ACORDAO-COMPLETO-2428794

ACÓRDÃO 59/2021 ATA 1/2021 - PLENÁRIO

VISTOS, relatados e discutidos estes autos de relatório de auditoria na modalidade operacional com o objetivo de avaliar a gestão dos convênios celebrados pela Fundação Nacional de Saúde (Funasa) , em cumprimento ao Acórdão 2810/2016-TCU-Plenário,
ACORDAM os Ministros do Tribunal de Contas da União, reunidos em Sessão do Plenário, diante das razões expostas pelo Relator em:
9.1.determinar à Funasa que:
9.1.1.informe o Tribunal, no prazo de 60 dias, sobre a conclusão do cancelamento dos instrumentos de repasse, consoante o disposto nos arts. 3º e 4º da Portaria Funasa 4.749/2019;
9.1.2. elabore e apresente a este Tribunal, no prazo de 90 dias, plano de ação (conforme modelo do Anexo C) contendo, no mínimo, as medidas a serem adotadas, os responsáveis pelas ações e o prazo para implementação das recomendações expressas no item subsequente, ou, se for o caso, a justificativa para a sua não implementação;
9.2. recomendar à Funasa que:
9.2.1.quando da celebração de instrumentos de repasse, utilize dados epidemiológicos, tais como a incidência e prevalência de doenças relacionadas à insuficiência de saneamento, a fim de possibilitar o diagnóstico da situação e de seus impactos nas condições de vida da população beneficiária; 
9.2.2. quando da celebração de instrumentos de repasse, avalie a adoção da estratificação de municípios, aplicando o critério de concentração populacional, a exemplo do adotado nesta auditoria, a fim de procurar equilibrar a distribuição de recursos dos instrumentos de repasse entre municípios de menor e maior porte populacional;
9.2.3.aprimore a fiscalização dos instrumentos de repasse, a partir de estudos que levem em conta a possibilidade de controle automatizado do cronograma físico e financeiro dos projetos e do uso intensivo da tecnologia da informação na condução dos procedimentos de cobrança administrativa da dívida e de tomada de contas especial, assim como de outras melhorias que possam aumentar a racionalidade de sua atuação institucional; 
9.2.4.preste serviços de cooperação técnica e apoio à gestão municipal para melhoria da gestão dos sistemas públicos de saneamento, incluindo atividades de planejamento, elaboração de projetos, contratação, fiscalização e prestação de contas;
9.2.5. realize o perfil profissiográfico para auxiliar a determinar as características desejáveis de seus servidores, suas habilidades cognitivas, técnicas e comportamentais, a fim de qualificá-los para o desempenho adequado das atividades finalísticas das Suest; 
9.2.6. implemente um plano de capacitação e treinamento dos servidores, a partir das informações levantadas no item anterior;
9.2.7. numa situação de eventual ausência de autorização para novos concursos públicos, avalie a conveniência e oportunidade de contratar empresas para auxiliar a atividade de fiscalização, supervisão e monitoramento de convênios e instrumentos congêneres, a exemplo do que faz a Caixa Econômica Federal com os contratos de repasse e diversos órgãos da administração pública, como o Dnit em seus contratos administrativos de obras;
9.2.8.ajuste, ao longo do tempo, o portfólio de atuação da entidade, no que se refere à celebração de convênios e instrumentos congêneres, à capacidade operacional e aos recursos orçamentários disponíveis;
9.2.9.aborde o processo orçamentário não somente para lidar com o problema de alocação de recursos, mas também para servir como instrumento de apoio à decisão, em consonância com o sistema de planejamento estratégico e de gestão de políticas públicas;
9.2.10. reduza ao mínimo possível o montante de "valores pendentes de empenho" e de "restos a pagar inscritos"; 
9.2.11. faça uma revisão no processo de programação e liberação financeira de recursos aos convenentes de modo a identificar e corrigir suas distorções burocráticas e permitir o acompanhamento da gestão financeira dos instrumentos de repasse de forma transparente, ágil e confiável;
9.2.12. realize estudos para verificar a possibilidade de simplificação de processos e de normas concernentes à celebração e execução dos instrumentos de repasse, a fim de que elas possam imprimir eficiência na consecução dos objetos pactuados; 
9.2.13. desenvolva estudos para verificar a possibilidade de realizar parcerias para apoiar as prefeituras na elaboração dos projetos básicos, necessários para viabilizar o repasse de recursos de convênios para a implementação dos serviços de saneamento básico;
9.2.14. elabore as metas de desempenho institucional alinhadas com os seus objetivos estratégicos e focadas na mensuração da qualidade dos produtos e serviços entregues à sociedade no cumprimento de sua missão institucional, especialmente a melhoria do quadro epidemiológico das doenças intimamente relacionadas à carência de saneamento ambiental;
9.2.15. realize estudos visando aumentar a transparência e a efetividade do uso de chamamentos públicos, de modo a possibilitar a celebração de instrumentos de repasse com localidades com piores dados epidemiológicos e incidência de agravos, seguindo os critérios de elegibilidade estabelecidos no art. 19, inciso I, e 48, incisos IV e IX, da Lei 11.445/2007;
9.2.16. adote o Siconv (Plataforma +Brasil) como o único sistema a ser utilizado pelos municípios que recebem recursos por meio de instrumentos de repasse celebrados com a entidade;
9.2.17. reavalie a necessidade de realizar melhorias no sistema Siga para processos informatizados que já estejam contemplados no sistema Siconv, tendo em vista que quaisquer atualizações tecnológicas implementadas nesse último sistema refletirão em ajustes no primeiro, gerando investimentos desnecessários; 
9.2.18.	identifique as necessidades de capacitação e promova o treinamento dos entes convenentes, seja por meio de tutorial, curso à distância ou curso presencial; e
9.2.19.	corrija as inconsistências e erros dos dados de convênios e termos de compromisso e realize as adequações necessárias nos sistemas informatizados da Funasa, de forma a possibilitar a extração de dados e geração de relatórios gerenciais consolidados confiáveis e úteis a partir do sistema BI Funasa;
9.3.enviar cópia da presente deliberação, juntamente do relatório e do voto, à Casa Civil e à Controladoria-Geral da União, a fim de subsidiar eventuais estudos a respeito de formas de racionalizar a fiscalização de instrumentos de repasse e tornar mais céleres o procedimento de cobrança administrativa e a fase interna das TCE;
9.4.dar ciência desta decisão à Funasa, encaminhando cópia do relatório e do voto que a subsidiam; e
9.5. nos termos do art. 8º da Resolução-TCU 315/2020, fazer constar, na ata da sessão em que estes autos forem apreciados, comunicação do relator ao colegiado no sentido da necessidade de se monitorar as recomendações e determinações ora expedidas.

Auditoria com o objetivo de avaliar a gestão de diversos convênios celebrados pela entidade.

Fundação Nacional de Saúde.

3. Interessados/Responsáveis: não há.

13.1. Ministros presentes: Ana Arraes (Presidente), Walton Alencar Rodrigues, Benjamin Zymler (Relator), Augusto Nardes, Aroldo Cedraz, Raimundo Carreiro, Bruno Dantas e Jorge Oliveira.
13.2. Ministro-Substituto convocado: Marcos Bemquerer Costa.
13.3. Ministro-Substituto presente: André Luís de Carvalho.

BENJAMIN ZYMLER

Cuidam os autos de relatório de auditoria na modalidade operacional com o objetivo de avaliar a gestão dos convênios celebrados pela Fundação Nacional de Saúde (Funasa) , em cumprimento ao Acórdão 2810/2016-TCU-Plenário.
2.	A fim de atender ao desiderato do trabalho, foram formuladas as seguintes questões de auditoria:
"Questão 1: Em que medida os instrumentos de repasse celebrados pela Fundação Nacional de Saúde para execução de obras e serviços de saneamento têm alcançado os objetivos e resultados esperados?
Questão 2: Como a Fundação Nacional de Saúde tem atuado no fluxo de celebração e execução dos instrumentos de repasse com os municípios?
Questão 3: Como os sistemas informatizados da Fundação Nacional de Saúde têm funcionado para realizar a gestão e acompanhamento dos instrumentos de repasse celebrados?"
3.	Após a conclusão da fiscalização, a Secretaria de Controle Externo da Saúde (SecexSaúde) elaborou o relatório transcrito parcialmente a seguir, com os ajustes que entendi pertinentes:
	"O objeto da auditoria é a gestão dos convênios celebrados pela Fundação Nacional de Saúde (Funasa) . Trata-se de uma fundação pública vinculada ao Ministério da Saúde, cuja responsabilidade é promover o fomento a soluções de saneamento básico para prevenção e controle de doenças, bem como formular e implementar ações de promoção e proteção à saúde relacionadas com as ações estabelecidas pelo Subsistema Nacional de Vigilância em Saúde Ambiental.
	Entende-se por saneamento básico, de acordo com a Lei 11.445/2007 (alterada pela Lei 14.026/2020) , como o conjunto de serviços públicos, infraestruturas e instalações operacionais de abastecimento de água potável, esgotamento sanitário, limpeza urbana e manejo de resíduos sólidos, e drenagem e manejo das águas pluviais urbanas.
	Além dos órgãos internos que compõem a Sede em Brasília, a Funasa se desconcentra em 26 superintendências estaduais instaladas nas capitais dos estados brasileiros. São elas que estão mais próximas do público alvo da instituição e que, de maneira geral, formam o braço operacional mais importante no que concerne à execução dos objetos pactuados.
	Identificou-se deficiências na sistemática de planejamento, execução, controle e acompanhamento de convênios e termos de compromisso celebrados, que têm impedido à Fundação de realizar a gestão desses instrumentos de repasse de forma eficiente. Por essa razão, julgou-se necessário avaliar a eficiência e a efetividade do sistema de gestão dos instrumentos de repasse. A fim de dar resposta ao problema descrito, ele foi desdobrado para análise em três questões de auditoria referentes à gestão das três principais fases necessárias à pactuação do instrumento: celebração, execução e prestação de contas. 
	A auditoria foi realizada em conformidade com as Normas de Auditoria do Tribunal de Contas da União (Portaria - TCU 280/2010) e com observância aos princípios e padrões estabelecidos pelo TCU em seu Manual de Auditoria Operacional. Trata-se de trabalho eminentemente qualitativo no qual foram realizadas pesquisas bibliográficas, análise dos Acórdãos exarados pelo TCU relacionados com a gestão de convênios da Funasa, bem como reuniões com gestores da entidade.
	Como técnica de coleta de dados, utilizou-se de questionário eletrônico elaborado a partir da ferramenta limesurvey para levantar informações de Deputados Federais destinadores de emenda parlamentar e de prefeitos de municípios com até cinquenta mil habitantes. Utilizou-se, ainda, de dados extraídos dos sistemas Siga e BI Funasa, bem como do Sistema Integrado de Administração Financeira do Governo Federal (Siafi) .
	A grande quantidade de inconsistências observadas nos dados dos sistemas disponibilizados foi a principal limitação desta auditoria. 
	Dentre os principais problemas encontrados, destacam-se: insuficiência das ações desenvolvidas para a prevenção e controle das doenças e agravos decorrentes da inexistência ou da inadequação dos serviços de saneamento básico; reduzido quadro de pessoal especializado para a realização de visitas técnicas, acompanhamento e fiscalização de obras; desalinhamento entre a alocação e aplicação de recursos orçamentários e a capacidade operacional da entidade; incapacidade de realização de repasse de recursos aos convenentes de forma célere e eficiente; demora na conclusão dos objetos contratados e ausência de medição de resultados dos convênios celebrados para subsidiar o processo de tomada de decisão e para a elaboração de estratégias de melhoria das ações empreendidas.
	A partir dessas principais constatações e visando contribuir para a melhoria efetiva do sistema de gestão de convênios da Funasa, o Tribunal fez estas recomendações, entre outras: utilização de dados epidemiológicos como critério de elegibilidade e priorização para formalização dos instrumentos de repasse; adequação, ao longo do tempo, do portfolio de atuação da entidade à capacidade operacional e aos recursos orçamentários disponíveis; revisão do processo de programação e liberação financeira de recursos aos convenentes; simplificação de processos e de normas concernentes à celebração e execução dos instrumentos de repasse; prestação de serviços de cooperação técnica e apoio à gestão municipal; realização de parcerias para apoiar as prefeituras na elaboração dos projetos básicos; promoção de maior transparência e instituição de mecanismos de controle social na execução de cada uma das atividades de gestão dos instrumentos de repasse; realização do perfil profissiográfico para auxiliar a determinar as características desejáveis de seus servidores; correção das inconsistências dedados dos instrumentos de repasse, de forma a possibilitara extração de informações e geração de relatórios gerenciais confiáveis e úteis.
	Espera-se com a implementação dessas recomendações contribuir para que se atinja os seguintes resultados: dotar a Fundação de sistema de gestão de convênios eficiente em todas as suas fases; simplificar procedimentos para celebração de instrumentos que sejam claros, entendíveis e de fácil acesso ao público alvo; resolução dos problemas operacionais, orçamentários e financeiros verificados; dotar os municípios alvo de saneamento básico, conforme compromissos assumidos tanto interna quanto internacionalmente; e contribuir para a redução de doenças e agravos no Brasil ocasionados pelas condições inadequadas de saneamento.
Lista de siglas
¿	Cgcon - Coordenação Geral de Convênios
¿	Cgofi - Coordenação Geral de Programação Orçamentária e Financeira
¿	Densp - Departamento de Engenharia de Saúde Pública
¿	Desam - Departamento de Saúde Ambiental
¿	Direx - Diretoria Executiva
¿	FSESP - Fundação Serviços de Saúde Pública
¿	Funasa - Fundação Nacional de Saúde
¿	GND - Grupo de natureza de despesa
¿	GT - Grupo de trabalho
¿	IBGE - Instituto Brasileiro de Geografia e Estatística
¿	IDH - Índice de Desenvolvimento Humano
¿	MDR - Ministério do Desenvolvimento Regional
¿	MS - Ministério da Saúde
¿	OPAS - Organização Pan-Americana da Saúde
¿	PAC - Programa de aceleração do crescimento
¿	PCA - Processo de Cobrança Administrativa
¿	Plansab - Plano Nacional de Saneamento Básico
¿	PMSB - Plano Municipal de Saneamento Básico
¿	PNSR - Programa Nacional de Saneamento Rural
¿	PSBR - Programa de Saneamento Brasil Rural
¿	ONU - Organização da Nações Unidas
¿	RA - Relatório de andamento
¿	RVT - Relatório de visita técnica
¿	Siga - Sistema Integrado de Ações da Funasa
¿	SIM - Sistema de informação de mortalidade
¿	Sinisa - Sistema Nacional de Informações em Saneamento Básico
¿	SNABS - Secretaria Nacional de Ações Básicas de Saúde
¿	SNIS - Sistema Nacional de Informações sobre Saneamento
¿	SNPES - Secretaria Nacional de Programas Especiais de Saúde
¿	Sucam - Superintendência de Campanhas de Saúde Pública
¿	Suest - Superintendência Estadual da Funasa
¿	TCE - Tomada de contas especial
¿	TED - Termo de execução descentralizada
¿	Unicef - Fundo das Nações Unidas para a Infância
¿	WHO - World Health Organization
 (...) 
1.	Introdução
1.1  	Deliberação que originou o trabalho
1.	A auditoria foi motivada em razão do item 9.3.2 do Acórdão 2810/2016-TCU-Plenário (TC Processo 011.421/2015-0) , Rel. Raimundo Carreiro:
"9.3.2. programe a realização de uma fiscalização destinada a avaliar o sistema de gestão dos convênios da Fundação Nacional de Saúde (Funasa) ;"
1.2  	Visão geral do objeto
1.2.1. A Funasa
2.	A Fundação Nacional de Saúde (Funasa) é uma fundação pública federal, vinculada ao Ministério da Saúde do Brasil. Surgiu com o Decreto 100, de 16 de abril de 1991, autorizado pelo art. 14 da Lei 8.029, de 12 de abril de 1990, como resultado da fusão de vários segmentos da área de saúde, entre os quais a Fundação Serviços de Saúde Pública (FSESP) e a Superintendência de Campanhas de Saúde Pública (Sucam) , além da Secretaria Nacional de Ações Básicas de Saúde (SNABS) e da Secretaria Nacional de Programas Especiais de Saúde (SNPES) . 
3.	Em consonância com o Decreto 8.867/2016, é responsável em promover o fomento a soluções de saneamento para prevenção e controle de doenças, bem como formular e implementar ações de promoção e proteção à saúde relacionadas com as ações estabelecidas pelo Subsistema Nacional de Vigilância em Saúde Ambiental.
4.	As ações de inclusão social, por meio da saúde, são realizadas com a prevenção e controle de doenças e agravos ocasionados pela falta ou inadequação nas condições de saneamento básico em áreas de interesse especial, como assentamentos, remanescentes de quilombos e reservas extrativistas.
5.	Os investimentos visam intervir no meio ambiente, na infraestrutura dos municípios de até cinquenta mil habitantes, prioritariamente, e nas condições de vida de populações vulneráveis.
6.	A Funasa também presta apoio técnico e/ou financeiro no combate, controle e redução da mortalidade infantil e da incidência de doenças de veiculação hídrica ou causadas pela falta de saneamento básico e ambiental.
7.	Essas ações estão inseridas no Plano Nacional de Saneamento Básico (Plansab) , do Ministério do Desenvolvimento Regional, que consiste no planejamento integrado do saneamento básico, incluindo os quatro componentes: 
a)	abastecimento de água potável;
b)	esgotamento sanitário;
c)	manejo de resíduos sólidos, e;
d)	drenagem das águas pluviais urbanas. 
8.	Releva destacar que a Lei 11.445/2007 (alterada pela Lei 14.026/2020) é considerada um marco regulatório para o setor de saneamento no Brasil, pois estabelece as diretrizes nacionais e os princípios para a universalização do acesso ao saneamento.
9.	Dentre os princípios fundamentais adotados pela Lei 11.445/2007 para que os serviços públicos de saneamento básico devam guiar-se, destacam-se (art. 2º) :
a)	universalização do acesso e efetiva prestação do serviço, definida pela Lei como sendo a ampliação progressiva do acesso de todos os domicílios ocupados ao saneamento básico;
b)	integralidade, compreendida como o conjunto de atividades e componentes de cada um dos diversos serviços de saneamento que propicie à população o acesso a eles em conformidade de suas necessidades e maximize a eficácia das ações e dos resultados;
c)	disponibilidade, nas áreas urbanas, de serviços de drenagem e manejo das águas pluviais, tratamento, limpeza e fiscalização preventiva das redes, adequados à saúde pública, à proteção do meio ambiente e à segurança da vida e do patrimônio público e privado; e
d)	transparência das ações, baseada em sistemas de informações e processos decisórios institucionalizados.
10.	A Funasa também assumiu a responsabilidade de elaborar e implementar o Programa Nacional de Saneamento Rural (PNSR) , que passou a ser chamado de Programa de Saneamento Brasil Rural (PSBR) , e prevê, em vinte anos, melhorias nas condições sanitárias da população rural brasileira, com investimentos totais, em medidas estruturais e estruturantes, no montante de R$ 218.940.000.000,00. Sob a coordenação da Funasa, o PSBR compreende principalmente:
a)	fomento à implementação das ações estruturais e estruturantes em saneamento rural;
b)	articulação com outros entes federais, estaduais, municipais e a sociedade civil organizada;
c)	estímulo à implantação do Sistema Nacional de Informações em Saneamento Básico (Sinisa) ; 
d)	constituição da Sala de Coordenação e Acompanhamento do Programa Saneamento Brasil Rural;
e)	monitoramento, avaliação e revisão do Programa. 
1.2.2. O problema do saneamento no mundo e no Brasil
1.2.2.1. O Saneamento no Mundo
11.	Em todo o mundo, cerca de três em cada dez pessoas (2,1 bilhões) não têm acesso a água potável e disponível em casa; e seis em cada dez (4,5 bilhões) , carecem de saneamento seguro (WHO, 2017) . 
12.	Das 2,1 bilhões de pessoas que não possuem água gerenciada de forma segura, 844 milhões não têm nem um serviço básico de água potável. Isso inclui 263 milhões de pessoas que precisam gastar mais de trinta minutos de viagem para coletar água de fontes distantes de casa e 159 milhões que ainda bebem água não tratada de fontes de água superficiais, como córregos e lagos.
13.	Das 4,5 bilhões de pessoas que não possuem saneamento gerenciado de forma segura, 2,3 bilhões ainda não têm serviços básicos de saneamento. Isso inclui seiscentos milhões de pessoas que compartilham um banheiro ou latrina com outras famílias de 892 milhões de pessoas que defecam ao ar livre. 
14.	Como resultado, todos os anos 361 mil crianças com menos de cinco anos morrem devido a diarreia. O saneamento deficiente e a água contaminada também estão ligados à transmissão de doenças como cólera, disenteria, hepatite A e febre tifoide.
1.2.2.2. O Saneamento no Brasil
15.	No Brasil, de acordo com o Sistema Nacional de Informações sobre Saneamento (SNIS) , 83,6% da população brasileira dispõem de água canalizada por meio de sistema de abastecimento; 53,2% dispõem de esgotamento sanitário por meio de rede de esgoto; e 92,1% da população dispõem de cobertura de coleta domiciliar de resíduos sólidos.
16.	Quando se olha os dados de forma menos agregada, as disparidades regionais tornam-se mais evidentes.
1.2.2.2.1. Atendimento urbano por rede de água
17.	Com relação aos estados, o índice médio de atendimento urbano por rede de água indica valores acima de 90% no Distrito Federal e em dezoito estados. Na faixa de 80% a 90%, aparecem Alagoas e Amazonas; na faixa logo abaixo, entre 60% e 80%, aparecem os estados Maranhão, Ceará, Acre e Rondônia; na penúltima faixa, de 40% a 60%, situa-se o estado do Pará. O Amapá, apresenta índice inferior a 40%, com 38,3% da população urbana atendida.
18.	O mapa da Figura 02 mostra a visualização de municípios com os respectivos índices de atendimento urbano por rede de água. Observa-se bons resultados em grande quantidade deles, sendo 3.996 municípios com índice superior a 90%; outros 450 com índices na faixa de 80% a 90%; 394 municípios com valores que se enquadram entre 60% a 80%; 149 municípios na faixa imediatamente inferior, de 40% a 60%; e na última faixa, abaixo de 40%, 147 municípios. 
19.	No SNIS 2018, estão registrados 2.639 municípios com índice de atendimento urbano por rede de água igual a 100% (51,3% do total de municípios da amostra) . Em termos de população, esses municípios correspondem a 44,9% da população urbana residente de toda a amostra. Ou seja, esse é o percentual de população urbana do país cujo acesso aos serviços de água está universalizado.
Figura 2 - Mapa do índice de atendimento urbano por rede de água dos municípios com prestadores de serviços participantes do SNIS em 2018

Fonte: SNIS, 2018.
1.2.2.2.2. Atendimento urbano por rede coletora de esgotos
20.	Com relação aos estados, o índice médio de atendimento urbano com rede coletora de esgotos aponta valores acima de 70% apenas no Distrito Federal e em três estados: São Paulo, Paraná e Minas Gerais. Na faixa de 40% a 70%, aparecem outros oito estados: Rio de Janeiro, Roraima, Espírito Santo, Mato Grosso do Sul, Bahia, Goiás, Paraíba e Mato Grosso; na faixa logo abaixo, de 20% a 40%, situam-se nove estados: Rio Grande do Sul, Tocantins, Ceará, Sergipe, Pernambuco, Rio Grande do Norte, Alagoas, Santa Catarina e Piauí. Na penúltima faixa, de 10% a 20%, encontram-se três estados: Maranhão, Acre e Amazonas. Por fim, na menor faixa, inferior a 10%, há três estados: Amapá, Pará e Rondônia.
21.	Observa-se na Figura 03, que 1.536 municípios encontram-se com índice superior a 70%; 409 municípios com índices na faixa de 40 a 70%; 249 municípios com valores que se enquadraram entre 20 a 40%; 146 municípios na faixa imediatamente inferior, de 10 a 20%; e na última faixa, abaixo de 10%, 178 municípios.
Figura 3 - Mapa do índice de atendimento urbano por rede coletora de esgotos dos municípios com prestadores de serviços participantes do SNIS em 2018

Fonte: SNIS, 2018.
1.2.2.2.3. Distribuição dos níveis de tratamento de esgotos
22.	O índice de tratamento de esgotos gerados apresenta os volumes de esgoto tratado em relação ao volume de água consumido. Vale destacar que este índice, por ter em seu denominador o volume de água consumido, dificilmente alcançará índices acima de 90,0%, já que nem toda a água consumida gera esgotos. Em contrapartida, as infiltrações de águas pluviais nas redes de esgoto também podem superestimar o indicador, sendo possível que o índice, inclusive, supere 100%.
Figura 4 - Mapa do índice de tratamento de esgotos referido à água consumida dos municípios com prestadores de serviços participantes do SNIS em 2018

Fonte: SNIS, 2018.
23.	A Figura 04 mostra a visualização espacial dos municípios com os índices de tratamento de esgotos gerados. Observa-se 574 municípios com índice superior a 80,0%; 354 municípios com índices na faixa de 60,1 a 80,0%; 290 municípios com valores que se enquadraram entre 40,1 a 60%; trezentos municípios na faixa imediatamente inferior, de 20,0 a 40,0%; e na última faixa, abaixo de 20,0%, 996 municípios. No total, o mapa apresenta o resultado de 4.050 municípios, sendo 2.514 com o índice calculado e 1.531 municípios que não possuem sistema público de esgoto.
1.3  	Objetivos da Auditoria
24.	A auditoria tem por objetivo avaliar a eficiência e a efetividade do sistema de gestão dos instrumentos de repasse da Funasa. 
25.	As análises desenvolvidas durante a fase de planejamento do trabalho demonstraram que um dos principais problemas que afetam a Funasa refere-se a deficiências na sistemática de planejamento, execução, controle e acompanhamento dos instrumentos de repasse celebrados pela entidade, não permitindo a realização de uma gestão desses instrumentos de forma eficiente e impedindo a aferição dos resultados esperados. As análises SWOT (Strengths - Forças, Weaknesses - Fraquezas, Opportunities - Oportunidades, e Threats - Ameaças) , do Diagrama de Verificação de Riscos (DVR) e do fluxo de processos da Funasa (Apêndices A, B e C) refletem o problema identificado e as interações entre os diversos fatores causais que o determinam.
1.4  	Metodologia
26.	Os trabalhos foram realizados em conformidade com as Normas de Auditoria do Tribunal de Contas da União (Portaria - TCU 280/2010) e com observância aos princípios e padrões estabelecidos pelo TCU no Manual de Auditoria Operacional. Nenhuma restrição foi imposta aos exames.
27.	Durante o planejamento da auditoria, foram realizadas pesquisas bibliográficas, análise dos Acórdãos exarados pelo TCU relacionados com a gestão de convênios da Funasa, bem como reuniões com gestores da entidade. Como forma de aprofundar os conhecimentos sobre o tema objeto de estudo e com o objetivo de levantar os principais problemas que poderiam requerer maior atenção da equipe de auditoria e o aprofundamento da investigação, foram executadas, ainda, técnicas de diagnóstico de auditoria.
a)	Análise SWOT, na qual foram levantadas forças, fraquezas, oportunidades e ameaças associadas à gestão de convênios da Funasa (Apêndice A) ;
b)	Diagrama de Verificação de Riscos (DVR) , no qual foram avaliados os riscos para a consecução dos objetivos do sistema de gestão de convênios da Funasa, segundo a sua probabilidade de ocorrência e impacto (Apêndice B) ;
c) Análise do Fluxo de Processos, na qual foi realizada uma revisão do fluxo de processos para se obter um entendimento sobre os processos de gestão de convênios da Funasa (Apêndice C) .
28.	Com o objetivo de obter informações mais completas sobre a realidade cotidiana da execução do objeto de convênios, foi feita visita ao estado do Maranhão, no período de 14 a 18 de outubro de 2019, nas quais foram realizadas entrevistas com prefeitos das cidades de Paço do Lumiar, Raposa, Rosário, Morros, Miranda do Norte e Itapecuru-Mirim, e com gestores da superintendência estadual da Funasa. 
29.	Para testar e validar os instrumentos de coleta de dados preparados para a fase de execução da auditoria, foi programada a realização de teste piloto, executado no estado de Goiás. O teste piloto consistiu na realização de entrevistas com gestores da superintendência estadual da Funasa e com prefeitos dos municípios de Teresópolis, Goianápolis e Abadiânia, no período de 3 a 7 de novembro de 2019.
30.	Além disso, para auxiliar na elaboração da pesquisa eletrônica com o objetivo de avaliar a eficiência e efetividade do sistema de convênios da Funasa celebrados com recursos advindos de emendas parlamentares, foram realizadas entrevistas com gabinete dos Deputados Federais Édio Lopes, Júlio Delgado e Alice Portugal.
31.	Com base na análise preliminar, foi realizado um painel de referência no dia 21 de novembro de 2019 com representantes da Funasa para discussão das questões de auditoria e demais aspectos inseridos na matriz de planejamento (peça 37) .
32.	Na etapa de execução dos trabalhos, foram desenvolvidas análises de dados por meio de consulta aos sistemas de informação da Funasa e pesquisa eletrônica - utilizando a ferramenta limesurvey, com envio de questionários para prefeitos e Deputados Federais.
33.	A Funasa disponibilizou o acesso, para consulta, aos sistemas Siga e BI Funasa, com o objetivo de realizar análise quantitativa da carteira de convênios da entidade, como, por exemplo, levantamento de informações sobre o número de convênios formalizados, montante dos valores de convênios celebrados, levantamento e acompanhamento dos convênios por situação (concluídos, expirados, em execução, aditivado, com TCE instaurada) , tempo para conclusão dos convênios, entre outras informações.
34.	Uma das limitações enfrentadas para a análise dos dados obtidos diz respeito à grande quantidade de inconsistências observadas nos dados dos sistemas. A natureza e a extensão dessa limitação são detalhadas na Seção 4.2  , que trata das inconsistências de dados dos sistemas de informação da Funasa.
35.	A pesquisa eletrônica, utilizando-se o software livre limesurvey, consistiu no envio de questionários para prefeitos de municípios com até cinquenta mil habitantes e Deputados Federais da atual legislatura que já apresentaram alguma emenda para celebração de convênio com a Fundação na área de saneamento básico.
36.	A Tabela 1 apresenta a quantidade de questionários enviados, recebidos e as respectivas taxas de resposta, aplicados no período compreendido entre 10 de fevereiro a 5 de março de 2020.
Tabela 1- Questionário Eletrônico - questionários enviados e recebidos
	Respondente
	Questionários enviados
	Questionários respondidos
	Taxa de resposta

	Deputados Federais da atual legislatura que apresentaram alguma emenda direcionadas à celebração de convênio em saneamento básico com a Funasa
	92
	10
	10,9%

	Prefeitos de municípios com até cinquenta mil habitantes
	4.897
	1.279
	26,1%

FONTE:  elaboração própria 
37.	Objetivou-se com tal medida colher informações sobre as principais dificuldades encontradas pelos gestores municipais para celebrar convênios com a Funasa e realizar obras em saneamento básico.
38.	O roteiro de perguntas aplicado no questionário para Deputados Federais e prefeitos encontra-se anexo às peças 65 e 66.
39.	Responderam à pesquisa eletrônica gabinetes de deputados pertencentes aos seguintes partidos políticos: ¿
Tabela 2 - Partidos respondentes à pesquisa eletrônica
	Partido
	Quantidade de Deputados Federais respondentes 
	 (%) 

	MDB
	3
	30%

	PC do B
	1
	10%

	PL
	1
	10%

	PP
	1
	10%

	PROS
	1
	10%

	PSB
	1
	10%

	PSC
	1
	10%

	Republicanos
	1
	10%

	Total
	10
	100%

Fonte: elaboração própria
40.	Para facilitar a análise dos convênios, foi feita a estratificação dos municípios segundo o porte populacional, utilizando-se de dados estimativos da população residente no Brasil com data de referência em 1º de julho de 2019, do IBGE (Disponível em . Acesso em: 3/3/2020) , conforme tabela a seguir:
Tabela 3 - Estratificação dos municípios segundo o porte populacional
	Nº de habitantes
	Porte do município
	Quantidade de municípios
	 (%) 

	Até 2 mil 
	P1
	128 
	2,3%

	Mais de 2 mil e até 5 mil 
	P2
	1.125 
	20,2%

	Mais de 5 mil e até 10 mil 
	P3
	1.199 
	21,5%

	Mais de 10 mil e até 20 mil 
	P4
	1.345 
	24,2%

	Mais de 20 mil e até 50 mil 
	P5
	1.100 
	19,7%

	Mais de 50 mil habitantes
	+50 mil hab
	673 
	12,1%

	Total
		5.570 
	100,0%

Fonte:  elaboração própria a partir dos dados estimativos do IBGE
41.	A Tabela 4 detalha os municípios que responderam ao questionário eletrônico, segundo seu porte populacional.
Tabela 4 - Municípios que responderam ao questionário eletrônico
	Nº de habitantes
	Porte do município
	Quantidade de municípios
	Quantidade de municípios respondentes
	Taxa de resposta (%) 

	Até 2 mil
	P1
	128
	41
	32,0%

	Mais 2 mil até 5 mil
	P2
	1.125
	350
	31,1%

	Mais 5 mil até 10 mil
	P3
	1.199
	334
	27,8%

	Mais 10 mil até 20 mil
	P4
	1.345
	313
	23,2%

	Mais 20 mil até 50 mil
	P5
	1.100
	241
	21,9%

	Total geral
		4.897
	1.279
	26,1%

Fonte: Elaborado pela equipe, a partir da compilação dos questionários respondidos.
42.	A equipe de auditoria considerou, para fins de análise, as transferências voluntárias, na forma de convênios, com recursos provenientes de programação da própria Funasa e de emendas parlamentares, e as transferências obrigatórias, abarcando o instrumento de termos de compromisso, com recursos oriundos do Programa de Aceleração do Crescimento (PAC) . Os termos de execução descentralizada (TED) não foram objeto de análise deste trabalho.
43.	As taxas de respostas obtidas constituem-se em uma limitação para a interpretação dos resultados da pesquisa eletrônica, na medida em que não permitem a generalização dos resultados, em seu conjunto, para todo o universo de stakeholders selecionados. 
44.	Cabe destacar que foram analisados convênios a partir de 2002, ano em que o Sistema Siga se tornou operacional.
1.5  	Volume de recursos fiscalizados
45.	A alocação de recursos para a celebração dos instrumentos de repasse está prevista no âmbito dos Planos Plurianuais e orçamentos anuais, por meio de objetivos, metas, iniciativas e ações orçamentárias. O orçamento geral da Funasa (Unidade 36211) , relativo ao período de 2015 a 2019, pode ser visualizado nas Tabelas 5 e 6.
Tabela 5 - Dotação atualizada da Funasa por GND - período de 2015 a 2019
	Grupo Natureza de Despesa
	2019
	2018
	2017
	2016
	2015

	Inversões Financeiras
	4.243.506,00
	0,00
	0,00
	0,00
	0,00

	Investimentos
	869.533.127,00
	887.841.021,00
	1.253.893.158,00
	958.831.995,00
	1.239.167.034,00

	Outras Despesas Correntes
	306.023.093,00
	359.822.104,00
	504.497.719,00
	369.025.365,00
	444.816.343,00

	Pessoal e Encargos Sociais
	2.064.378.847,00
	2.072.889.480,00
	2.104.520.712,00
	2.124.140.380,00
	2.032.224.835,00

	Total
	3.244.178.573,00
	3.320.552.605,00
	3.862.911.589,00
	3.451.997.740,00
	3.716.208.212,00

Fonte: Siafi
Tabela 6 - Orçamento Geral da Funasa - período de 2015 a 2019
	Orçamento Funasa
	DEZ/2019
	DEZ/2018
	DEZ/2017
	DEZ/2016
	DEZ/2015

	Dotação Inicial
	3.111.496.017,00
	3.579.678.582,00
	3.666.019.719,00
	3.158.415.834,00
	4.154.721.551,00

	Dotação Atualizada
	3.244.178.573,00
	3.320.552.605,00
	3.862.911.589,00
	3.451.997.740,00
	3.716.208.212,00

	Crédito Disponível
	53.969.818,47
	145.232.892,39
	108.509.164,30
	25.326.713,00
	446.194.110,78

	Crédito Indisponível
	3.427.269,00
	13.119.821,00
	22.903.501,00
	144.005.980,97
	367.132.050,00

	Despesas Empenhadas
	2.990.230.562,62
	3.081.817.131,90
	3.648.703.804,86
	3.174.363.426,45
	2.842.325.353,85

	Despesas Liquidadas
	2.225.879.242,09
	2.344.649.839,41
	2.583.337.714,31
	2.554.166.119,16
	2.348.510.965,85

	Despesas Pagas
	2.084.638.511,42
	2.195.677.441,49
	2.568.908.181,73
	2.545.711.391,39
	2.341.207.858,62

	RP a PAGAR (*) 
	2.404.081.508,01
	2.442.799.446,78
	2.095.006.419,74
	1.965.968.142,63
	2.312.379.288,41

	 (*) RP a Pagar = RP Inscritos + RP Reinscritos - RP Cancelados - RP pagos (Processados e Não Processados) 

Fonte: Siafi
46.	A Tabela 5 apresenta a dotação atualizada da Funasa por Grupo Natureza de Despesa (GND) no período de 2015 a 2019. Cabe destacar o elevado percentual do GND "Pessoal e Encargos Sociais", que em 2019, representou 63,6% (R$ 2.064.378.847,00) do orçamento total de R$ 3.244.178.573,00, abrangendo despesas de aposentadorias e pensões, vencimentos e vantagens fixas de pessoal, contratação por tempo determinado, contribuições previdenciárias, indenização e restituição trabalhistas, ressarcimento de despesas de pessoal requisitado. Também, em 2019, o GND "Investimentos" representou 26,8%, equivalente a R$ 869.533.127,00, correspondente a despesas com contribuições, auxílios, equipamentos e material permanente, obras e instalações, serviços de tecnologia de informação e comunicação.
47.	A situação dos Convênios e Termos de Compromisso, bem como dos Termos de Execução Descentralizada é demonstrada, respectivamente, nas Tabelas 7 e 8 a seguir, informando o montante de recursos alocados para a execução das ações de saneamento básico, desenvolvidas pela Funasa.
Tabela 7 - Saldo acumulado de convênios e Termos de Compromisso (PAC) de 2015 a 2019
	Execução dos Instrumentos de Repasse (*) 
	Até DEZ/2019
	Até DEZ/2018
	Até DEZ/2017
	Até DEZ/2016
	Até DEZ/2015

	Valores FIRMADOS 
	13.133.195.169,51
	13.258.605.229,34
	11.479.928.032,61
	11.904.977.035,88
	13.663.170.567,95

	Valores a LIBERAR
	4.394.069.534,41
	4.793.559.419,85
	3.369.926.063,05
	3.644.081.463,17
	4.482.159.605,62

	Valores a COMPROVAR
	2.625.472.600,83
	2.643.381.546,97
	2.339.013.762,47
	2.334.571.455,59
	1.976.520.353,44

	Valores a APROVAR
	1.282.389.164,46
	1.163.869.979,66
	1.291.518.566,11
	1.210.738.005,20
	1.531.686.787,91

	Valores APROVADOS
	2.570.140.269,15
	2.456.647.380,74
	2.453.368.132,89
	2.423.745.120,00
	2.409.906.366,10

	Valores IMPUGNADOS
	56.052,34
	-
	-
	-
	-

	Valores em INADIMP EFETIVA
	610.589.105,11
	616.972.567,28
	533.880.244,34
	532.440.423,36
	374.981.733,24

	Valores em INADIMP SUSPENSA
	1.071.783.043,52
	1.058.926.336,35
	1.027.249.083,89
	931.544.045,93
	883.757.644,88

	Valores CANCELADOS
	-
	-
	-
	-
	22.554,18

	Valores NAO LIBERADO/DEVOLVIDO
	247.493.896,22
	113.630.754,14
	56.584.000,37
	188.532.328,04
	1.008.179.278,65

	Valores ARQUIVADOS
	18.077.382,66
	-
	4.201.054,09
	225.456,18
	13.018.206,21

	valores CONCLUIDOS
	313.124.120,81
	411.617.244,35
	404.187.125,40
	639.098.738,41
	982.938.037,72

	 (*) Instrumentos de repasse = Convênios, Cooperação Técnica e Contrato de Repasse. Sem valores dos Termos de Execução Descentralizada.

Fonte: Siafi
Tabela 8 - Saldo acumulado de Termos de Execução Descentralizada de 2015 a 2019
	Execução dos Termos de Execução Descentralizada
	Até DEZ/2019
	Até DEZ/2018
	Até DEZ/2017
	Até DEZ/2016
	Até DEZ/2015

	Valores FIRMADOS
	184.832.722,04
	175.179.489,56
	163.960.706,84
	70.009.506,42
	68.636.005,38

	Valores a REPASSAR
	71.529.978,50
	73.303.479,93
	96.663.974,31
	36.465.313,41
	50.126.872,27

	Valores a COMPROVAR
	102.933.632,11
	101.876.009,63
	65.772.421,84
	33.544.193,01
	18.018.861,64

	Valores COMPROVADOS
	8.961.135,68
	-
	-
	-
	-

	Valores CONCLUIDOS
	1.407.975,75
	-
	1.372.785,05
	-
	-

	Valores EXTINTOS
	-
	-
	-
	-
	490.271,47

	Valores NAO REPASSADOS
	-
	-
	151.525,64
	-
	-

Fonte: Siafi
1.6  	Questões de Auditoria
48.	A análise SWOT e o Diagrama de Verificação de Riscos (DVR) permitiram identificar os fatores de risco e conhecer a capacidade organizacional da Funasa para realizar o gerenciamento dos instrumentos de repasse.
49.	A pesquisa eletrônica aplicada junto a Deputados Federais e prefeitos de municípios com até cinquenta mil habitantes possibilitou identificar a percepção dos respondentes quanto a esses fatores de risco, cujas respostas serão apresentadas e comentadas ao longo do relatório. 
50.	Os Gráficos 1 e 2 apresentam a avaliação do grau de satisfação de prefeitos (1.279 respondentes) e Deputados Federais (10 respondentes) em relação ao serviço prestado pela Funasa no que se refere à gestão de convênios, na escala de Likert: "Muito insatisfeito", "Insatisfeito", "Nem satisfeito, nem insatisfeito", "Satisfeito", "Muito satisfeito".
Gráfico 1 - Percepção dos prefeitos sobre o grau de satisfação quanto ao serviço prestado pela Funasa em relação à gestão de convênios

Fonte: elaboração própria
Gráfico 2 - Percepção dos Deputados Federais sobre o grau de satisfação quanto ao serviço prestado pela Funasa em relação à gestão de convênios

Fonte: elaboração própria
51.	Na opinião dos prefeitos, o processo de liberação de recursos de convênios, os padrões de critérios adotados pela Funasa para análise e aprovação de projetos, a transparência na gestão de convênios e a disponibilidade da Funasa para prestar apoio técnico foram os itens que geraram maior insatisfação quanto ao serviço prestado pela entidade em relação à gestão de convênios.
52.	Na percepção dos Deputados Federais, a realização de visitas técnicas e de acompanhamento de obras, análise e aprovação da prestação de contas, processo de liberação de recursos de convênios, transparência na gestão de convênios e disponibilidade da Funasa para prestar apoio técnico foram os itens que mais propiciaram insatisfação quanto ao serviço prestado pela entidade no que se refere à gestão de convênios.
53.	De uma forma geral, o grau de satisfação quanto à contribuição das ações da Funasa no (s) municípios (s) - último item dos gráficos, na percepção de prefeitos (Gráfico 1) , aponta que 21% consideram "muito insatisfeitos" ou "insatisfeitos", 39% opinam como "nem satisfeitos nem insatisfeitos", 40% "satisfeitos" ou "muito satisfeitos". Na percepção dos Deputados Federais respondentes (Gráfico 2) revela que 50% se dizem "muito insatisfeitos" ou "insatisfeitos", 30% "nem satisfeitos nem insatisfeitos" e 20% como "satisfeitos".
54.	Assim, para avaliar o sistema de gestão de convênios da Fundação Nacional de Saúde, foram formuladas 3 questões de auditoria, a serem investigadas neste trabalho:
Questão 1: Em que medida os instrumentos de repasse celebrados pela Fundação Nacional de Saúde para execução de obras e serviços de saneamento têm alcançado os objetivos e resultados esperados?
Questão 2: Como a Fundação Nacional de Saúde tem atuado no fluxo de celebração e execução dos instrumentos de repasse com os municípios?
Questão 3: Como os sistemas informatizados da Fundação Nacional de Saúde têm funcionado para realizar a gestão e acompanhamento dos instrumentos de repasse celebrados?
2.	Em que medida os instrumentos de repasse celebrados pela Fundação Nacional de Saúde para execução de obras e serviços de saneamento têm alcançado os objetivos e resultados esperados?
55.	O presente capítulo tem por objetivo avaliar os critérios adotados pela Funasa para qualificar o investimento público em saneamento, de forma a assegurar que os recursos sejam alocados e aplicados com eficácia e eficiência, revertendo em benefícios diretos à população, bem como a sistemática de monitoramento e acompanhamento da execução física dos objetos dos instrumentos de repasse, de forma a alcançar os resultados esperados.
2.1  	A atuação da Funasa não tem sido suficiente para prevenir e controlar doenças e agravos decorrentes de saneamento inadequado
56.	As análises desenvolvidas por meio de bases de dados e informações do IBGE, SNIS e do Ministério da Saúde, além da pesquisa eletrônica aplicada durante o trabalho de campo junto a prefeitos e Deputados Federais evidenciaram que a atuação da Funasa não tem sido suficiente para prevenir e controlar doenças e agravos que possam estar relacionados com saneamento inadequado.
57.	A lei que estabelece as diretrizes nacionais para o saneamento básico define que a prestação de serviços públicos de saneamento básico observará plano, que poderá ser específico para cada serviço, o qual abrangerá, no mínimo, o diagnóstico da situação e de seus impactos nas condições de vida, utilizando sistema de indicadores sanitários epidemiológicos, ambientais e socioeconômicos e apontando as causas das deficiências detectadas (inciso I do art. 19 da Lei 11.445/2007) .
58.	Além disso, a mesma lei estabelece que cabe à União, no estabelecimento de sua política de saneamento básico, utilizar indicadores epidemiológicos e de desenvolvimento social no planejamento, implementação e avaliação das suas ações de saneamento básico, bem como adotar critérios objetivos de elegibilidade e prioridade, levando em consideração fatores como nível de renda e cobertura, grau de urbanização, concentração populacional, disponibilidade hídrica, riscos sanitários, epidemiológicos e ambientais (incisos IV e IX do art. 48 da Lei 11.445/2007) .
59.	Por sua vez, o estatuto da Funasa estabelece que compete à entidade fomentar soluções de saneamento para prevenção e controle de doenças, por meio da coordenação, planejamento e supervisão da execução de atividades relativas a formulação de planos e programas de saneamento e engenharia voltados para prevenção e controle de doenças, em consonância com as políticas públicas de saúde e de saneamento (arts. 11 e 2º da Anexo I do Decreto 8.867/2016) .
60.	Nesse contexto, a disponibilidade dos serviços de saneamento básico é uma questão relevante para o bem-estar da sociedade, pois a ausência ou a deficiência na prestação de tais serviços pode ocasionar diversas externalidades negativas, tais como o contágio de várias doenças de veiculação hídrica, implicando internações hospitalares e, em alguns casos, óbitos provocados por ingestão de água contaminada, contato da pele com água contaminada e esgotamento sanitário inadequado.
61.	Além do mais, o Brasil apresenta como característica um processo acelerado de urbanização que acarreta problemas de infraestrutura, especialmente com relação ao saneamento básico, sobretudo nas regiões mais carentes, cujo diagnóstico é apresentado na Tabela 9.
Tabela 9 - Saneamento Básico no Brasil por UF (abastecimento de água, coleta de esgoto, tratamento de esgoto, municípios com epidemias e endemias por falta de saneamento) 
	Região
	UF
	Nº de Municípios
	Abastecimento de Água
	Coleta de Esgoto
	Tratamento do Esgoto Coletado (*) 
	Municípios com Plano de Saneamento
	Municípios com Epidemias ou Endemias

	Norte
	AC
	22
	49,1%
	10,7%
	100,0%
	6
	27,3%
	18
	81,8%

		AM
	62
	79,7%
	9,4%
	91,9%
	15
	24,2%
	25
	40,3%

		AP
	16
	37,1%
	6,6%
	94,7%
	3
	18,8%
	15
	93,8%

		RO
	52
	47,7%
	4,5%
	78,8%
	16
	30,8%
	30
	57,7%

		RR
	15
	80,8%
	41,8%
	100,0%
	5
	33,3%
	7
	46,7%

		PA
	144
	45,7%
	6,3%
	41,9%
	42
	29,2%
	75
	52,1%

		TO
	139
	80,6%
	25,9%
	99,5%
	53
	38,1%
	49
	35,3%

	Nordeste
	AL
	102
	74,4%
	16,9%
	80,1%
	12
	11,8%
	58
	56,9%

		BA
	417
	79,7%
	37,6%
	86,5%
	71
	17,0%
	216
	51,8%

		CE
	184
	63,3%
	25,8%
	88,9%
	46
	25,0%
	115
	62,5%

		MA
	217
	52,7%
	11,6%
	32,4%
	37
	17,1%
	82
	37,8%

		PB
	223
	73,7%
	35,8%
	77,1%
	37
	16,6%
	137
	61,4%

		PE
	185
	79,1%
	27,7%
	68,4%
	30
	16,2%
	106
	57,3%

		PI
	224
	76,3%
	10,2%
	94,5%
	50
	22,3%
	83
	37,1%

		RN
	167
	77,9%
	23,4%
	94,7%
	33
	19,8%
	105
	62,9%

		SE
	75
	85,3%
	23,0%
	96,4%
	18
	24,0%
	62
	82,7%

	CentroOeste
	DF
	-
	98,7%
	85,1%
	100,0%
	-
	-
	-
	-

		GO
	246
	88,9%
	52,3%
	87,3%
	58
	23,6%
	53
	21,5%

		MG
	141
	88,3%
	32,5%
	82,9%
	48
	34,0%
	58
	41,1%

		MS
	79
	85,7%
	47,1%
	99,8%
	32
	40,5%
	26
	32,9%

	Sudeste
	ES
	78
	79,9%
	52,2%
	73,8%
	24
	30,8%
	43
	55,1%

		MG
	853
	81,8%
	70,0%
	41,6%
	379
	44,4%
	290
	34,0%

		RJ
	92
	92,5%
	65,8%
	63,6%
	42
	45,7%
	24
	26,1%

		SP
	645
	96,3%
	89,7%
	79,0%
	310
	48,1%
	106
	16,4%

	Sul
	PR
	399
	93,7%
	69,5%
	99,4%
	210
	52,6%
	71
	17,8%

		RS
	497
	86,1%
	31,1%
	81,0%
	293
	59,0%
	48
	9,7%

		SC
	295
	88,3%
	23,0%
	89,9%
	256
	86,8%
	33
	11,2%

Fonte: CNI - Agência de Notícias.
Nota. Os indicadores foram coletados do Sistema Nacional de Informações de Saneamento - SNIS. Fontes consultadas: SNIS (2019) , ABCON (2019) e IBGE - Pesquisa de Informações Básicas Municipais 2017.
 (*) o índice de tratamento de esgoto coletado pode trazer a conclusão equivocada de que há elevado tratamento de esgotos nos estados, porém, o índice apenas indica que todo esgoto que é coletado no estado possui tratamento, refletindo, portanto, a capacidade das estações de tratamento de esgotos, e não o nível de tratamento em relação aos esgotos gerados.
62.	Os estados do AC, AP, RO, PA e MA têm índice de atendimento em abastecimento de água abaixo de 60%, conforme apresentado na Tabela 9. Em relação à coleta de esgoto, a maioria dos estados da região norte e nordeste tem índice abaixo de 30%, tais como os estados do AC, AM, AP, RO, PA, TO, AL, CE, MA, PE, PI, RN e SE. Nas demais regiões, apenas SC apresenta esse índice abaixo de 30%.
63.	Em relação a problemas relacionados à saúde da população (Tabela 9) , as regiões norte e nordeste são as que têm estados com mais de 60% de seus municípios com epidemias e endemias causadas por condições de saneamento inadequadas, quais sejam, AC (81,8% dos municípios) , AP (93,8% dos municípios) , CE (62,5% dos municípios) , PB (61,4% dos municípios) , RN (62,9% dos municípios) e SE (82,7% dos municípios) .
64.	No que diz respeito às internações hospitalares provocadas por endemias e epidemias provenientes de um sistema deficitário de saneamento básico, verifica-se que nos estados houve uma redução gradativa nas internações por doenças ligadas ao saneamento básico ineficiente no período de 2008 a 2016, à exceção do Maranhão, que apresentou um número maior de casos com o passar dos anos (Tabela 10) . No Brasil, o número de internações por 100 mil habitantes passou de 309,2, em 2008, para166,8, em 2016. As regiões norte e nordeste, que têm as piores taxas de cobertura de saneamento básico, também apresentam as maiores taxas de endemias e de internações por doenças relacionadas à falta de saneamento básico. 
65.	Cabe destacar que a diarreia não é a única doença relacionada ao saneamento, embora seja a principal manifestação da ausência ou déficit destes serviços. Destacam-se também as verminoses, febre tifoide, hepatite A, leptospirose, difteria, entre outras. O Anexo B apresenta, por UF, a manifestação das principais endemias relacionadas à insuficiência de saneamento básico.
Tabela 10 - Internações hospitalares por doenças relacionadas ao saneamento ambiental inadequado, por 100.000 habitantes (Unidades por 100 mil habitantes) 

Fonte: Ministério da Saúde, Secretaria Executiva, Departamento de Informática do SUS, DATASUS. Sistema de Informações sobre Internação Hospitalar - SIH - SUS; IBGE (. Acesso em: 7 abr 2020) .
66.	De acordo com o Sistema de Informações sobre Mortalidade (SIM) , do Ministério da Saúde, doenças relacionadas ao saneamento básico inadequado foram responsáveis por 7,2 mortes para cada 100.000 habitantes no Brasil em 2000, passando para 5,2 óbitos para cada 100 mil habitantes em 2015 - com uma pequena queda nesse período, conforme demonstrado no Gráfico 3. O impacto da falta de saneamento para crianças entre zero a quatro anos e idosos entre sessenta e 79 anos é maior, sendo os mais afetados, como se pode observar na Tabela 11.
Gráfico 3 - Taxa de mortalidade atribuída a fontes de água inseguras, saneamento inseguro e falta de higiene (óbitos por 100 mil habitantes) 

Fonte: Ministério da Saúde, Sistema de Informações sobre Mortalidade (SIM) e IBGE, Projeção da População por Sexo e Idade para o Brasil, Grandes Regiões e Unidades da Federação 2013. (. Acesso em: 7 abr. 2020) .
Tabela 11 - Taxa de mortalidade atribuída a fontes de água inadequadas, saneamento inadequado e falta de higiene (óbitos por 100 000 habitantes) 

Fonte: Ministério da Saúde, Sistema de Informações sobre Mortalidade (SIM) e IBGE, Projeção da População por Sexo e Idade para o Brasil, Grandes Regiões e Unidades da Federação 2013. (. Acesso em: 7 abr. 2020) 
67.	Indagada a respeito do perfil sanitário (peça 40) , a Funasa respondeu que não realiza levantamento do perfil sanitário dos municípios que fazem parte do público alvo da entidade (peça 44) .
68.	A entidade informou que utiliza como parâmetros os dados oficiais do governo, tais como o SNIS (Sistema Nacional de Informações sobre Saneamento) , dados de mortalidade infantil do Ministério da Saúde, IDH publicado pela ONU, entre outros (peça 44) . No entanto, não ficou evidenciado se a Funasa realiza avaliação dos municípios mais carentes que necessitam de investimentos, em razão da ocorrência de doenças e agravos relacionados à falta ou inadequação de saneamento básico, para distinguir e eleger aquele que irá celebrar o instrumento de repasse.
69.	Assim, conclui-se que a Funasa não adota critérios objetivos de elegibilidade e prioridade para beneficiar municípios mais carentes, considerando a disponibilidade hídrica, riscos sanitários e concentração populacional, entre os 4.827 municípios que se encontram na sua área de atuação.
70.	Do total de 24.097 convênios e termos de compromisso celebrados pela instituição, evidenciou-se que 565 municípios, do total de 4.897, não celebraram nenhum convênio com a entidade desde 2002, correspondente a 11,53% (Tabela 12) . Desses, 373 municípios, correspondente a 66%, têm até 10 mil habitantes, ou seja, municípios de porte P1, P2 e P3.
Tabela 12 - Quantidade de municípios que não celebraram convênios ou termos de compromisso com a Funasa (por região, UF e porte do município) 

P1: municípios com até 2 mil hab				P2: municípios com 2 mil até 5 mil hab
P3: municípios com 5 mil até 10 mil hab	P4: municípios com 10 mil até 20 mil hab
P5: municípios com 20 mil até 50 mil hab
Fonte: elaboração própria
71.	Municípios maiores têm maior influência política e contam com melhor infraestrutura para elaboração de projetos e para captação de recursos de outras fontes, ao passo que os municípios mais carentes têm maior dificuldade para atender às exigências da Funasa para celebrar convênios e, em geral, são os que apresentam os piores indicadores sanitários e de saúde.
72.	Este fato pode também ser inferido das respostas dos prefeitos respondentes à pesquisa eletrônica:
'Que sejam disponibilizados projetos para municípios pequenos, pois geralmente são feitos pensando em grandes municípios e não contemplam as necessidades e adequação dos pequenos, devido aos valores e quantidades mínimas de utilização serem desproporcionais.
Como nosso Município é pequeno, muitas vezes não temos conhecimento de projetos que a Funasa tem para oferecer a serem implementados para melhora das condições de vida. Nosso Município possui 56 anos e não temos sequer 1% de coleta de esgoto.
Os Municípios, especialmente aqueles de pequeno porte, encontram muita dificuldade para celebrar convênios em geral se não tiver um apoio de deputados. As oportunidades serem disponibilizadas aos Municípios mais carentes sem o intermédio de deputados, a demanda ser tratada diretamente com os Municípios.
Disponibilizar recursos e projetos para atendimento de municípios com menos de 20 mil habitantes.
O município quer celebrar convênio com a Funasa. Ter recurso para ajudar os municípios com 2.000 habitantes e ser menos burocrático e apresentar serviços mais rápidos.
Disponibilizar recursos (convênios) de menor valor para os municípios de pequeno porte poder acessar. Dificuldade para aderir aos recursos da Funasa. Projetos de valor muito alto, aí não chega a municípios pequenos.
Somos um município muito pobre, com sérios problemas de saneamento. Temos um corpo técnico insuficiente e muito pouca capacidade de investimento. Temos problemas com a execução das obras porque as poucas empresas que aparecem para participar das licitações são empresas pequenas, sem estrutura e que, quase sempre, abandonam as obras antes do seu término. A demora na liberação das parcelas também contribui para ineficiência na execução dos convênios. Dar prioridade para os municípios mais pobres quando da distribuição de recursos.'
Tabela 13 - Taxa de Convênios e Termos de Compromisso celebrados por município, conforme a estratificação dos municípios segundo o porte populacional (Quantidade de Municípios / Quantidade de Convênios celebrados) 

		Fonte: elaboração própria
73.	Além disso, em termos relativos, os municípios com maior porte populacional celebram mais convênios que municípios de porte menor, conforme demonstrado na Tabela 13. Municípios de porte P1, P2 e P3, com até 10.000 habitantes, celebraram menos instrumentos de repasse com a Funasa que municípios de porte maior (P4, P5 e com mais de cinquenta mil habitantes) . A título de exemplo, convênios celebrados com recursos próprios da Funasa, municípios com porte P1, P2 e P3 apresentam, respectivamente, índices 1,6, 2,8 e 3,8, ao passo que municípios com porte P4, P5 e municípios com mais de cinquenta mil habitantes apresentam, respectivamente, índices 4,8, 5,3 e 5,7. O índice calculado, que mede quantidade de convênios por município, diz respeito a recursos oriundos de emendas parlamentares, do PAC e da própria da Funasa, e é favorável para municípios maiores (Tabela 13) .
74.	Nesse contexto, para atender ao princípio da equidade social e não prejudicar os municípios menores, em razão de os mesmos serem carentes de recursos técnicos e financeiros e por terem maior dificuldade para apresentar estudo de viabilidade técnica e econômico-financeira para celebrar convênio ou termo de compromisso, é desejável que a Funasa incentive a associação voluntária desses municípios, por convênio de cooperação, consórcio público, ou outras modalidades de parceria, de forma a contemplar a integralidade dos componentes do saneamento.
75.	Outro fator a considerar é que a Funasa não possui recursos suficientes para celebrar convênios e termos de compromisso, de forma a atender as necessidades da maioria das Prefeituras com até cinquenta mil habitantes, equivalente a 4.897 municípios, representando 88% do total de 5.570 municípios brasileiros. 
76.	Para agravar a falta de recursos para atender às necessidades dos municípios em saneamento básico, a aprovação da Emenda Constitucional 105/2019, que acrescentou o art. 166-A, autorizou a transferência direta, a estados, municípios e ao Distrito Federal, de recursos de emendas parlamentares individuais ao orçamento a partir de 1º de janeiro de 2020. Os repasses desses recursos poderão ser feitos sem necessidade de convênio. Assim, a Funasa deixará de receber importante fonte de recursos para formalização de convênios com vistas à realização de obras de saneamento básico. 
77.	No período de 2015 a 2019, os valores envolvendo emendas individuais, de comissão e de bancada totalizaram R$ 1.981.297.509,34, correspondente a 2.112 convênios celebrados (Tabela 14) . Desde 2002, foram celebrados 5.260 convênios com recursos alocados a partir de emendas parlamentares.
Tabela 14 - Montante de convênios celebrados pela Funasa com recursos oriundos de emendas parlamentares (período 2015 a 2019) 

Fonte: Funasa
78.	Dessa forma, a falta de saneamento básico, decorrente da dotação orçamentária insuficiente para atender a todos os municípios e a falta de critérios objetivos de elegibilidade e prioridade, como a utilização de dados epidemiológicos e socioeconômicos, para beneficiar os municípios mais carentes, afeta a saúde da população e promove um elevado número de municípios com epidemias e endemias, como também gastos com internações por doenças como diarreia, verminoses, difteria, hepatite, entre outras. De acordo com Jack Slim, fundador da World Toilet Organization, o saneamento básico pode ser considerado como uma intervenção pública de menor custo efetividade para combater doenças relacionadas à má qualidade da água ou falta de coleta e tratamento de esgoto, pois a cada dólar gasto com saneamento há um retorno de US$ 5 (disponível em: . Acesso em 30/3/2020) .
79.	Segundo Moore (2002) , se não houver certeza quanto à conexão causal entre o serviço do governo (promover saneamento básico aos municípios com até cinquenta mil habitantes) e os resultados sociais desejados (redução de agravos decorrentes da falta de saneamento) , essa segunda justificativa se torna frágil. Frequentemente a importância do objetivo justificará a existência da organização, mesmo em situações nas quais o desempenho seja um tanto incerto (por exemplo, por falta de recursos orçamentários) .
80.	Portanto, quando se pensa em distribuir os benefícios de um empreendimento em termos de satisfação de necessidades sociais, princípios bem diferentes vêm à tona. Essa questão se aplica quando se faz necessário decidir como o investimento em saneamento básico será entregue para a população mais carente. O valor da entidade pública precisa ser avaliado em relação às expectativas dos cidadãos por justiça e equidade, bem como por eficiência e eficácia (MOORE, 2002) .
81.	Desse modo, faz-se oportuno propor os encaminhamentos abaixo relacionados.
82.	No que se refere aos critérios de elegibilidade e priorização para formalização dos instrumentos de repasse com os municípios que fazem parte do público alvo da entidade, recomendar à Funasa que:
i) utilize dados epidemiológicos, tais como a incidência e prevalência de doenças relacionadas à insuficiência de saneamento, a fim de possibilitar o diagnóstico da situação e de seus impactos nas condições de vida da população beneficiária;
ii) considerando que a entidade atende 88% dos municípios brasileiros, avalie a adoção da estratificação de municípios aplicando-se o critério de concentração populacional, a exemplo do adotado nesta auditoria, a fim de procurar equilibrar a distribuição de recursos dos instrumentos de repasse entre municípios de menor e maior porte populacional;
83.	Os principais benefícios esperados com a implementação das recomendações são fortalecer o papel da Funasa na promoção da saúde pública e inclusão social por meio de ações de saneamento básico e contribuir para a redução dos fatores de riscos à saúde ocasionados pelas condições inadequadas de saneamento.
2.2  	Comprometimento do alcance dos objetivos da Funasa devido à elevada quantidade de instrumentos de repasse que ensejam a instauração de TCE ou convênios e termos de compromisso expirados por inexecução e/ou não conclusão de obras
84.	A Portaria Interministerial MP/MF/CGU 424/2016 estabelece que o concedente dos instrumentos de repasse tem a competência e a responsabilidade de gerir projetos e atividades mediante o monitoramento e acompanhamento da conformidade física e financeira durante a execução, além da avaliação da execução física e dos resultados (art. 6º, inciso I) .
85.	Este preceito normativo é importante, porque a sua inobservância pode criar riscos para a não consecução dos objetivos e resultados esperados em relação aos instrumentos de repasse celebrados pela entidade.
86.	Na Funasa, pode-se observar que esses objetivos encontram-se comprometidos em razão da elevada quantidade de Tomadas de Contas Especial (TCEs) e Processos de Cobrança Administrativa (PCAs) e, também, de TCEs a instaurar, conforme demonstrado na Tabela 15.
87.	Dos instrumentos de repasse celebrados pela Funasa, de 1988 até 2015, foram instaurados 4.704 TCEs, 961 PCAs e tem-se 746 TCEs a instaurar. 
88.	Além disso, considerando que a partir de 2013 ainda não foi instaurada nenhuma TCE, e que existem várias delas a instaurar nos exercícios anteriores a 2013, depreende-se que há demora para sua instauração e sua concretização - não se instaurou nenhuma TCE em relação a convênios e termos de compromisso celebrados nos últimos sete anos.
89.	Ademais, da análise da Tabela 15, depreende-se que é grande a probabilidade dos percentuais de TCEs aumentarem em relação a convênios celebrados a partir de 2007, podendo superar o quantitativo de 10%, haja vista os percentuais de TCEs a instaurar.
Tabela 15 - Quantitativo de PCAs e TCEs instaurados, e TCEs a instaurar (por ano) - posição dez/2019

 (*) dados estimativos
Fonte: Elaboração própria a partir de informações fornecidas pela Funasa

Tabela 16 - Quantidade de TCEs x Quantidade de convênios (por região a partir de 2002) 

Fonte: Elaboração própria a partir de informações fornecidas pela Funasa
90.	Tomando-se como referência convênios celebrados a partir de 2002, abrangendo 24.092 instrumentos de repasse, têm-se a instauração de 2.668 TCE. As regiões norte e nordeste apresentam os maiores índices com, respectivamente, 14,5% e 14,3%de TCE instauradas em relação ao quantitativo de convênios e termos de compromisso celebrados (Tabela 16) .
91.	Outra evidência a considerar diz respeito à Portaria Funasa 4.749, de 31 de maio de 2019, que determinou o cancelamento de empenhos inscritos em restos a pagar e o consequente cancelamento dos respectivos instrumentos de transferência de recursos que se enquadrassem nas situações elencadas na Tabela 17.
Tabela 17 - Instrumentos de repasse para cancelamento pela Portaria Funasa 4749/2019
	Condição para cancelamento
	Instrumentos de Repasse determinados pela Portaria 4749/2019 para cancelamento
	Instrumentos de Repasse efetivamente cancelados pela Funasa

		Nº convênios
	Valor de Repasse (R$) 
	Saldo inscrito em RP (R$) 
	Nº convênios
	Valor de Repasse (R$) 

	Celebrados nos exercícios de 2017 e 2018, oriundos de emenda coletiva, com empenho parcial, sem desembolso por parte do concedente, sem execução física iniciada e sem disponibilidade orçamentária suficiente para garantir a execução dos objetos pactuados (Anexo I) 
	453
	742.321.772,44
	168.536.894,71
	14
	16.371.694,91

	Celebrados nos exercícios de 2017 e 2018 com municípios integrantes da Região Metropolitana (RM) ou Região Integrada para Desenvolvimento Econômico (RIDE) , que tenham seus objetos inseridos nas Ações Orçamentárias 10GD (Sistemas de Abastecimento de Água) , 10GE (Sistemas de Esgotamento Sanitário) e 10GG (Resíduos Sólidos Urbanos) , sem desembolso por parte do concedente e sem execução física (Anexo II) 
	35
	51,616.763,15
	40.579.952,71
	3
	1.213.928,57

	Celebrados entre os exercícios de 2002 e 2016, ainda que vigentes no ano de 2019, sem desembolso por parte do concedente e sem execução física, excetuando-se da presente medida aqueles instrumentos que, celebrados no exercício de 2016, tenha sido apresentado projeto básico que se encontre em análise (Anexo III) 
	305
	208.608.390,43
	205.057.387,81
	39
	22.270.427,64

	Celebrados entre os exercícios de 2002 e 2016, sem desembolso por parte da concedente, sem execução física iniciada, que tiveram suas vigências expiradas até 31 de dezembro de 2018 (Anexo IV) 
	56
	35.919.699,52
	32,460.669,79
	45
	32.484.409,02

	Total
	849
	1.038.466.625,52
	446.634.904,93
	101
	72.340.460,14

	Fonte: Funasa
92.	Para tanto, a Funasa identificou a existência de valores inscritos em restos a pagar que poderiam ser considerados precários, seja pela insuficiência de crédito registrado perante a obrigação assumida, seja pela procrastinação de convênios sem execução além do razoável (peça 63) .
93.	Releva destacar que, conforme arts. 3º e 4º da Portaria Funasa 4.749/2019, o cancelamento dos empenhos de restos a pagar correspondentes aos instrumentos de transferência retromencionados deveriam estar concluídos imediatamente após a publicação da Portaria, e as providências para a rescisão/cancelamento dos instrumentos de transferência de recursos, concluídas em até 90 dias após a publicação da Portaria.
94.	Cabe observar que, além de comprometer o alcance dos objetivos pela não conclusão satisfatória do objeto do convênio ou do termo de compromisso, os controles requeridos para executar os procedimentos de TCE e PCA demandam aumento dos custos administrativos envolvidos, motivado pela necessidade de a Funasa se concentrar operacionalmente em atividades de natureza apuratória em detrimento das atividades de análise e aprovação das prestações de contas apresentadas pelos convenentes. A título de exemplo, listamos Acórdãos exarados pelo TCU relacionados com eventos de risco na instauração de TCEs por parte da Funasa, que estão sendo objeto de acompanhamento pelo Egrégio Tribunal de Contas: Acórdãos 10147/2017-TCU-2ª Câmara, 6879/2016-TCU-2ª Câmara, 5653/2016-TCU-1ª Câmara, 198/2013-TCU-Plenário.
95.	Importante destacar, também, resultado da pesquisa realizada com prefeitos (1.279 respondentes) e Deputados Federais (10 respondentes) , sobre as principais dificuldades enfrentadas pelos municípios para executar e prestar contas dos convênios celebrados com a Funasa, demonstradas nos Gráficos 4 e 5. De acordo com a percepção dos participantes, as principais dificuldades estão relacionadas com a demora na liberação de recursos (48,2% dos prefeitos e 70% dos Deputados Federais) , demora para realização do acompanhamento/avaliação/aferição da execução da obra do convênio (33,4% dos prefeitos e 70% dos Deputados Federais) , descontinuidade da execução dos convênios em razão da não reeleição do prefeito, ou eleição de prefeito de partido adversário (16,4% dos prefeitos e 30% dos Deputados Federais) , abandono de obra pela empresa contratada (16% dos prefeitos e 30% dos Deputados Federais) .
Gráfico 4 - Opinião dos prefeitos sobre as principais dificuldades enfrentadas pelo município para executar e prestar contas dos convênios celebrados com a Funasa

Fonte: elaboração própria

Gráfico 5 - Opinião dos Deputados Federais sobre as principais dificuldades enfrentadas pelo município para executar e prestar contas dos convênios celebrados com a Funasa

Fonte: elaboração própria
96.	Ademais, há relatos de prefeitos quanto à demora e excesso de procedimentos dos gestores da Funasa nos estados para aprovar a conclusão das etapas das obras, objeto dos convênios celebrados:
Eu como gestor municipal, não tenho mais interesse em celebrar convênios com a Funasa. Mata o município no cansaço. Ter mais agilidade nas avaliações e acompanhamentos dos convênios. Pex, o nosso município tem convênio de 2017, sem sequer o projeto ter sido aprovado por causa de falta de geólogo na Funasa. Enquanto isso o povo precisando da água.
Os projetos da Funasa levam vários anos só para análise, todo dia pedem uma coisa diferente. Na minha cidade, desde 2017, temos um projeto de melhorias sanitárias, e até hoje o técnico que analisa o projeto, nunca se satisfaz com as informações solicitadas. Muita burocracia por parte de todos. Precisa mudar, isso é um absurdo.
Demora na aprovação de projetos. Demora na liberação dos recursos. Temos convênios celebrados para implantação de sistemas de abastecimentos com mais de dois anos sem analisar. Falta de engenheiros para análise dos projetos. Excesso de documentação para aprovação de um projeto.
Os processos são morosos, há divergências entre técnicos que aprovam os projetos e os que acompanham a execução o que gera uma infinidade de aditivos, não cumprimento de prazos na execução e defasagem dos preços inviabilizando a conclusão das obras. Agilidade nos processos e uniformização de pareceres e procedimentos dos técnicos.
97.	Além disso, verificou-se uma demanda de prestação de serviços de treinamento, capacitação e de orientação técnica aos convenentes por parte da Funasa, conforme percepção dos prefeitos respondentes ao questionário, com 85 comentários a respeito desse assunto:
A Funasa é um órgão que vem contribuindo muito com o desenvolvimento do Brasil. Precisa mais acompanhamento nos projetos desde o início principalmente, para evitar menos erros, e dificuldades nas execuções finais dos projetos.
O fato de não haver escritórios regionais dificulta o acesso as informações e esclarecimentos. Seria importante cursos/treinamentos para acesso aos recursos, elaboração de projetos técnicos e prestação de contas (mesmo que seja EAD) .
Nos últimos projetos cadastrados, tivemos dificuldades na elaboração, por falta de técnicos treinados para tal. Oferecer capacitações/cursos à distância ou presencial, para técnicos e profissionais para elaboração de projetos em conformidade com as exigências da Funasa.
A Funasa necessita de se aproximar dos municípios, no mínimo fazer divulgações, contatos, cursos, eventos informativos a nível regional, aproveitando as associações regionais de municípios, (...) .
Nota-se que ao buscar esclarecimentos referentes aos convênios, os funcionários/técnicos não têm conhecimento de modo a solucionar problemas. O que se observa é que um "passa a bola para o outro", ou seja, independente se você liga ou vai pessoalmente ao lugar em busca de ajuda, todos enrolam e não conseguem esclarecer nada. A impressão que se tem é que nem lêem os projetos e que estão totalmente desinteressados (...) .
98.	O cenário apresentado é preocupante, dado o elevado quantitativo de TCEs instauradas (média geral de 15,3% em relação à carteira de convênios da Funasa) e de TCEs a instaurar (média geral de 2,4%) e a demora para a sua concretização, tendo em vista que ainda existem muitos processos de TCE a instaurar de convênios celebrados há mais de dez anos, como também em relação aos 849 instrumentos de repasse formalizados desde 2002 e ainda vigentes, e sem nenhum recurso liberado pela entidade no que concerne ao montante de R$ 1.038.466.625,52, e que estão sendo cancelados ou em processo de cancelamento. 
99.	Disso, depreende-se que não houve o devido monitoramento e acompanhamento da conformidade física e financeira dos instrumentos de repasse sob a gestão da Funasa, prejudicando a consecução dos objetivos colimados.
100.	De fato, evidencia-se que a Funasa não deve se limitar a simplesmente repassar recursos para execução de obras de saneamento. Para dar mais efetividade e credibilidade às suas ações é preciso implementar indicadores qualitativos e relatórios gerenciais que possibilitem o monitoramento e avaliação das principais causas e fatores que ocasionaram a necessidade de instauração de TCE. Tais mecanismos de controle seriam importantes ferramentas para redução do volume de TCEs instauradas pela Funasa.
101.	Também, é necessário que, em conformidade com o disposto no inciso III do artigo 11 do Decreto 8.867/2016, a entidade se aproxime mais dos gestores municipais com o objetivo de coordenar, planejar e supervisionar a execução de atividades de cooperação técnica aos municípios para prestar esclarecimentos e orientações técnicas, incluindo atividades de planejamento, elaboração de projetos, contratação, fiscalização, prestação de contas e capacitação, especialmente para atender às demandas dos pequenos municípios, de forma a melhorar a gestão dos sistemas públicos de saneamento.
102.	Na visita da equipe de auditoria ao Maranhão, no período de 14 a 18 de outubro de 2019, cabe comentar sobre uma boa prática, de iniciativa da Suest estadual. A superintendência promoveu, no período de 17 a 18 de outubro, no município de Estreito, distante 756 km da capital, o evento "Funasa em Ação", com a participação dos municípios da região, que possuíam convênios com a instituição, e de outros órgãos federais. O encontro teve como estratégia estreitar a relação da Funasa com gestores municipais como uma forma de agilizar a situação dos convênios e termos de compromisso que se encontravam com dificuldades no andamento dos processos, orientar os gestores sobre os diversos assuntos relativos aos instrumentos de repasse com objetivo de sanear pendências e reduzir a incidência de termos aditivos para dilação de prazos desses instrumentos.
103.	Assim, faz-se oportuno propor os encaminhamentos abaixo relacionados.
104.	No que se refere às medidas para mitigar a não realização/conclusão de obras, objeto dos instrumentos de repasse, recomendar à Funasa que:
i) aprimore o monitoramento dos instrumentos de repasse que permita que a entidade realize esse controle automatizado do cronograma físico e financeiro dos projetos e que as necessárias e oportunas providências sejam adotadas para evitar a procrastinação da execução ou a não entrega do objeto pactuado;
ii) preste serviços de cooperação técnica e apoio à gestão municipal para melhoria da gestão dos sistemas públicos de saneamento, incluindo atividades de planejamento, elaboração de projetos, contratação, fiscalização e prestação de contas.
105.	Determinar à Funasa que, no prazo de sessenta dias, informe o Tribunal sobre a conclusão do cancelamento dos instrumentos de repasse, consoante o disposto nos arts. 3º e 4º da Portaria Funasa 4.749/2019.
106.	Com a implementação das recomendações propostas espera-se que a entidade adote as melhores práticas de gestão de investimentos de repasse de modo a privilegiar a execução de objetivos e conferir maior qualidade ao investimento público, bem como fortalecer a gestão dos municípios com vistas à sustentabilidade das ações de saúde e saneamento ambiental.
3.	Como a Fundação Nacional de Saúde tem atuado no fluxo de celebração e execução dos instrumentos de repasse com os municípios?
107.	O presente capítulo tem por objetivo avaliar se a Funasa tem capacidade institucional para gerir os instrumentos de repasse, do ponto de vista orçamentário, financeiro e de pessoas, de forma eficiente, para o alcance dos objetivos desejados.
3.1  	Reduzido quadro de técnicos para realizar visitas técnicas, acompanhamento e fiscalização de obras, bem como analisar e aprovar as prestações de contas dos convênios
108.	A Portaria Funasa 1.914/2018 estabelece que após a conclusão dos procedimentos de celebração dos convênios, termos de compromisso do PAC, termo de execução descentralizada e outros instrumentos congêneres, a Coordenação-Geral de Convênios enviará os respectivos autos dos processos às Superintendências Estaduais pertinentes, que os manterão devidamente atualizados em sua instrução física e eletrônica. (artigo 1º, § 1º) 
109.	Complementarmente, a Portaria Funasa 5.598/2018 define que cabe à área de convênios realizar, para fins de liberação das parcelas, a análise da documentação do instrumento de transferência e dos requisitos administrativos dispostos na legislação em vigor, mediante emissão de Relatório de Monitoramento Administrativo (RMA) , e às áreas técnicas de engenharia e de saúde ambiental organizar e manter agenda com programação periódica de visitas, quando cabível ao objeto, bem como manter atualizados os registros de todos os objetos financiados em andamento sob a responsabilidade da Superintendência Estadual nos sistemas de informação. 
110.	A Tabela 18 demonstra que a Funasa possui, no seu quadro de servidores, entre ativos, celetistas, com contrato temporário, empregados públicos, nomeados em cargos comissionados e requisitados, um total de 2.089 pessoas, sendo 287 servidores na Sede-DF e 1.802 nas Superintendências Estaduais.
Tabela 18 - Lotaciograma da Funasa
	QUANTITATIVO DE PESSOAS POR SUEST em 31/1/2020

	UF
	Quantidade de servidores por UF (sem os cedidos) 
Total disponivel (Sede + Suest) (*) 
	Quantidade de pessoas para analisar e aprovar as prestações de contas de convênios e TC (Suest) 
	Quantidade de pessoas para realizar visitas técnicas de acompanhamento e avaliação (Suest) 
	Quantidade de Convênios e TC celebrados (**) 
	Quantidade de Convênios e TC vigentes
 (***) 
	Número de Municípios com menos de cinquenta mil habitantes

	DF
	287
	n/a
	n/a
		n/a
	n/a

	AC
	29
	1
	2
	412
	86
	20

	AL
	72
	1
	4
	713
	86
	91

	AM
	103
	3
	4
	442
	81
	52

	AP
	69
	2
	1
	180
	28
	13

	BA
	157
	5
	7
	1.808
	514
	371

	CE
	102
	0
	5
	2.070
	302
	148

	ES
	32
	0
	1
	454
	45
	66

	GO
	63
	2
	8
	846
	248
	222

	MA
	97
	1
	5
	1.504
	226
	192

	MG
	77
	1
	6
	2.315
	614
	782

	MS
	43
	2
	1
	569
	134
	71

	MT
	57
	1
	1
	582
	128
	130

	PA
	146
	2
	4
	962
	304
	98

	PB
	85
	1
	2
	1.989
	360
	213

	PE
	120
	2
	2
	1.117
	155
	149

	PI
	72
	4
	4
	1.681
	572
	219

	PR
	48
	1
	1
	1.263
	237
	363

	RJ
	69
	1
	1
	489
	105
	54

	RN
	60
	1
	2
	894
	201
	159

	RO
	70
	2
	1
	208
	31
	45

	RR
	45
	1
	0
	186
	51
	14

	RS
	26
	1
	2
	1.028
	245
	452

	SC
	43
	2
	1
	598
	81
	265

	SE
	33
	1
	2
	371
	92
	68

	SP
	36
	1
	4
	920
	268
	506

	TO
	48
	1
	1
	463
	130
	134

	Total Geral
	2089
	40
	72
	24.064
	5.324
	4.897

	* Ativo permanente + CLT + Contrato temporário + Emprego público + Excedente a lotação + Exerc descentr carreira + Exerc parag 7º Art 93 da Lei 8112 + Exerc provisorio + Nomeado cargo comissão + Requisitado

	** Não foram considerados os convênios celebrados com o DF ou de UF não identificada
*** Dados do BI Funasa (instrumentos vigentes por UF) 

	Fonte: Elaboração própria a partir de dados da Funasa
111.	No entanto, apesar de um quantitativo razoável de servidores distribuídos em cada Superintendência Estadual, verifica-se uma carência de técnicos com formação e perfil adequados para realizar a análise e aprovação das prestações de contas dos instrumentos de repasse de recursos, bem como de técnicos para realizar visitas técnicas de acompanhamento, avaliação e aferição da execução de obras dos convênios e termos de compromissos celebrados pela Funasa. São 1.802 servidores nas Suest e apenas 112 técnicos disponíveis, correspondente a 6,2% da força de trabalho, para acompanhar 5.324 instrumentos de repasse atualmente vigentes distribuídas nas unidades federadas.
112.	Em algumas Superintendências Estaduais verifica-se que não há nenhum servidor para realizar qualquer dessas atividades essenciais, como ocorre nas Suest-CE, Suest-ES, Suest-RR, em outras, têm apenas um servidor.
113.	Considerando, para cada Suest, o quantitativo de instrumentos de repasse e o número de municípios que são abrangidos na sua área de atuação, evidencia-se que o quadro insuficiente de servidores qualificados e disponíveis para aprovar as prestações de contas e realizar visitas técnicas de acompanhamento e avaliação compromete sobremaneira a eficiência da Funasa na gestão dos convênios e termos de compromisso, ocasionando demora excessiva para realizar essas atividades.
114.	Essa estimativa de demora é corroborada com a percepção de Deputados Federais que participaram da pesquisa eletrônica, e apresentaram os seguintes comentários:
A Funasa tem um déficit de funcionários (engenheiros) nos estados e por isso a prestação de serviços/análise/acompanhamento/aprovação é prejudicada ou totalmente ineficaz. 
Faz-se necessária a contratação de um número maior de servidores capacitados, bem como a desburocratização de processos, que consideramos, em grande parte, excessivos.
A falta de agilidade para a liberação dos recursos às vezes ultrapassa um ano. Além disso, a carência de pessoal dificulta as visitas técnicas e atrasa o processo.
Vejo uma dificuldade muito grande quanto à falta de servidores para que possa analisar e agilizar a efetivação dos convênios. Essa falta de pessoal prejudica muito o bom desenvolver dos projetos
Acredito que o quadro técnico de servidores da Funasa está defasado, e viciado. A queixa dos gestores municipais é enorme, pelo menos no meu estado, com relação ao trabalho, diligência e compromisso dos servidores do órgão.
Tem de contratar pessoal, como engenheiros, geólogos e analistas, para ser célere nas execuções dos convênios e prestação de contas e, por fim, nos processos de pagamentos das medições também; só que essa parte não é tão lenta como as demais.
115.	A reduzida força de trabalho da Funasa se deve à não possibilidade de realizar concursos e/ou contratação de pessoal temporário. 
116.	Para suprir a carência de técnicos da instituição, encontra-se em curso processo de contratação de serviços especializados de apoio em engenharia consultiva e assessoramento técnico na gestão das ações de Funasa. Os serviços serão realizados na sede da Suest e nos municípios atendidos por meio de instrumentos de repasse quando se tratar de atividades em campo. O certame será na modalidade de Regime Diferenciado de Contratação (RDC) (peças 51 e 52) .
117.	Além disso, evidenciou-se, quando da aplicação da análise SWOT (Apêndice A) , baixa competência/capacidade dos servidores antigos em adotar os processos informatizados da Funasa.
118.	Tal situação pode ser corroborada pela percepção de prefeitos respondentes ao questionário eletrônico.
Colocar pessoas mais capacitadas e com cunho mais atualizado para atender os municípios quanto aos sistemas SIGA e Plataforma mais Brasil. 
O pessoal que tem na Funasa responsável pelo Siconv não sabe de nada.
Falta técnico capacitado no Siconv a partir da aceitação da proposta, atendendo a análise do projeto básico e executivo rumo a licitação;
O corpo técnico da Funasa apresenta falta de capacidade técnica na utilização do sistema Siconv
A Funasa conta com equipe técnica totalmente incapacitada na realização de análises de projetos e prestação de contas, pois os engenheiros trabalham com estagiários que por muitas vezes, realizam todos os serviços, os engenheiros não apresentam conhecimentos e habilidades especificas para lidar com o sistema e mudanças ocorridas pelo sistema da Plataforma mais Brasil. 
119.	Importante salientar que, quando da criação da Funasa em 1991 (por intermédio do Decreto 100/1991) , como resultado da fusão de vários órgãos, entre os quais, FSESP, Sucam, SNABS e SNPES, a entidade absorveu servidores, muitos deles bastante qualificados, especialmente para lotação nas Suest. Ocorre que, conforme lotaciograma apresentado pela Funasa, atualmente, existe um contingente de servidores com competência e capacidade técnica limitada para realizar atividades finalísticas inerentes à área de saneamento. Para evidenciar essa situação, a Tabela 19 relaciona os vinte cargos com maior quantitativo de servidores na Funasa.
Tabela 19 - Quantitativo de servidores por cargo na Funasa
	CARGO
	Total Geral

	Agente administrativo
	354

	sem cargo definido
	141

	Motorista / motorista oficial
	101

	Auxiliar de administração
	80

	Engenheiro
	79

	Auxiliar administrativo
	74

	Auxiliar de saneamento
	73

	Assistente de administração
	66

	Atendente
	64

	Auxiliar de serviços gerais
	60

	Agente de saúde publica
	46

	Agente de vigilância
	46

	Médico
	40

	Agente de portaria
	30

	Guarda de endemias
	30

	Auxiliar de serviços gerais
	28

	Técnico de contabilidade
	28

	Datilógrafo
	23

	Laboratorista
	23

	Enfermeiro
	21

Fonte: Lotaciograma da Funasa
120.	Da análise das Tabelas 18 e 19, depreende-se a necessidade de se realizar o perfil profissiográfico para a identificação, capacitação e captação de servidores da Funasa para exercer atividades finalísticas na área de saneamento.
121.	Cabe, ainda, comentar sobre o monitoramento do Acórdão 2781/2018-TCU-Plenário, da relatoria do Ministro Augusto Nardes, referente ao item 9.1.3 (servidores cedidos) :
9.1.3. o encaminhamento da situação dos 1671 servidores cedidos, com justificativas do que será feito diante do quadro iminente de redução de quase 87% de todos seus recursos humanos disponíveis, sem previsão de realização de concurso público em horizonte de curto prazo; se a decisão for pela manutenção da cessão dos servidores, que apresente estratégias a serem adotadas para superar o déficit do quadro de pessoal, alternativamente ao pedido de realização de concurso público;
122.	O relatório de monitoramento (TC Processo 006.652/2019-0) verificou que, quanto aos 1.671 servidores cedidos e requisitados, a Funasa conseguiu fazer retornar aos seus quadros um número muito reduzido (onze no total) , e a probabilidade de fazer retornar outros 592 restantes seria pequena em face da imposição do caráter da irrecusabilidade da manutenção das requisições. Além disso, considerando que as ações até então empreendidas não se mostraram capazes de alterar a situação encontrada à época da auditoria, foi proposta a aprovação de um novo ciclo de monitoramento, com previsão de início em 2021, a fim de monitorar a implementação e efetividade das aludidas medidas. 
123.	Dessa forma, o quadro deficitário de servidores competentes e capacitados ocasiona o represamento de visitas para aprovação de etapas de execução de obras e de análise das prestações de contas dos instrumentos de repasse.
124.	Acarreta, também, demora na conclusão dos objetos contratados, exigindo contínuas prorrogações, e provocando a não conclusão dos convênios (ver Seção 3.4  ) .
125.	Assim, recomenda-se que a Funasa: i) realize o perfil profissiográfico para auxiliar a determinar as características desejáveis de seus servidores, suas habilidades cognitivas, técnicas e comportamentais, a fim de qualificá-los para o desempenho adequado nas atividades finalísticas das Suest; e ii) implemente um plano de capacitação e treinamento dos servidores.
126.	Com a implementação das recomendações espera-se que a entidade adote práticas de gestão de pessoas que visem captar, desenvolver, reconhecer e promover o bem-estar dos servidores e colaboradores.
3.2  	Alocação e aplicação de recursos orçamentários não alinhado com sua capacidade operacional para acompanhar e executar os objetos dos convênios
127.	Consoante o Decreto 6.170/2007, artigo 9º e parágrafo único, no ato da celebração do convênio ou contrato de repasse, o concedente deverá empenhar o valor total a ser transferido no exercício e efetuar, no caso de convênio ou contrato de repasse com vigência plurianual, o registro no Siafi, em conta contábil específica, dos valores programados para cada exercício subsequente. Tal registro acarretará a obrigatoriedade de ser consignado crédito nos orçamentos seguintes para garantir a execução do convênio.
128.	Nesse mesmo sentido, a Portaria Interministerial MP/MF/CGU 424/2016, que estabelece normas para execução do estabelecido no Decreto 6.170/2007 e dispõe sobre as normas relativas às transferências de recursos da União mediante convênios e contratos de repasse, prevê em seu artigo 10, parágrafo único, que para o instrumento cuja duração ultrapasse um exercício financeiro deverá ser indicado o crédito e respectivo empenho para atender à despesa no exercício em curso, bem como cada parcela da despesa relativa à parte a ser executada em exercício futuro, mediante apostilamento. A referida previsão de créditos orçamentários em exercícios futuros deve ser incluída nas propostas dos exercícios seguintes com a dotação necessária à execução do instrumento.
129.	Como é possível se observar pela Tabela 20, ainda que com dados não completamente consistentes em razão de deficiência da Funasa em fornecer dados plenamente confiáveis, ela tem gerido um grande volume de convênios ao longo dos anos. De 2002 a 2019 a carteira de convênios é composta por 24.097 convênios celebrados. Deste total, 9.604 estão com a situação concluída, que compreende aqueles instrumentos de repasse com o status, no sistema, de "concluída", "concluída com etapa útil e com pendência", "concluída com etapa útil e sem pendência" e "concluída sem início de operação".
130.	Significa dizer que, ao longo desses dezoito anos, apenas 40% dos instrumentos de repasse celebrados atingiram o status de concluído. Para se chegar a esse status, cada um dos instrumentos celebrados demandou, em média 5,3 anos para ser finalizado.
Tabela 20 - Quantidade de convênios celebrados por tipo de instrumentos (por ano) 
	Ano do convênio
	EMENDA
	PAC
	PROGRAMACAO
	Total geral

	2002
	2
	0,2%
	0
	0,0%
	1.316
	99,8%
	1.318

	2003
	6
	0,7%
	0
	0,0%
	841
	99,3%
	847

	2004
	4
	0,3%
	0
	0,0%
	1.304
	99,7%
	1.308

	2005
	863
	35,2%
	0
	0,0%
	1.591
	64,8%
	2.454

	2006
	715
	29,1%
	0
	0,0%
	1.743
	70,9%
	2.458

	2007
	683
	28,9%
	935
	39,6%
	743
	31,5%
	2.361

	2008
	238
	11,5%
	1.517
	73,6%
	306
	14,8%
	2.061

	2009
	113
	6,3%
	1.149
	63,6%
	546
	30,2%
	1.808

	2010
	1
	0,1%
	371
	35,5%
	674
	64,4%
	1.046

	2011
	87
	6,2%
	731
	52,0%
	587
	41,8%
	1.405

	2012
	32
	4,6%
	414
	59,3%
	252
	36,1%
	698

	2013
	93
	13,6%
	48
	7,0%
	543
	79,4%
	684

	2014
	311
	32,0%
	645
	66,4%
	16
	1,6%
	972

	2015
	191
	53,8%
	0
	0,0%
	164
	46,2%
	355

	2016
	477
	67,9%
	0
	0,0%
	225
	32,1%
	702

	2017
	664
	25,1%
	0
	0,0%
	1.982
	74,9%
	2.646

	2018
	671
	89,8%
	1
	0,1%
	75
	10,0%
	747

	2019
	109
	48,0%
	0
	0,0%
	118
	52,0%
	227

	Total geral
	5.260
	21,8%
	5.811
	24,1%
	13.026
	54,1%
	24.097

Fonte: elaboração própria, a partir de dados fornecidos pela Funasa
131.	Da mesma forma, a carteira de instrumentos firmados pela Funasa nos últimos anos tem registrado um volume de recursos orçamentários da ordem de mais de R$ 13.000.000.000,00. Pela Tabela 7 (Seção 1.5  ) , verifica-se que, desse valor, acumulado até 2019, apenas 2,38 % (R$ 313.120.000,00) foram considerados concluídos. Ademais, R$ 4.390.000.000,00, ou 33,5 %, estão registrados como valor a liberar. Tais valores têm sido controlados como atos potenciais, principalmente, nas contas Siafi 812210101e 81221020, da UGE 36211 - Funasa.
132.	A quantidade de instrumentos e o volume orçamentário firmado contrastam com o orçamento da Funasa. De 2015 a 2019, a dotação atualizada média, em valores nominais, foi de R$ 3.520.000.000,00 (Tabela 6 - Seção 1.5  ) . Desagregando-se essa dotação por GND, percebe-se que o grupo Investimentos compõe apenas 26,8 % do orçamento (R$ 869.530.000,00) (Tabela 5 - Seção 1.5  ) . 
133.	Analisando-se a execução orçamentária naquele mesmo lapso temporal, percebe-se, pela Tabela 21, que os restos a pagar processados e não processados têm se mantido na casa do bilhão. Em 2019, o valor inscrito foi de R$ 2.400.000.000,00, em valores nominais. Desses, 96 % se referem a restos a pagar não processados que vêm sendo rolados desde, pelo menos, 2010.
134.	Cotejando-se, assim, os dados das Tabela 5,6 e 21 é possível concluir que a Funasa possui R$ 4.390.000.000,00 em instrumentos firmados sem o devido lastro orçamentário, o que indica que tanto o Decreto 6.170/2007 quanto a Portaria Interministerial MP/MF/CGU 424/2016 não estão sendo observados. Isso também vale para a execução financeira. Como se apontou, a Funasa vem se utilizando de R$ 2.400.000.000,00 em restos a pagar para realizar suas operações.
Tabela 21 - Execução de Restos a Pagar 2015-2019

Fonte: Siafi
135.	A rolagem de restos a pagar tem sido uma prática de financiamento em desalinho com a Lei 4.320/1964 e com a Lei Complementar 101/2001. Configura-se, ela, em verdadeira operação de crédito (financiamento) , inclusive se desvinculando do conceito de dívida flutuante. Os valores revelados não exprimem sua totalidade, vez que não estão computados os restos a pagar inscritos em 2019, que só aparecerão no exercício de 2020.
136.	Considerando-se, apenas para uma simples projeção, as despesas empenhadas em 2019 e as confrontando com as despesas pagas, menos uma taxa de cancelamento de empenhos (processados e não processados) de 13,70 %, padrão que vem se mantendo nos últimos anos, pode se estimar um impacto de restos a pagar para 2020 da ordem de R$ 496.000.000,00.
137.	Dessa forma, caso não haja aumento dos valores firmados ainda não liberados, ter-se-ia R$ 4.500.000.000,00 de compromissos firmados ainda não liberados e R$ 2.900.000.000,00 em restos a pagar referentes a 2019, o que resultaria no montante de R$ 7.400.000.000,00 de convênios sem possível respaldo orçamentário e/ou financeiro.
138.	Tal previsão pode ser corroborada pelo Balanço Patrimonial da Funasa (peça 74) referente ao exercício financeiro de 2019. Como é possível observar nesse Balanço, em seu quadro, principal, a Funasa possui um patrimônio líquido a descoberto de R$ 1.946.662.865,53, o que corresponde a 1,55 vezes o valor do Ativo Total da entidade (R$ 1.253.866.008,80) . Em outras palavras, se fosse possível a falência daquela Fundação, a venda de todos os seus ativos não seria suficiente para pagar todas as suas obrigações (passivos) .
139.	Essa situação é ainda mais grave quando se analisa os Quadros de ativos e passivos financeiros e permanentes e o de compensações. Este apresenta um saldo em 2019 de atos potenciais passivos da ordem de R$ 4.668.209.169,80, enquanto aquele apresenta um passivo real (soma de passivo financeiro e passivo permanente) de R$ 5.052.562.785,62. Significa dizer que os números apresentados no quadro principal do Balanço Patrimonial não expressam a totalidade das obrigações patrimoniais assumidas e que podem vir a ser impactadas fortemente no futuro pela execução dos atos potenciais.
140.	O grupo de trabalho (GT) , instaurado pela Funasa para apresentar conclusões sobre as transferências voluntárias (peça 63) também identificou instrumentos celebrados sem o devido lastro. Segundo seu relatório,
O GT pode [sic] identificar a existência de valores inscritos em restos a pagar que poderiam ser considerados precários, seja pela insuficiência de crédito registrado perante a obrigação assumida, seja pela procrastinação de convênios sem execução além do razoável. Portanto optou-se por avaliar a possibilidade de cancelamento de empenhos inscritos em restos a pagar nas situações descritas.
141.	A prática de celebração de instrumento a descoberto de lastro orçamentário e/ou financeiro no âmbito da Funasa é conhecida como "empenho parcial", ainda que tal modalidade inexista na Lei 4.320/1964. Preocupado com a situação, informa o GT que solicitou resposta junto à Diretoria Executiva (Direx) , em suas palavras:
O GT buscou identificar os instrumentos, derivados de recursos de programação ou de emendas parlamentares coletivas, em que o comprometimento orçamentário, assegurado pela figura da nota de empenho, foi parcial. Conforme os dois cenários principais avaliados pelo GT (1 e 2) , o montante de parcerias na situação descrita é de altíssima relevância. Por essa razão o GT solicitou à Coordenação de Gestão Orçamentária/CGPLA/DIREX a se manifestar sobre a existência de disponibilidade orçamentária suficiente para atender esses convênios. (peça 63) 
142.	Em resposta, a Direx, mediante o Despacho 52/2019 COGEO, tendo por subsídios a pré-proposta orçamentária da Funasa de 2019 e a Lei 13.808/2019 (LOA) , informou ao GT que o valor disponibilizado pela LOA/2019 não atendeu plenamente os anseios manifestados pela Fundação. Em outras palavras, o valor previsto ficou aquém do aprovado pela lei orçamentária. Segundo explica a Direx (peça 63) :
Os valores foram projetados a partir dos compromissos assumidos em exercícios anteriores e acrescidos de convênios celebrados no exercício em curso, os quais necessitam de aporte orçamentário visando a finalização das obras em curso. 
Diante do exposto e considerando as restrições e limitações orçamentárias no âmbito do Poder Executivo Federal, verificou-se que os valores aprovados na Lei Orçamentária Anual - LOA/2019 não atenderam às necessidades apresentadas na pré-proposta desta Funasa. Tal situação pode implicar em insuficiência do orçamento, haja vista os compromissos de instrumentos de repasse já assumidos, e que necessitam de complemento de recursos para dar continuidade aos respectivos empreendimentos.
143.	Se o tamanho da carteira e o volume de recursos, ainda que sem lastro orçamentário e/ou financeiro, são elevados, o mesmo não se pode dizer sobre a capacidade operacional da Funasa para acompanhar e executar os objetos dos convênios.
144.	Pesquisa realizada junto às prefeituras, conforme descrita na Seção 3.1  , capturou a seguinte percepção dos prefeitos respondentes:
O problema da Funasa é enorme na questão de pessoal para tramitar a parte da execução do convênio. Não tem pessoal para analisar projeto, não tem pessoal para fazer vistoria, e acima de tudo um sistema burocrático de tramitação muito complexo e pouco prático para as fases da execução. Sempre falta alguma coisa para conseguir. 
Até 2 anos atrás a Funasa tinha um atendimento aos municípios razoável, hoje com a deficiência de funcionários, mesmo com a boa vontade de alguns, o serviço deixa muito a desejar (falta de profissionais engenheiros) .
145.	Pelo que se demonstrou, é evidente a escassez de recursos orçamentários, financeiros e humanos aportados à Funasa para cumprir com suas responsabilidades institucionais. Tal situação, todavia, não pode ser considerada como de única e exclusiva responsabilidade da Fundação, uma vez que há variáveis externas por ela não controladas, tais como as relativas a orçamento e contratação de servidores. 
146.	Vê-se, assim, no mínimo, um conjunto duplo de atores que têm atuado de forma a contribuir para a deterioração da instituição responsável por levar saneamento básico a 88% dos municípios brasileiros, quais sejam a União, pelo seu baixo comprometimento em aportar recursos (financeiros, humanos e de TI) suficientes para o bom desempenho dessa instituição; e a própria Funasa, face a ação leniente de ex-dirigentes em celebrar convênios desconectados da capacidade financeira e operacional da entidade.
147.	Esse modo de agir, tem provocado impactos não apenas internos à Fundação, mas sobretudo externos, pois acaba frustrando a expectativa de vários municípios que não vêm o seu problema resolvido, mesmo tendo celebrado um instrumento de repasse. E isso se agrava na medida em que se constata a inexistência de controles internos eficazes que coíbam a prática do denominado "empenho parcial" e a celebração financeira sem lastro orçamentário e financeiro.
148.	A se perpetuar essa forma de atuação, é razoável vislumbrar o comprometimento dos escassos recursos com a manutenção de carteira que, em dezoito anos, a depender da correção dos dados apresentados, apenas 40% dos instrumentos puderam ser classificados como concluídos.
149.	Da mesma forma, a diminuição anual de aporte de recursos orçamentários, bem como a não provisão dos recursos suficientes pela União para, em tempo razoável, dar continuidade aos convênios já firmados da ordem de R$ 7.400.000.000,00, possivelmente, comprometerá ainda mais a capacidade da Funasa para realizar convênios com recursos próprios.
150.	Outro possível efeito, a se comprovar, é o comprometimento da fidedignidade das informações constantes do BGU em razão do possível não reconhecimento, ou ao menos da não evidenciação de passivo contingente (quando o caso) , de dívidas no valor aproximado de R$ 7.400.000.000,00, atos potenciais e restos a pagar processados e não processados.
151.	É, pois, com base nas evidências e análises apresentadas que se mostra razoável recomendar à Funasa que:
	i) adeque, ao longo do tempo, o portfolio de atuação da entidade à capacidade operacional e aos recursos orçamentários disponíveis;
	ii) aborde o processo orçamentário não somente para lidar com o problema de alocação de recursos, mas também servir como instrumento de apoio à decisão, em consonância com o sistema de planejamento estratégico e de gestão de políticas públicas; e
 (iii) reduza ao mínimo possível o montante de "valores pendentes de empenho" e de "restos a pagar inscritos".
152.	O principal benefício esperado com a implementação das recomendações é aprimorar a gestão orçamentária e patrimonial da Funasa.
3.3  	Dificuldade para a realização de uma boa gestão financeira, impossibilitando efetuar o repasse de recursos aos convenentes de forma célere e eficiente
153.	De acordo com a Portaria Funasa 5.598/2018, artigo 2º, a liberação das parcelas [dos instrumentos celebrados] ocorrerá em estrita observância ao cronograma de desembolso aprovado após a celebração, o registro no Siga, no Siafi ou no Siconv, conforme o tipo de instrumento de transferência, além das aprovações técnica e administrativa da Funasa.
154.	Com o objetivo de levantar informações que permitissem aferir possíveis dificuldades para a realização de uma boa gestão dos recursos financeiros, indagou-se a Funasa, por meio do Ofício de Requisição 06-134/2020-TCU/SecexSaúde, peça 42, dentre outras, quanto:
a)	à sua capacidade de celebração de convênios nos exercícios de 2016 a 2020 vis a vis a dotação orçamentária prevista, atualizada e efetivamente executada; 
b)	a existência de cronograma de desembolso financeiro referente aos exercícios de 2016 a 2020;
c)	às possíveis dificuldades enfrentadas pela entidade para realizar a execução financeira dos instrumentos de convênios celebrados.
155.	Para responder a essas e as demais questões constantes do Ofício de Requisição 06-134/2020, a Funasa, por meio do Ofício 13/2020/Audit/Presi-Funasa, de 2/3/2020, solicitou prorrogação de prazo por mais 60 dias, alegando a complexidade no levantamento das informações solicitadas pela área financeira.
156.	Em resposta a tal solicitação, concedeu-se até o dia 17 de março, tendo em vista o cronograma de trabalho previsto para este trabalho de auditoria não permitir dilação maior. Acresça-se, entretanto, que, antes da remessa do Ofício de Requisição, foi realizada reunião presencial com o Chefe da Cgofi (peça 59) . Nessa oportunidade não foi oposta nenhuma dificuldade para o atendimento da requisição. 
157.	Também mediante Ofício de Requisição 07-134/2020-TCU/SecexSaúde, de 17/2/2020, a equipe de auditoria indagou à Funasa se ela possuía rotinas sistematizadas para controlar os critérios e os procedimentos para transferência de recursos financeiros das ações de saneamento e de saúde ambiental, mediante convênio, termo de compromisso ou termo de execução descentralizada, conforme especificado na Portaria Funasa 5.598, de 12 de setembro de 2018, em especial quanto ao artigo 2º, §§ 1º, 2º, 3º e 4º; artigo 4°, §§ 4º e 5º; artigo 32, §§ 1º, 2º, 3º, 4º e 5º; e se tais critérios têm sido observados em relação aos convênios regidos pela referida Portaria.
158.	Restringindo-se inicialmente ao artigo 2°, caput, em resposta, por meio do Despacho 109/2020 CGCON (peça 60) , a Funasa não ofereceu resposta direta. Limitou-se a dizer, de forma geral, escudada por entendimento sedimentado pela Procuradoria Federal Especializada da Funasa, conforme Despacho de Aprovação 00026/2019/COVEN/PFFUNASA/PGF/CGU, que, por se tratar de direito fundamental à saúde, os convênios celebrados pela Funasa não poderiam ter suas transferências restringidas.
159.	O que se pretendia descortinar com o Ofício de Requisição, todavia, era apenas saber se a Funasa possui procedimentos internos sistematizados para o controle dos prazos previstos na referida Portaria Funasa 5.598/2018, ou não. Mas pelo cotejamento das evidências até aqui apontadas, tudo leva a crer que a Funasa não dispõe de informações tempestivas e de sistemas que permitam o acompanhamento periódico dos diferentes prazos previstos nas diferentes legislações.
160.	A inexistência de tais controles pode ter contribuído para que Funasa chegasse à situação de possuir uma carteira com mais de 4 mil instrumentos celebrados passíveis de anulação. A Tabela 22 dá uma ideia do que se levantou a partir da constituição de um GT para verificar a situação de um grupo de instrumentos celebrados desde 2002.
Tabela 22 - Instrumentos passiveis de anulação
	Cenários considerados pelo GT
	Quantidade
	Valor inscrito em restos a pagar
	Valor pendente de empenho

	Celebrados em 2017 e 2018, oriundo de emenda coletiva, sem desembolso, sem execução iniciada.
	462
	172.921.864,87
	601.532.734,87

	Celebrados em 2017 e 2018, oriundo de recursos de programação, sem desembolso, sem execução iniciada.
	1.255
	183.653.548,94
	670.249.859,84 

	Celebrados em 2017 e 2018, com municípios de região metropolitana ou RIDE, conforme o ano de celebração, nas Ações Orçamentárias l0GD, lOGE ou l0GG
	41
	82.884.952,71
	20.736.810,44

	Celebrados entre 2002 e 2016, vigentes, sem desembolso, sem execução iniciada.
	689
	430.054.099,75
	5.739.990,68 

	Celebrados entre 2002 e 2016, expirados, sem desembolso, sem execução iniciada.
	1.574
	39.368.803,52 
	-

	Total
	4.021 
	1.453.280.534,19
	1.406.019.236,06

Obs:este levantamento subsidiou na elaboração da Portaria Funasa 4749/2019, que deliberou sobre o cancelamento de 849 convênios com valores inscritos em restos a pagar considerados precários.
Fonte: Relatório GT, instituído por meio da Portaria Funasa nº 1.922, de 28 de fevereiro de 2019.
161.	Percebe-se que a maior parte dos instrumentos celebrados sequer teve sua execução iniciada, porém causam um impacto à gestão orçamentária-financeira da ordem de R$ 1.450.000.000,00 em valores inscritos em restos a pagar e R$ 1.400.000.000,00 de valores pendentes de empenho. Nessa situação, como se evidencia, há convênios celebrados desde 2002, inclusive já expirados.
162.	Outra dificuldade, já apontada na Tabela 21 (Seção 3.2  ) , é a quantidade elevada de restos a pagar gerida ao longo dos anos (R$ 2.400.000.000,00 acumulados em 2019) . Tal magnitude, por certo, tem contribuído para mitigar a realização de gestão financeira eficiente na medida que compromete o planejamento do exercício corrente. Isso normalmente decorre em razão da afronta à anualidade orçamentária e da utilização do regime de caixa modificado. Com isso, perde-se a noção, caso não efetivamente controlado, do que realmente está acontecendo.
163.	As dificuldades na gestão financeira também foram percebidas por Deputados Federais e prefeitos. Segundo a pesquisa eletrônica realizada, para 50% dos Deputados respondentes a liberação das parcelas dos convênios, após cumpridas todas as exigências, demora mais de cinco meses. 20% declararam demorar até dois meses e outros 20% declararam demorar até três meses. Já para 25% dos prefeitos a percepção é de que a demora é de mais de cinco meses. 42% dos prefeitos consultados preferiram não opinar a esse quesito (Gráficos 6 e 7) .
Gráfico 6 - Tempo estimado para a Funasa liberar parcela dos recursos dos convênios (prefeitos) 

Fonte: elaboração própria
Gráfico 7 - Tempo estimado para a Funasa liberar parcela dos recursos dos convênios (Deputados Federais) 

Fonte: elaboração própria
164.	Em termos do grau de satisfação de Deputados Federais e prefeitos sobre a existência de dificuldades para a liberação de recursos por parte da Funasa (Gráficos 1 e 2 - Seção 1.6  ) , a pesquisa revelou que 60 % dos Deputados e 32 % dos prefeitos respondentes se dizem "insatisfeitos" ou "muito insatisfeitos" com a liberação de recursos. Dentre os parlamentares, apenas 20% se consideram "satisfeitos". Dentre os prefeitos, 25% se dizem "satisfeitos" ou "muito satisfeitos" e 19% reconhecem não estarem "nem satisfeitos nem insatisfeitos".
165.	Também é possível verificar a dificuldade da gestão financeira da Funasa refletida nas respostas às perguntas qualitativas coligidas dos prefeitos (com 69 comentários sobre o assunto) . Em síntese, para eles:
Demora-se na liberação do recurso financeiro.
Agilizar repasse das parcelas para que a obra não fique prejudicada quanto ao tempo de conclusão.
A demora da disponibilidade financeira após aprovação dos projetos e licitação ultrapassam muitos meses. Acreditamos que faltam técnicos para suprir a necessidade. (...) 
A liberação das parcelas atrasa o cronograma de execução da obra. Criar um mecanismo no sistema (SIGA ou Plataforma+Brasil) para agilizar a liberação das parcelas e assim não atrasar o cronograma de execução da obra
Poderia ser mais ágil na avaliação da documentação para liberação dos recursos, pois devido a atrasos quando acontece a liberação os preços estão defasados
O principal problema sempre é a demora e a imprevisibilidade na destinação de recursos. Com isso, obras importantes ficam paralisadas, e muitas vezes os insumos necessários à obra sofrem reajuste (devido ao tempo demorado para repasse de recursos) e as empresas solicitam reequilíbrio de preços, o que onera os cofres públicos e atrasa o andamento das obras
As ações são importantes quando concretizadas, mas a lentidão é absurda. Tive um projeto de melhorias sanitárias que ficou 5 anos para liberar recurso de emenda parlamentar. Aumentar quadro técnico.
Nossa principal dificuldade no último ano são dois projetos aprovados e licitados pelo município. Em todo esse tempo o recurso não foi creditado até o presente momento. Lamentamos com o projeto aprovado pela Funasa. (...) 
[Em razão da] Demora na liberação do pagamento do recurso, perdemos uma licitação devido à demora de mais de dois anos aguardando o pagamento. O sistema da Funasa deveria se comunicar melhor com o do SICONV, às vezes eles não se interagem e acusam falhas que não existem, principalmente no cadastro das contas bancárias.
166.	Outra dificuldade encontrada para a realização de uma boa gestão financeira é a complexidade do fluxo (processos) para a liberação de recursos. O fluxo conta com várias atividades e muitas instâncias intervenientes. O processo se inicia na Cgcon (volta mais duas vezes a ela) , passa pela Suest que executa várias tarefas e envia o processo novamente a Cgcon para aprovar a liberação da parcela. Daí segue para a presidência da Funasa que aprova a liberação da Cgcon e, por fim, o envia a Cgofi. Nesse percurso, 12 atividades são executadas até que a parcela seja liberada.
	Pagamento:
	a) Definir Analista Convênio (Cgcon) 
	b) Definição Parcelas (Suest ou Cgcon) 
	c) Análise Pagamento (Suest) 
	d) Aprovação Chefe Convênio (Suest) 
	e) Aprovação Superintendente (Suest) 
	f) Aprovação Coordenador Cgcon
	g) Aprovação Diretor Direx
	h) Aprovação Presidência 
	i) Convênios Autorizados Pagamento (Cgofi) a. Apropriar b. Emitir "Ordem bancária" 
	j) Pagos Total (Cgcon) a. Encaminhar para a prestação de contas 
	k) Convênios cancelados (Cgcon) 
	l) Emissão de GRU Avulsa (Cgofi - se aplicável) 
167.	O fluxo específico sobre a realização do pagamento das parcelas também não é nada simples. O processo é composto por doze fases/atividades e passa mais de uma vez por cinco diferentes instâncias que têm que apor sua aprovação para a efetivação do pagamento. Em que pese as cautelas necessárias, há espaço para aprimoramento desses fluxos que são partes importantes e vitais para o bom andamento dos compromissos pactuados.
168.	Identificou-se, por fim, ainda na fase de planejamento, fraquezas que acabaram sendo corroboradas na fase de execução. Dentre as relacionadas às dificuldades aqui tratadas, destacam-se as seguintes, constantes da SWOT (Apêndice A) :
a)	Centralização das decisões na alta administração da Sede (F4) ;
b)	A Funasa não se permite mudar sua forma de atuação (por exemplo, rever a forma de repasse de recursos) (F7) ;
c)	Organização complexa da Funasa (vários níveis administrativos) dificulta a coordenação e controle das atividades, especialmente por parte do órgão central (F8) .
169.	Segundo se evidenciou, as causas que contribuem para o descontentamento com a gestão financeira da Funasa são apontadas inclusive por seus técnicos. É possível concluir a partir de tudo que se coligiu que as principais causas para isso são:
a)	inexistência de controles sistematizados que permitam o acompanhamento e cumprimento efetivo dos diversos prazos previstos na Portaria Funasa 5.598/2018 e legislação correlata;
b)	inexistência de banco de dados único atualizado e confiável relacionado à gestão e acompanhamento de instrumentos de repasse;
c)	utilização de restos a pagar como estratégia para não perder recursos em virtude da diminuição do limite financeiro para pagamento de despesas, bem como meio de financiamento das atividades desenvolvidas pela Funasa.
d)	centralização de decisões na alta administração e desenho organizacional complexo com vários níveis administrativos.
170.	As dificuldades para que a Funasa disponha de gestão financeira eficiente têm gerado: (i) a transferência de recursos de forma intempestiva; (ii) prejuízo ao convenente que tem que arcar com as consequências advindas da intempestividade da liberação do recursos (paralisação de obras, desistência da empresa contratada para concluir a obra, aumento dos custos para realização da obra) ; (iii) atraso na conclusão do objeto pactuado; (iv) manutenção de volume de instrumentos celebrados em sua carteira por longo período de tempo, porém passiveis de anulação; e (v) falta de transparência quanto ao cronograma orçamentário e financeiro dos convênios celebrados.
171.	É, assim, com base nas análises e evidências coligidas, que se entende conveniente e oportuno recomendar à Funasa que faça uma revisão no processo de programação e liberação financeira de recursos aos convenentes de forma a identificar e corrigir suas distorções burocráticas, a fim de permitir o acompanhamento da gestão financeira dos instrumentos de repasse de forma transparente, ágil e confiável.
172.	O principal benefício esperado com a implementação das recomendações é simplificar e desburocratizar os processos de trabalho da Funasa.
3.4  	Demora na conclusão dos objetos contratados, exigindo contínuas prorrogações, e acarretando a não conclusão dos convênios
173.	A celebração de um convênio não é tarefa simples e está regulada por diferentes normas que estabelecem vários tipos de procedimentos e prazos a serem observados. De maneira geral, o prazo de vigência de um convênio celebrado para a conclusão de seu objeto varia entre 36 e sessenta meses, a depender do nível de despesa que será alocada (art. 27, combinado com o art. 3º da Portaria Interministerial MP/MF/CGU 424/2016) .
174.	O cumprimento desse prazo pode, como se verá mais adiante, ser dilatado ou até mesmo suspenso. Forma geral, porém, há possibilidades de rescisão ou extinção do convênio celebrado quando, por inação do convenente, ele deixe de cumprir alguma providência exigida. Ocorre isso, por exemplo, caso os recursos repassados não sejam utilizados no objeto da transferência pelo prazo de 180 dias a contar da data da emissão da Ordem Bancária, incluindo-se os rendimentos decorrentes da aplicação financeira, ou caso o projeto básico ou o termo de referência não seja incluído no Siconv no prazo de 18 meses ou receba parecer da área técnica de engenharia ou de saúde ambiental contrário à sua aprovação (Portaria Funasa 5.598/2018, artigos 2º, §§ 2º e 3º, e artigo 4º, §6º) .
175.	Como já apontado na Seção 3.3  , com o intuito de aferir se há demora na conclusão dos objetos celebrados, remeteu-se à Funasa o Ofício de Requisição 07-134/2020 (peça 43) para averiguar se ela dispunha de rotinas sistematizadas para controlar os critérios e os procedimentos para transferência de recursos financeiros das ações de saneamento e de saúde ambiental em especial sobre os previstos nos artigos 2º, §§ 1°, 2º, 3º e 4º; 4°, §§ 4º e 5º; 32, §§ 1º, 2º, 3º, 4º e 5º, da Portaria Funasa 5.598/2018.
176.	Em resposta, por meio do Despacho 109/2020 CGCON (peça 60) , a Funasa informou, quanto aos §§ 2º e 3°, artigo 2°, da Portaria Funasa 5.598/2018, que:
Ambos os dispositivos tratados possuem a mesma origem na Portaria Interministerial nº 424, de 30 de dezembro de 2016, art. 41, §§ 8º e 9º. Dizem respeito a providências a ser assumidas no caso de convênios celebrados a partir de 2017 em que a não execução, comprovada por emissão de OBTV, após cento e oitenta dias depois da liberação da primeira parcela do convênio. Contudo a aplicação de tal dispositivo em instrumentos que visem promover a saúde tem sido discutida e, de modo amplo, a Procuradoria Federal Especializada da Funasa tem se manifestado, como no caso do Despacho de Aprovação nº 00026/2019 COVEN/PFFUNASA/PGF/AGU (SEI 1134158) , com o fito de não restringir as transferências de recursos oriundos da Funasa.
No âmbito da FUNASA, em razão de os convênios terem como objeto a implementação de direito fundamental à saúde de ordem constitucional, e, considerando a realidade dos Municípios de até 50 mil habitantes, atendidos pela autarquia, os quais são extremamente carentes quanto aos recursos financeiros e de toda a ordem para sua implementação; a competência comum material da União para promover melhoria das condições de saneamento (art. 23, IX, CF) ; a obrigação legal trazida pela Lei nº 11.445/2007, no sentido de se promover a universalização do saneamento e, sobretudo, a existência de regras especiais previstas no seu art. 50, para a alocação dos recursos federais dirigidos à implementação do saneamento, os quais devem observar as diretrizes e objetivos constantes nos seus arts. 48 e 49, a interpretação a ser conferida é a teleológica e a sistêmica, no sentido de que questões tributárias, orçamentárias e de deficiências no planejamento e pagamento das dívidas decorrentes de processos judiciais (precatórios) não poderiam obstaculizar a concretização do direito em questão, assim como todas as demais exigências contidas em outras normas somente podem ser aplicáveis, caso não representem empecilho no caso concreto para o desenvolvimento de tais ações.
177.	É possível inferir pela resposta da Cgcon, subsidiada pelo Parecer emitido pela Procuradoria Federal Especializada da Funasa, que a aplicação dos dispositivos que determinam o cancelamento dos convênios, por se referirem a ações que visem a promover a saúde, obstaculiza ou impede a obediência do artigo 2º, da Portaria Funasa 5.598/2018  e seus §§ 1º, 2º, 3º e 4º, plasmados a partir da Portaria Interministerial MP/MF/CGU 424/2016.
178.	O excerto do Parecer da Procuradoria Federal Especializada colacionado na resposta à esta equipe de auditoria, contudo, restringe-se apenas a indicar o tipo de interpretação que cabe ao caso (teleológica e sistemática) e, por isso, prende-se à finalidade das normas utilizadas como balizas para concluir, restringindo-nos apenas ao excerto colacionado, que em razão de tais instrumentos de transferências se referirem a ações que visem a promoção da saúde (saneamento básico) obstaculiza ou impede a obediência do artigo 2º e de seus parágrafos. 
179.	Entende-se, todavia, que considerar a finalidade da norma de forma sistêmica não impede que se deixe de cumprir as regras previstas na Portaria Funasa 5.598/2018 e, por consequência, da Portaria Interministerial MP/MF/CGU 424/2016, que buscam apenas salvaguardar a utilização dos recursos públicos. Objetiva-se com elas, conferir tempestividade à consecução dos objetos pactuados, bem como garantir minimamente que eles sejam realmente executados e colocados em funcionamento para benefício da população atingida.
180.	Admitir, pois, a impossibilidade de cancelamento por esse pretexto e naquelas situações equivaleria a condenar, quase que perpetuamente, que uma soma importante de recursos, ainda que vinculados a ações de saúde, permanecessem estocados. Tal medida, por certo, impede que outros interessados possam celebrar convênios e levá-los a bom termo. Ademais, já há determinação desta Corte de Contas para que a Funasa cancele convênios celebrados que se encontre em distintas situações, dentre elas aqueles em que os convenentes não cumpram com exigências transcorrido o prazo para o cumprimento; e para que implemente rotinas para identificação e cancelamento de transferências celebradas há mais de um ano, sem registro de execução física e financeira (Acórdão TCU-Plenário 198/2013, de relatoria do Ministro Walton Alencar Rodrigues) .
181.	O raciocínio esposado pela Cgcon com base no entendimento da Procuradoria Federal Especializada é valido para o cumprimento do artigo 4º, § 6°, da Portaria Funasa 5.598/2018. Já em relação ao cumprimento do artigo 32, §§ 1º, 2º, 3º, 4º e 5º, da referida Portaria, a Funasa limitou-se a responder que, em todas essas situações
"O Sistema Integrado de Gerenciamento de Ações da Funasa (SIGA) e a ferramenta de business inteligence Funasa BI permitem o acompanhamento desse prazo."
182.	Apenas para tornar mais claro o entendimento, os prazos a que se referem os respectivos parágrafos do artigo 32, da Portaria Funasa 5.598/2018, em síntese, preveem: prazo de cinco dias úteis para a análise da conformidade do Relatório de Acompanhamento (RA) após sua inclusão no Siga pelo convenente; cinco dias úteis para o registro das informações pertinentes constantes do Relatório de Visita Técnica (RVT) pelo técnico da Funasa; cinco dias úteis para a área administrativa analisar e instruir o processo para autorização e liberação de parcela; e três dias úteis para que a Superintendência respectiva registre no Siga a recomendação da parcela, sob pena de avocação do processo pela Cgcon em caso de não cumprimento do prazo estipulado.  
183.	Como se pode depreender da resposta enviada pela Funasa, os sistemas existentes possuem mecanismos que permitem acompanhar tempestivamente os prazos estipulados no supracitado artigo 32. Ela deixa transparecer que todos os prazos são cumpridos e, por isso, não são causadores de demora no cumprimento do objeto celebrado.
184.	Entretanto, à exceção do prazo previsto no § 1°, do artigo 32, de providência do convenente, os demais prazos (§§ 2º, 3º, 4º e 5º) dependem da realização de visita técnica por técnico da Funasa. Quanto a ela, não há prazo para a sua realização, a norma é silente. Tal inexistência acaba por legitimar uma possibilidade de a Funasa cumprir todos os prazos previstos, mas o objeto celebrado demorar muito além do prazo previsto para sua consecução em razão da não tempestividade da Fundação para realizar a visita técnica e o consequente RVT. É, portanto, a visita técnica gargalo importante no atingimento do objeto conveniado.
185.	Cumpre destacar a esse respeito, fraquezas registradas por técnicos da Funasa na matriz SWOT. Segundo eles, há:
a)	deficiência de pessoal para vistoriar todas as obras em tempo razoável (F33) ;
b)	represamento de visitas para aprovação de etapas de execução de obras em razão da falta de engenheiros na Funasa (F34) ; e
c)	ausência de plano de visitas de obras por parte de algumas Suest (F36) .
186.	A fim de corroborar as informações enviadas pela Funasa em resposta ao Ofício de Requisição 07-134/2020, extraiu-se do BI Funasa, em 5/2/2020, as informações constantes da Tabela 23, referentes ao tempo médio em dias, por unidade da federação, que tem transcorrido nas fases de celebração e aprovação do projeto básico, entre a aprovação e a data do início da obra, entre a emissão do RVT (relatório de visita técnica) e o pagamento de parcelas e a liberação da parcela e o RA subsequente.
187.	De acordo com a Tabela 23, o tempo médio ente a celebração do instrumento de repasse e aprovação do projeto é de 566 dias; o tempo médio entre a aprovação do instrumento de repasse e a data de início de obra é de 636 dias; o tempo médio entre a emissão do RVT e pagamento de parcelas é de 90 dias; o tempo médio entre a liberação da Parcela e RA subsequente é de 405 dias.
Tabela 23 - Lapsos temporais para a Funasa acompanhar convênios (eventos) por UF

Fonte: BI Funasa
1) Lapso temporal entre a celebração dos instrumentos de repasse e aprovação do Projeto. Regras:
* Selecionados apenas os Instrumentos de Repasse PAC. Os convênios migrados do Siconv ainda serão incorporados em breve.
* Selecionados apenas os convênios que possuem a data de aprovação técnica >= do que a data de celebração do contrato.
* Quantidade de dias entre Aprovação e Celebração dos Instrumentos de Repasse: ("Data do Parecer Técnico" - "Data de Celebração") .
2) Lapso temporal entre aprovação do instrumento de repasse e data início de obra. Regras:
* A data de aprovação do projeto foi realizada em cima da primeira data de aprovação da visita técnica da Engenharia, onde o tipo do parecer é o Padrão.
* Selecionados apenas os Instrumentos de Repasse PAC. Os convênios migrados do Siconv ainda serão incorporados em breve.
* Selecionados apenas os convênios que possuem a data de aprovação técnica >= do que a data do Início da Obra.
* Quantidade de dias entre Aprovação dos Instrumentos de Repasse e Início Obra: ("Data do Parecer Técnico" - "Data de Início Obra") .
3) Lapso temporal entre a emissão do RVT e pagamento de parcelas. Regras:
* Selecionado a data de conclusão dos relatórios RVTs de viagem sugerindo a liberação de parcela.
* Se o instrumento possuir tal relatório, pegar a data do pagamento da parcela que foi indicada no relatório. Essa data de pagamento está sendo realizada através do Ajuste Físico Financeiro e de Pagamentos do SIGA.
* Então diminuir a data último do pagamento de cada parcela com a data de conclusão do relatório RVT indicado de cada parcela.
* A Média do Lapso temporal entre a emissão do RVT entre o pagamento da parcela é igual a soma da quantidade de dias das parcelas 2ª, 3ª e 4ª dividido pela quantidade de vezes que foi realizado o pagamento.
* Ex: Se a ("quantidade de dias 2ª Parcela" e " quantidade de dias 3ª Parcela" e " quantidade de dias 4ª Parcela" for maior do que zero, então soma os campos ("quantidade de dias 2ª Parcela" + " quantidade de dias 3ª Parcela" + " quantidade de dias 4ª Parcela") /3.
4) Lapso temporal entre liberação da parcela e RA subsequente.
188.	Pela Tabela 23, é possível verificar que os tempos variam de acordo com o estado da federação. No Acre, por exemplo, decorrem mais de 1.281 dias entre a celebração do convênio e a aprovação do projeto básico. Isso faz com que a conclusão do objeto extrapole o prazo inicialmente avençado. Em parte, o tempo despendido na celebração e aprovação do projeto básico pode ser explicado pela cláusula suspensiva prevista nessa mesma Portaria Interministerial MP/MF/CGU 424/2016.
189.	Por essa Portaria, o projeto básico ou o termo de referência deverá ser apresentado dentro do prazo máximo de 18 de meses (art. 21, §§ 2° e 3º) . Ocorre que a mesma Portaria Interministerial permite a celebração de convênios com condição suspensiva, isto é, com condição pendente de ser cumprida pelo convenente, o que faz com que a celebração pactuada fique sem efeito até o implemento da condição (art. 24) .
190.	Embora o prazo geral para apresentação do projeto básico, incluindo prorrogações, seja de dezoito meses, ele não se aplica para os convênios firmados pelo Ministério da Saúde. Nesse caso, o prazo é prolongado para 24 meses (art. 24, § 2°, da Portaria Interministerial) . É esse o prazo que tem sido seguido pela Funasa. Esse último prazo também tem se tornado elástico com a edição de Portarias ulteriores que o modificam. A Portaria Interministerial ME/CGU 261/2019, por exemplo, permitiu a prorrogação de convênios e contratos de repasse celebrados no ano de 2017.
191.	Como se constata, a própria legislação pode ser considerada fonte concreta de obstáculo ao atingimento dos objetos pactuados. Isso decorre da previsão de prazos longos e sempre aumentados para que o convenente possa cumprir com as obrigações contratadas. No caso, por exemplo, o convênio pode ser celebrado e permanecer nessa condição por 24 meses ou mais, como no caso dos convênios celebrados em 2017, sem que o convenente cumpra a condição pendente. Soma-se a isso, as dificuldades encontradas pelos municípios para tratar com a Funasa. 
192.	De acordo com a percepção de prefeitos (1.279 respondentes ) e Deputados Federais (10 respondentes) as maiores dificuldades enfrentadas pelos municípios para celebrar convênios com a Funasa, dizem respeito à inconformidade de o município em atender às exigências da Funasa (na opinião de 51,4% dos prefeitos e 50% dos Deputados Federais) , à falta de divulgação, por parte da Funasa dos chamamentos públicos (41,8% dos prefeitos e 40% dos Deputados Federais) e à falta de capacidade técnica do município para elaborar o projeto básico (25,7% dos prefeitos e 70% dos Deputados Federais) , conforme apresentado nos Gráficos 8 e 9.
Gráfico 8 - Opinião dos prefeitos sobre as principais dificuldades enfrentadas pelo município para celebrar convênios com a Funasa

Fonte: elaboração própria
Gráfico 9 - Opinião dos Deputados Federais sobre as principais dificuldades enfrentadas pelo município para celebrar convênios com a Funasa

Fonte: elaboração própria
193.	Para ser mais específico, conforme a pesquisa realizada, os prefeitos percebem a Funasa, em síntese, como uma instituição "burocrática", no sentido popular da palavra, por fazer muitas exigências desnecessárias, tornando o processo muito moroso, especialmente para aprovação do projeto básico (com 168 comentários sobre o assunto) . Em suas respectivas palavras:
Os critérios da Funasa para celebração de convênios são muito extensos e burocráticos, diferente dos demais convênios que a administração municipal celebra.
Sabemos que quanto menos burocracia e agilidade nos andamentos dos processos administrativos, as obras também serão executadas muito mais rápidas, sendo que muito das vezes os projetos não saem do papel, devido tantas exigências. Diminuir as burocracias administrativas.
A exigência de se apresentar inicialmente um Projeto Básico e o fato dos projetos básicos de saneamento para atender os padrões da Funasa, geralmente, requerem muita precisão, se tornando praticamente o projeto executivo. Dessa forma, o custo para sua contratação se torna alto o que na maioria das vezes se transforma em um empecilho para os Municípios de menor poder financeiro.
Muita demora em analisar documentos e exigências descabidas a municípios de pequeno porte do interior, diferente da realidade das grandes metrópoles. Ser menos burocrática e mais atuante para liberar mais recursos principalmente na área de saneamento, pois se prevenirmos com atitudes, melhoraremos a saúde pública 
A metodologia da Funasa para firmar convênios é muito burocrática, se apegando a detalhes que não agregam, simplesmente limita dificultando a aplicação dos recursos no atendimento das populações carentes de regiões onde não temos como cumprir com toda exigência imposta, deixando a população desassistida. Simplificar os documentos comprobatórios de regularidade do ente federado, sendo que, todas as informações são e estão interligadas como por exemplo o CAUC. Ao preencher os planos de trabalhos, os mesmos nos induzem a inserir informações fraudulentas fora da realidade de municípios de pequeno porte. Muitas vezes são informações tão desnecessárias que em uma linguagem vulgar chamaria de encher linguiça.
Falta conhecimento da realidade da vida, costumes e da realidade da grande maioria dos municípios amazonenses. Isso reflete na atitude e na análise dos técnicos da Funasa para agilizar e facilitar o parecer técnico. Imagine a exigência da justificação da fórmula de crescimento da população para se conseguir a aprovação de um poço profundo e caixa d'água? A superintendência atual atende muito bem os gestores municipais. Infelizmente a envelhecida equipe técnica não acompanha o interesse da gestão superior. Acredito que deve estar merecendo atualização dos critérios e normas, além da equipe técnica envelhecida.
Não existe uma padronização para aprovação dos projetos. Depende de qual técnico irá analisar. Recentemente para aprovação de unidades sanitárias dois técnicos diferentes foram analisar e cada um tinha suas preferências (...) .
Simplificar os objetos e reduzir o número de exigências para a elaboração dos projetos. Respeitar as peculiaridades de cada região.
 (...) Os critérios adotados para captar o recurso é muito burocrático, sendo inviável o risco de gastar com o projeto e não ser contemplado. 
Os processos são morosos, há divergências entre técnicos que aprovam os projetos e os que acompanham a execução, o que gera uma infinidade de aditivos, não cumprimento de prazos na execução e defasagem dos preços inviabilizando a conclusão das obras. 
194.	Registra-se, por oportuno, que parte das dificuldades apontadas pelos prefeitos quanto à elaboração do projeto básico poderia ser mitigada ou definitivamente sanada. Isso é o que já permite a Portaria Interministerial MP/MF/CGU 424/2016 ao dispor que as despesas referentes à elaboração do projeto básico possam ser custeadas com recursos oriundos do instrumento pactuado. Embora esses recursos estejam limitados a 5% do valor total do instrumento, acredita-se que eles seriam suficientes para a contratação de empresa especializada para elaborá-lo, ou, ainda, talvez mais interessante, firmar parceria, por meio da Funasa, com universidades públicas ou empresas de saneamento para que pudessem, com os referidos recursos, elaborar os projetos básicos necessários ao município para a implementação do saneamento básico (art. 21, §8º) .
195.	Releva destacar que muito provavelmente a determinação constante na Portaria Funasa 4.749/2019, determinando o cancelamento de 849 instrumentos de repasse (Seção 2.2  ) , totalizando R$ 1.038.466.625,52, está diretamente ligado à não apresentação/aprovação do projeto básico/termo de referência do convênio ou termo de compromisso, uma vez que essa é a condição para que a Funasa proceda à liberação da primeira parcela do instrumento de repasse celebrado.
196.	Outro fator que tem contribuído para a demora na conclusão do objeto conveniado, além da demora para a aprovação do projeto básico/termo de compromisso, é a intempestividade das fiscalizações de obras e análise das prestações de contas.
197.	Pela percepção dos prefeitos e dos Deputados Federais, o período de tempo para a Funasa realizar o acompanhamento / avaliação / aferição da execução de obra de convênio, a partir da solicitação do município, é de três até cinco meses,  respectivamente, para 6% e 20% dos respondentes, e de mais de cinco meses, respectivamente, para 17% e 40% dos respondentes. Importante destacar que 41% dos prefeitos e 10% dos Deputados Federais que responderam à pesquisa eletrônica opinaram "não sei/não se aplica" (Gráficos 10 e 11) .
Gráfico 10 - Tempo estimado para a Funasa realizar o acompanhamento de obras de convênio (prefeitos) 

Fonte: elaboração própria
Gráfico 11 - Tempo estimado para a Funasa realizar o acompanhamento de obras de convênio (Dep Federais) 

Fonte: elaboração própria
Gráfico 12 - Tempo estimado para a Funasa aprovar a prestação de contas (prefeitos) 

Fonte: elaboração própria
Gráfico 13 - Tempo estimado para a Funasa aprovar a prestação de contas (Dep. Federais) 

Fonte: elaboração própria
199.	Cabe comentar que a Funasa utiliza o "Manual de Procedimentos para Execução de Convênios e Termos de Compromisso e para Obras e Serviços de Engenharia executadas direta e indiretamente pela Funasa", que sistematiza a legislação específica sobre o tema, que tem por objetivo uniformizar a aplicação de procedimentos exigidos para execução de obras ou serviços, notadamente nas fases relativas à celebração, execução e prestação de contas
200.	Em suma, pelo que se depreende, a demora na conclusão dos objetos contratados não se deve única e exclusivamente à complexidade da legislação que trata do tema. Há, desde a fase inicial, da concepção e lançamento do edital, elementos que podem ser trabalhados para que as exigências para a celebração dos instrumentos possam ser elaboradas de forma clara e simples para que o município possa entender. 
201.	O que se torna evidente é que a demora na conclusão dos objetos contratados pela Funasa se dá por variados fatores, mas a sua forma de atuação vem agravando ainda mais a consecução dos objetos conveniados, e isso é perceptível pelo acúmulo de instrumentos celebrados e sem execução e pela quase impossibilidade de se celebrar novos convênios em virtude da dificuldade de se cancelar convênios sem execução; e pela inexistência de corpo técnico suficiente e capaz de emprestar tempestividade nas ações desenvolvidas pela Fundação.
202.	Assim, o não cumprimento do objeto nos prazos e cronogramas avençados é apenas o efeito de uma cadeia multinível ampla e complexa que perpassa de forma horizontal, vertical e transversal a política de saneamento básico tocada pela Funasa. Pelo que se evidenciou, ela não tem sido capaz de imprimir eficiência para cumprir com objetivos enquanto instituição, e isso tem causado prejuízo à população que mais precisa de sua atuação efetiva.
203.	É, pois, com base nas evidências e análises apresentadas que se mostra razoável recomendar à Funasa que:
	i) realize estudos para verificar a possibilidade de simplificação de processos e de normas concernentes à celebração e execução dos instrumentos de repasse a fim de que elas possam imprimir eficiência na consecução dos objetos pactuados;
		ii) desenvolva estudos para verificar a possibilidade de realizar parcerias para apoiar as prefeituras na elaboração dos projetos básicos, necessários para viabilizar o repasse de recursos de convênios para a implementação dos serviços de saneamento básico.
204.	Com a implementação das propostas pela Funasa espera-se que sejam adotadas as melhores práticas de gestão de instrumentos de repasse de modo a privilegiar a execução de objetos e conferir maior qualidade ao investimento público.
4.	Como os sistemas informatizados da Fundação Nacional de Saúde têm funcionado para realizar a gestão e o acompanhamento dos instrumentos de repasse celebrados?
205.	O presente capítulo tem por objetivo avaliar o sistema de gerenciamento de informações e de conhecimento, operacionalizado pela Funasa para apoiar suas atividades fins na gestão dos instrumentos de repasse.
4.1  	Ausência de medição de resultados dos convênios celebrados pela Funasa para subsidiar o processo de tomada de decisão de estratégias de melhoria das ações empreendidas pela entidade
206.	Os gestores dos órgãos e entidades concedentes e convenentes devem estimular a observância de critérios de excelência, em especial, o estímulo à divulgação da informação, conhecimento e transparência (inciso V do art. 4º da Portaria MP 66/2017, que dispõe sobre critérios de excelência para a governança e gestão de transferências de recursos da União, operacionalizadas por meio do Siconv) .
207.	Nesse contexto, a Funasa foi indagada a respeito da elaboração, acompanhamento e avaliação dos Planos Anuais de Trabalho, bem como de planos, programas e projetos que visem à melhoria da gestão, do desempenho e dos resultados institucionais, conforme previsto no Decreto 8.867/2016 (Anexo I, Capítulo IV, Seção I, art. 7º) , por meio do Ofício de Requisição 04 (peça 40) .
208.	A Funasa, por meio do Despacho 74/2020/DENSP (peça 44) , informou que já consta determinação do Egrégio Tribunal de Contas no sentido de que a entidade apresente um Plano de Ação atendendo a esta demanda (Acórdão 2781/2018-TCU-Plenário, da relatoria do Ministro Augusto Nardes) , esclarecendo quais as ações serão tomadas no sentido de atender ao que assim foi determinado.
209.	A respeito desse assunto, o Relatório de Monitoramento dos resultados da auditoria apreciada por meio do Acórdão 2781/2018-TCU-Plenário (TC Processo 006.652/2019-0) , analisou a determinação do item em tela: 
9.1. determinar à Funasa, com fulcro no artigo 250, inciso II, do Regimento Interno do TCU, que apresente a este Tribunal, no prazo de 180 dias, Plano de Ação com: 
 (...) 
9.1.2 - a definição dos elementos faltantes em seu Planejamento Estratégico, ou seja, os indicadores e as iniciativas estratégicas, contendo, no mínimo, as medidas a serem adotadas, os responsáveis pelas ações e o prazo previsto para a sua implementação.
210.	No relatório de monitoramento, a entidade se manifestou acerca do cumprimento dessa determinação informando que realizou diversas oficinas com as áreas técnicas e administrativas da entidade, visando ao desenvolvimento e descrição de indicadores que pudessem refletir o desempenho e o resultado da instituição. Esclareceu que ao final de 2018, foram obtidos insumos para a construção de 83 indicadores relacionados aos diversos processos e atividades desenvolvidos na instituição, sendo analisados e classificados em indicadores de desempenho e de resultado e, também, de acordo com a sua disponibilidade, relevância e domínio da instituição. E que desses indicadores, foram homologados treze. 
211.	O TCU avaliou que os treze indicadores homologados são apenas de processos e produtos. Em outras palavras, a unidade ainda não implementou indicadores de resultados e de impactos. 
212.	Assim, concluiu que as medidas até então adotadas pela Funasa ainda não foram capazes de sanear a constatação à época da auditoria, que verificou a ausência de elementos faltantes no plano estratégico da unidade, o que revelava que a "instituição não enxergava de maneira clara aonde queria chegar e de que forma avaliaria seu desempenho". 
213.	Ademais, esta equipe de fiscalização solicitou que a Funasa apresentasse as metas estabelecidas para 2019. A entidade esclareceu que as metas das Suest, para o período 2019/2020, foram definidas mediante pactuação realizada em Reuniões de Trabalho, não tendo sido publicada Portaria para tal finalidade. A Tabela 24 relaciona as metas das Suest, conforme a situação dos convênios de cada estado:
Tabela 24 - Metas de desempenho institucional das Suest (2019-2020) 
	Meta
	Descritor da Situação
	Descritor da Meta

	1
	Em Execução - Vigente - percentual de execução acima de 80%
	Esforços para a Conclusão dos empreendimentos em 6 meses

	2
	Em Execução - Vigente - Sem Relatório há mais de 06 meses
	Emitir RVT para os instrumentos com RVT emitido há mais de 6 meses.

	3
	Em Execução - Expirados
	Nenhum empreendimento EM EXECUÇÃO e com VIGÊNCIA EXPIRADA (corrigir informação acerca da vigência ou status da obra, ou adotar providências para o encerramento) .

	4
	Paralisados - Vigentes
	Nenhum empreendimento com obra PARALISADA e VIGENTE (atualizar SIGA com motivo da paralisação ou corrigir informação acerca do status da obra) .

	5
	Paralisados - Expirados
	Nenhum empreendimento com obra PARALISADA e com VIGÊNCIA EXPIRADA (atualizar SIGA com motivo da paralisação ou corrigir informação acerca do status da obra ou corrigir informação acerca da vigência) .

	6
	Não Iniciados - Expirados
	Nenhum empreendimento com obra NÃO INICIADA e com VIGÊNCIA EXPIRADA (corrigir informação acerca do status da obra ou corrigir informação acerca da vigência ou adotar providências para o encerramento) .

	7
	Não Iniciados Vigentes - Sem relatório com períodos superior 01 ano
	Nenhum empreendimento com RVT emitido há mais de 1 (um) ano (atualizar informação no SIGA ou realizar visita técnica) 

	8
	Não Iniciados - Vigentes - Com 1ª parcela paga
	Nenhum empreendimento no status NÃO INICIADA e com parcela liberada.

	9
	Não Iniciados - Vigentes - Com RAA ou RVT com indicação SIM para pagamento da primeira parcela
	Nenhum empreendimento com status NÃO INICIADA e VIGENTE com emissão de RAA (com indicação de pagamento de parcela) para o qual não tenha sido efetuada a liberação financeira.

	10
	Não Iniciados - Vigentes - com percentual de execução diferente de 0%
	Nenhum empreendimento com status NÃO INICIADA e com percentual de execução informado (corrigir status da obra no SIGA) .

	11
	Não Iniciados - Vigentes - Sem Projeto Aprovado
	Indicar a situação do projeto: 1) Projeto não apresentado; 2) projeto apresentado com pendência; 3) projeto não analisado

	12
	Planos Municipais de Saneamento Básico (Convênios) 
	Providências para a conclusão/encerramento dos Planos

	13
	Licença de Operação 
	Informar empreendimentos concluídos de água, esgoto e resíduos que possuem Licença de Operação

	14
	Acórdão 7298/2016 (Prestação de Contas Funasa - exercício 2014) 
	Prazo Final para a emissão de relatório de conclusão 

	Fonte: Funasa (peça 47) 
214.	Por outro lado, as metas do Densp e Desam foram estabelecidas por meio da Portaria Funasa 9.297/2019, para o período de 16 de abril de 2019 a 15 de abril de 2020 (peça 44) .
Tabela 25- Metas de desempenho institucional da Funasa-Sede
	Nº
	Meta
	Resultado Esperado

	1
	Elaborar, para 10 Superintendências Estaduais, minutas de TR para contratação de serviços especializados de apoio em engenharia consultiva e assessoramento técnico na gestão das ações da Funasa
	10 Minutas de TR elaboradas

	2
	Elaborar cartilha de orientações aos parlamentares para aplicação de recursos de   emendas parlamentares
	1 cartilha elaborada

	3
	Elaborar TR de orientação para revisão de Planos Municipais de Saneamento Básico - PMSB
	1 TR elaborado

	4
	Elaborar coletânea de orientações aos gestores municipais, sobre a gestão da prestação dos serviços de limpeza urbana e manejo de resíduos sólidos
	1 coletânea elaborada

	5
	Elaborar manual de orientações para gestores municipais sobre celebração de Convênios de Cooperação e Contrato de Programa
	1 manual elaborado

	 6
	Financiar 40 projetos de Educação em Saúde Ambiental com vistas à promoção da saúde
	-

	7
	Apoiar 500 municípios no controle da qualidade da água para consumo humano
	100% municípios apoiados

	8
	Selecionar 8 projetos de pesquisas com vistas à Sustentabilidade dos Serviços e Ações na área de Saúde Ambiental
	100% pesquisas selecionadas

	9
	Reduzir em 20% o passivo de convênios entre 2012 a 2017, quanto ao monitoramento.
	20% convênios saneados

	10
	Disseminar o Programa Nacional de Saneamento Rural - PNSR.
	6 oficinas realizadas

	11
	Elaborar cartilha de orientações aos parlamentares para aplicação de recursos de emendas parlamentares
	1 cartilha elaborada

	Fonte: Funasa (peça 46) 
215.	Observa-se, pela análise dos quadros apresentados, que as metas e indicadores de desempenho institucional estabelecem, para as superintendências estaduais, apenas metas com vistas ao acompanhamento da execução dos empreendimentos financiados com recursos da Funasa, e, para a Funasa-Sede, à elaboração de documentos técnicos de orientação e pesquisa e de manuais. Além disso, percebe-se que há uma fragmentação de atuação, especialmente em razão de falta de apoio, supervisão e orientação das atividades por parte da Funasa-Sede às Suest. Além disso, depreende-se uma desconexão de ações na Funasa-Sede, haja vista não ter sido identificada uma integração de esforços entre o Densp e o Desam (constante na análise SWOT - Apêndice A) para consecução dos objetivos da Funasa.
216.	Portanto, verifica-se a ausência de metas que viabilizem a realização do diagnóstico das necessidades de saneamento dos municípios (redução de doenças e agravos por condições de saneamento inadequadas em razão da atuação da Funasa) à exceção da Meta 7, da Tabela 25, ou que sinalizem a necessidade de ações corretivas (identificação das causas que impedem a conclusão de obras de saneamento ou que motivam a instauração de TCEs) , a fim de possibilitar aferir os resultados alcançados com a conclusão e entrega das obras em tempo satisfatório e dos impactos para a  população beneficiária.
217.	Assim, as metas de desempenho institucional estabelecem apenas objetivos quantitativos e temporais, relativos a processos e atividades, para acompanhar a execução dos empreendimentos financiados com recursos de convênios celebrados com a Funasa e para quantificar a elaboração de documentos técnicos de orientação e pesquisa. As metas globais de desempenho institucional estabelecidas para 2019/2020 pela Funasa impossibilitam definir indicadores de resultados e de impactos.
218.	O fato de não ser possível avaliar o impacto das ações da Funasa é causa e consequência da pouca utilização de critérios para as ações fomentadas. Esse fato não se deve apenas por falta de interesse por parte da instituição ou pelo ente federado, mas também pela indisponibilidade de informações atualizadas dos sistemas de informações públicos (Relatório de Gestão da Funasa 2018, p. 72) .
219.	Serpa et al. (2014) definem que um sistema de avaliação de programas governamentais deve servir como instrumento de apoio aos processos decisórios, no ciclo de gestão, e está relacionado à busca de alternativas para subsidiar o aperfeiçoamento de programas e políticas, visando a melhoria da eficiência, eficácia e efetividade das ações governamentais. Para tanto é necessário garantir a produção de informações e análises que favoreçam as melhores escolhas para promoção do desenvolvimento social, com redução de desigualdades e democratização de oportunidades. É por meio dos sistemas de avaliação, desenvolvidos para apoiar a implementação e gestão das políticas e a boa governança, que o conhecimento avaliativo ganha corpo e passa a subsidiar de forma contínua os processos decisórios nas organizações.
220.	Para tanto, é necessário garantir que as demandas por informações avaliativas sejam estruturadas, regulares, pertinentes e consistentes com os objetivos estabelecidos para os programas e/ou políticas; assim como adequadas com o escopo das ações, metas, prazos, recursos orçamentários e não orçamentários alocados para o alcance dos objetivos. Além dessas variáveis, é importante investigar o alinhamento do planejamento dos órgãos com os demais instrumentos de planejamento governamental. Também é relevante identificar que necessidades estão sendo atendidas e para que propósitos se destinam as informações avaliativas. Em síntese, objetiva-se caracterizar "o que avaliar", "para quem avaliar" e "para quê avaliar". Nessa dimensão, as variáveis dizem respeito ao contexto organizacional (político-administrativo) , externo e interno, onde as demandas por avaliação surgem, se estruturam e delimitam os propósitos do sistema de avaliação (Serpa et al., 2014) .
221.	Dessa forma, pode-se assegurar a produção de informações necessárias para a efetiva governança das políticas públicas, que devem atender prioritariamente às necessidades dos atores responsáveis ou interessados na implementação e nos resultados das ações governamentais. 
222.	Assim, com base nas evidências e análises apresentadas, mostra-se razoável recomendar à Funasa que elabore as metas de desempenho institucional alinhado com os seus objetivos estratégicos e focado para mensuração da qualidade dos produtos e serviços entregues à sociedade no cumprimento de sua missão institucional, especialmente para visar a melhoria do quadro epidemiológico das doenças intimamente relacionadas à carência de saneamento ambiental.
223.	Ademais, evidenciou-se falta de transparência quanto à atuação da Funasa em relação à gestão de convênios junto aos municípios que fazem parte do escopo de atuação da entidade (municípios com até cinquenta mil habitantes) , conforme comentários apresentados pelos prefeitos respondentes à pesquisa eletrônica:
Canais de comunicação pouco acessíveis.  
Acredito que o acesso a recursos e programas da Funasa é muito mal divulgado, nunca conseguimos nenhuma ajuda deste órgão. 
Mais divulgação e facilidade no acesso aos editais.
Falta transparência na divulgação das informações dos programas disponíveis. Parece uma caixa preta que pretende atender só aos seus interesses.
Até hoje só obtive alguma informação por meio de colegas Prefeitos mais antigos.
Falta divulgação das propostas para as prefeituras, melhorar a divulgação para as prefeituras, das propostas em aberto, maior transparência e "padronização" (cada analista apresenta uma interpretação diferente) nas regras de projetos e documentação de convenio
É importante uma melhor aproximação técnica da FUNASA com os municípios através da AMAT, FAMEP e através de e-mails
Necessitamos de mais acesso aos projetos. Temos muita vontade de participar dos convênios, mas não estamos conseguindo acesso as propostas. Falta divulgação
Existe muito pouca divulgação dos recursos disponíveis para formalização de convênios junto ao órgão, e na maioria das vezes só conseguimos através de emendas parlamentares 
Estamos com alguns projetos na FUNASA para serem analisados e aprovados a mais de ano e nunca nos deram uma posição. Sempre que vamos nos informar sobre como anda o processo, a resposta é que ainda não analisaram.
224.	Outro fato que chama atenção na pesquisa realizada junto aos prefeitos refere-se à pergunta em que foi oportunizada aos respondentes assinalarem as opções de múltipla escolha: "Por qual meio o senhor toma conhecimento da possibilidade de celebrar convênios com a Funasa? (pode marcar mais de um item) "
225.	Para a pergunta, 909 respondentes assinalaram que os convênios podem ser celebrados por meio de emenda parlamentar, 770 respondentes marcaram que os convênios podem ser celebrados por chamamento público (edital/portaria da Funasa) , 81 respondentes tomam conhecimento de outra forma e dezenove responderam que não sabem ou não têm conhecimento.
226.	Pelas respostas apresentadas, é possível afirmar que a divulgação, pela Funasa, dos chamamentos públicos para acolhimento de propostas também é deficiente e pouco transparente, tendo em vista que dos 1.279 respondentes, 40% desconhecem que os convênios podem ser celebrados diretamente com a entidade, por meio de chamamento público.
227.	Dessa forma, recomenda-se que a Funasa promova maior transparência e institua mecanismos de controle social na execução de cada uma das atividades de gestão dos instrumentos de repasse, desde a decisão quanto à alocação e aplicação de recursos, realização dos chamamentos públicos, seleção das propostas e aferição acerca da realização de obras de convênios.
228.	O principal benefício esperado com a implementação da proposta é garantir a qualidade e disponibilidade da informação.
4.2  	Sistemas informatizados da Funasa não possuem rotinas adequadas e eficientes para atualizar, gerenciar, monitorar e controlar a execução de obras, objeto dos convênios
229.	A Funasa informou que o Sistema Integrado de Ações da Funasa (Siga) é derivado da unificação de outros sistemas que eram utilizados anteriormente pela instituição, quais sejam: Sistema de Convênios (Siscon) , que foi um sistema de acompanhamento de obras, composto dos módulos de análise, celebração e gerenciamento de convênios e Sistema de Gerenciamento das Obras (Sigesan) , ambos utilizados desde o início de 2002. Em 2010, foi feita a junção dos dois sistemas no Sistema de Sigob, e, finalmente, em 2014, feitas as melhorias e atualizações, foi criado o Sistema Siga. Assim, foram utilizadas diversas tecnologias, tendo em vista que a base tecnológica utilizada em 2002 difere em muito do que se tem hoje. Por isso, de acordo com a Funasa, os diferentes processos e tecnologias aplicados, impossibilitaram a adoção de procedimentos com vista a qualificação dos dados iniciais.
230.	Assim, grande parte dos problemas apresentados na entrada de dados advém do processo de migração das tecnologias de 2002 a 2014, além da falta de padronização nas regras de validação de dados nos sistemas (peça 45) .
231.	De acordo com a Funasa, dentre os riscos ou fatores que mais influenciam o alcance das medidas e ações de estruturação da gestão da informação estão a dificuldade em conscientizar técnicos quanto à necessidade de se padronizar e incluir tempestivamente as informações no SIGA quando da realização de visitas de acompanhamento de obras, que geram inconsistências no estágio de execução das obras, tais como, obras paralisadas com instrumentos vigentes e adimplentes junto ao Siafi, transferências com registros de vigência vencidas antes da conclusão dos objetos pactuados. Também foi relatada a dificuldade em agrupar e tratar todo o passivo de informações já inseridas no Siga e a dificuldade de se promover as melhorias necessárias de forma a garantir a inserção dos dados essenciais à mensuração de indicadores e a avaliação da atuação da Funasa (Relatório de Gestão da Funasa 2018, p. 63 e 110) .
232.	Para ser mais exato, observou-se que o quantitativo de instrumentos celebrados também não reflete a realidade. A equipe de auditoria não conseguiu, por consulta aos sistemas Siga e BI Funasa, coletar informações confiáveis e consistentes a respeito de itens de dados básicos, tais como quantitativo de convênios celebrados pela Funasa, situação dos convênios (aprovado, cancelado, em andamento, concluído, etc.) , data de celebração e término dos convênios, e o valor de empenho dos convênios. 
233.	Para tanto, foi formalizado pedido, por intermédio do Ofício de Requisição 05 (peça 41) , para que a entidade apresentasse relação, em tabela Excel, de todos os instrumentos de repasse (convênio, termos de compromisso, TED) celebrados pela Funasa (vigentes e não vigentes, com a situação específica de cada convênio) , a partir de 2002.
234.	A Coordenação-Geral de Modernização e Tecnologia da Informação da Funasa relatou desconformidade da base de dados (Funasa BI) (peça 56) :
Em simples verificação dos dados observou-se aparente necessidade de adequações. A data fim de vigência, alusiva aos instrumentos de repasse, que outrora eram atualizadas com procedimento automatizado buscando referências nos sistemas estruturantes do Governo Federal (Siafi e Plataforma+Brasil) , possuem descompasso com o registrado nos sistemas oficiais. Ainda se observou que o quantitativo de instrumentos celebrados também não reflete a realidade. Registramos que para essa análise buscamos utilizar os dados disponibilizados pelos órgãos responsáveis pelos respectivos sistemas, conforme arquivo anexo. 
Por isso, recomendamos que a base de dados do "Funasa BI" seja atualizada conforme o arquivo "20200219 - Desconformidades BI" anexado a este. Do mesmo modo, destacamos ser necessário revisar a rotina de atualização de dados. Por fim, recomendamos, ainda, que sejam realizados exames de integridade e conformidade nos demais dados dispostos no "Funasa BI". 
Salientamos que para atender o solicitado pelo Tribunal de Contas da União, serão encaminhados os dados do Funasa BI considerando a "Data de Assinatura" e "Data Fim de Vigência", conforme as colunas "F" e "G", da planilha "Necessidade de atualização", referente ao arquivo anexado.
235.	Do exame da carteira de instrumentos de repasse encaminhada pela Funasa em tabela Excel, a equipe de auditoria considerou consistente apenas o quantitativo de convênios e termos de compromisso celebrados a partir de 2002. Demais informações tais como "Data final de vigência", "Status/Situação/Fase do Instrumento", "Valor do Convênio", "Valor empenhado", "Valor liberado", "Valor a liberar", a equipe de auditoria identificou várias inconsistências, razão pela qual optou por não aplicá-las para fins de análise no presente trabalho, conforme inconsistências e erros identificados pela Auditoria Interna (peça 57) , necessidades de adequações relatadas pela Cgcon (peça 56) e dados da tabela excel disponível em [\\_sarq_prod\Unidades\SecexSaude\3ªDT\4- FISCALIZAÇÕES\RACOM-ConvêniosFunasa\2-Execução\4-Cruzamento_de Dados\BI\qtdadeconveniosfunasa\Qtd convenios por MUNICIPIO até 50 mil hab e \planilha geral-TCE-emenda].
236.	Diante das evidências apresentadas, é de se supor que as consultas gerenciais formuladas pela Funasa a partir do BI-Funasa também devem apresentar informações inconsistentes e imprecisas.
237.	Quanto ao uso dos sistemas da entidade pelos entes interessados em formalizar instrumentos de repasse, um problema comum e recorrente diz respeito à duplicidade de atividades. Ou seja, os proponentes/convenentes necessitam realizar o registro de documentos em duplicidade nos sistemas Siga e Siconv nos procedimentos de celebração, execução e prestação de contas dos instrumentos de repasse.
238.	A Funasa justificou que utiliza o sistema próprio Siga desde 2002, para as atividades de análise técnica, celebração de convênios, acompanhamento das obras, ao passo que a Plataforma + Brasil (Siconv) começou a ser utilizada em 2009, e que atualmente ainda não possui todas as funcionalidades e procedimentos implementados, os quais são adotados pela instituição para acompanhamento e liberação de parcelas. 
239.	Para sanar a situação, a Funasa informou que celebrou o Termo de Execução Descentralizada 01/2019 junto ao Ministério da Economia para a implementação dos procedimentos necessários à integração dos dois sistemas (peça 44) . Conforme documentação fornecida pela entidade, o objetivo é o desenvolvimento de módulo específico na Plataforma + Brasil (Siconv) para operacionalização de transferências obrigatórias, notadamente relacionadas ao Programa de Aceleração do Crescimento (PAC) , mediante Termos de Compromisso, cuja operacionalização vem sendo feita exclusivamente por meio do Sistema Siga (peça 45) .
240.	Dessa forma, segundo a Funasa, todos os instrumentos de repasse utilizados pela instituição (convênios, termos de execução descentralizada e termos de compromisso) para transferência de recursos poderão ser operacionalizados por intermédio do Siconv.
241.	Ademais, a entidade continua a realizar investimentos no sistema Siga para melhoria dos seus processos de trabalho, bem como para a implementação da sistemática de monitoramento e avaliação por indicadores (peça 53) : i) aprimoramento do módulo de pré-seleção e classificação do Siga; ii) melhoria do processo de análise; iii) viabilização da inserção de dados necessários para análise e avaliação do Plano de Trabalho; iv) viabilização da identificação de informações para medir resultados da Ação 20AM-Implementação de Projetos de Coleta e Reciclagem de Materiais; v) emissão de alerta para o técnico quando for inserido RVT para indicação orçamentária da próxima parcela; vi) melhoria do módulo de indicação orçamentária; vii) correção de problemas detectados na emissão de relatórios de acompanhamento e na instrução para liberação de parcelas.
242.	Além disso, de acordo com a Funasa, os proponentes têm demonstrado deficiência no conhecimento dos sistemas de gestão de convênio (Siconv/Siga) , o que por sua vez incide na execução desordenada e não focada no objeto proposto, com baixo desempenho organizacional (Relatório de Gestão da Funasa 2018; p. 62) . O mesmo documento assinala que as equipes técnicas das superintendências não possuem capacidade de operacionalizar o Siconv e demais instrumentos de gestão de repasse de recursos (Relatório de Gestão da Funasa 2018; p. 70) .
243.	A seguir, é apresentado o relato de prefeitos respondentes à pesquisa eletrônica, criticando a dificuldade de se utilizar o sistema Siga da Funasa (foram ao todo 55 comentários) :
 (...) Sugiro otimização do sistema Siga, pois, repete as perguntas dos quadros, os campos para anexar os arquivos não são claros ou então sugiro apenas o acompanhamento através do Siconv, acredito que seria suficiente e mais ágil o acompanhamento apenas no Siconv, sem necessidade de ficar repetindo a inserção nos dois sistemas.
 (...) No que concerne principalmente ao sistema Siga é uma plataforma muito complexa, deveria ser auto explicativa.
 (...) o sistema da Funasa [Siga] deveria se comunicar melhor com o Siconv, as vezes eles não se interagem e acusam falhas que não existem principalmente no cadastro das contas bancárias, (...) 
 (..) Não precisa do Siga. Tudo deveria ser via Siconv, que é onde o técnico do município adquiriu prática em razão de muitos anos atuando nos contratos de repasse via Caixa.
Utilizar apenas o sistema Siconv para acompanhamento dos convênios, tendo em vista que as informações prestadas são as mesmas no Siconv e no Siga, não havendo a necessidade dos dois, o que causa retrabalhos para a equipe técnica
Desnecessário inserir informações em dois (02) sistemas, muito trabalhoso e o sistema Siga muito ruim para trabalhar.  Avaliar e acompanhar as obras e convênios pela plataforma + Brasil sem a necessidade de inserir informações em mais de um sistema.
Uma crítica construtiva seria integrar as informações do Siga em apenas um sistema, ou seja, o Siconv. Alimentar dois sistemas é bem complexo.
A Funasa deveria deixar de utilizar o sistema siga, e utilizar apenas o sistema plataforma + Brasil (antigo Siconv) , pois o sistema Siga é muito ruim, difícil de localizar onde deve inserir os documentos e por duplicar o serviço, uma vez que as mesmas informações são inseridas no Siconv.
Nossa grande insatisfação com relação aos sistemas é o Siga, sistema arcaico e complexo. Apenas a utilização da Plataforma +Brasil seria ideal, já que a mesma atende a todos os requisitos.
Entendo que com a migração completa das análises e prestação de contas pelo Siconv, hoje Plataforma + Brasil, ajudaria bastante o trâmite dos convênios. O Siga não ajuda na transparência nem na tramitação dos convênios.
244.	Da análise das respostas fica evidente o retrabalho dos convenentes, que precisam realizar o registro dos documentos no Siga e no Siconv.
245.	Esta duplicidade de atividades tem o potencial de gerar inconsistência de dados, tendo em vista a possibilidade de se realizar a atualização em um sistema e não se realizar no outro, ou, apenas realizar a atualização de forma parcial. Além disso, cria-se a necessidade de se instituir controles paralelos para evitar erros e inconsistências no gerenciamento das informações sobre convênios (atualmente as informações do Siga, Siconv, Siafi e BI Funasa não são fidedignas para retratar a situação real dos convênios e termos de compromisso na Funasa) (peça 57) .
246.	Além disso, depreende-se que, ao contrário do que assevera a entidade no seu Relatório de Gestão da Funasa 2018, p. 62, os proponentes têm demonstrado deficiência no conhecimento mais especificamente em relação ao sistema Siga. Esse entendimento pode ser corroborado pelos comentários acima, como também pela percepção dos respondentes à pesquisa eletrônica a respeito do quantitativo de pessoas contratadas pela prefeitura para acessar sistemas como o Siafi, Siconv e Siga. Das 1.279 prefeituras que responderam à pesquisa, apenas dezoito (1,4%) não têm pessoa (s) ou empresa de consultoria contratada (s) para tal finalidade, conforme demonstrado na Tabela 26. Como as prefeituras recebem recursos federais de outros órgãos e entidades federais, elas necessitam ter uma equipe para operacionalizar sistemas informatizados para realizar a gestão dos instrumentos de repasse. Ocorre que o sistema Siga é um sistema exclusivo da Funasa, e pelo fato de a entidade não oferecer cursos e treinamentos para operá-lo, as equipes das prefeituras têm dificuldade para utilizar o sistema.
Tabela 26 - Municípios que têm pessoas contratadas para acessar sistemas como o Siafi, Siconv e Siga-Funasa (por porte de município) 

Fonte: elaboração própria
247.	Assim, faz-se oportuno propor os encaminhamentos abaixo relacionados. 
248.	Com base nas evidências e análises apresentadas, mostra-se razoável recomendar à Funasa que:
i) adote o Siconv (Plataforma+Brasil) como o único sistema a ser utilizado pelos municípios que recebem recursos por meio de instrumentos de repasse celebrados com a entidade;
ii) reavalie a necessidade de realizar melhorias no sistema Siga para processos informatizados que já estejam contemplados no sistema Siconv, tendo em vista que quaisquer atualizações tecnológicas implementadas nesse último sistema refletirão em ajustes no primeiro, gerando investimentos desnecessários; 
	iii) identifique as necessidades de capacitação e promova o treinamento dos entes convenentes, seja por meio de tutorial, curso à distância ou curso presencial; e
	iv) corrija as inconsistências e erros dos dados de convênios e termos de compromisso e realize as adequações necessárias nos sistemas informatizados da Funasa, de forma a possibilitar a extração de dados e geração de relatórios gerenciais consolidados confiáveis e úteis a partir do sistema BI Funasa.
5.	Análise dos comentários dos gestores
249.	Primeiramente, cabe destacar foi aprovada, em 15/7/2020, a atualização do marco legal do saneamento básico (Lei 14.026/2020) que, dentre outras, alterou a Lei 11.445/2007 para aprimorar as condições estruturais do saneamento básico do País. No entanto, as modificações trazidas pela nova lei não afetam as propostas deste trabalho, uma vez que elas visam melhorias de resultados e controles. Como exemplo, tem-se a adoção do porte populacional como critério objetivo de elegibilidade e prioridade (Lei 14.026/2020 que alterou o inciso IX, art. 48 da Lei 14.445/2007) que reforça a recomendação 297.2-a.2 do presente relatório.
250.	A fim de conceder ao gestor oportunidade para examinar o relatório preliminar da presente ação de fiscalização, o Tribunal encaminhou , por meio do Ofício 32364/2020-TCU/Seproc (peça 79) , o Relatório de Auditoria Operacional para Avaliar o Sistema de Gestão dos Convênios da Funasa (peça 81) , para que, julgando pertinente, apresentasse suas considerações e comentários a serem incorporados na versão final do relatório.
251.	Em resposta ao referido Ofício, foi encaminhado a esta Corte de Contas, pela Funasa, o Oficio 189/2020/COGED/AUDIT/PRESI-FUNASA (peça 81) , contendo em anexo Despacho 552/2020 DENSP (SEI 2253025) , Despacho de cancelamento do Documento 1 (SEI 2253172) , Despacho 1513/2020 DEADM (SEI 2251394) , Despacho 104/2020 CGMTI (SEI 2250072) , Despacho 122/202 CGCOFI (SEI 2251076) e Despacho 500/2020 CGCON (SEI 2253884) .
Comentários do Gestor
252.	Quanto à proposta de recomendação 258.2-a.1 do achado 2.1, do relatório preliminar (peça 75) , renumerado neste relatório final para 297.2-a.1, a Funasa, por intermédio do Despacho 552/2020 DENSP (peça 81, p. 2-17) , relacionou e apresentou, de forma resumida, processos seletivos do a) Programa de Aceleração do Crescimento; b) Melhorias Habitacionais para Controle da Doença de Chagas; c) Melhorias Sanitárias Domiciliares; d) Sistema de Resíduos Sólidos; e) Saneamento em Áreas Rurais e Comunidades Tradicionais (Sistemas de Abastecimento de Água, Esgotamento Sanitário e Melhorias Sanitárias) , que utilizam dados epidemiológicos como critério de elegibilidade ou priorização.
253.	Dessa forma, a Funasa alegou que adota critérios de natureza epidemiológica combinados com outras informações socioeconômicas.
Análise pela Equipe
254.	A recomendação relacionada ao achado desta fiscalização envolve aspectos que não se restringem apenas à perspectiva específica de fazer constar, nos processos seletivos, como um dos critérios de seleção, municípios que apresentem risco de transmissão de doenças, tal como trazido nos comentários do gestor. 
255.	A constatação faz referência ao estatuto da Funasa, que estabelece competência à entidade para fomentar soluções de saneamento para prevenção e controle de doenças, por meio da coordenação, planejamento e supervisão da execução de atividades relativas à formulação de planos e programas de saneamento e engenharia voltados para prevenção e controle de doenças. Ademais, a lei que estabelece as diretrizes nacionais para o saneamento básico define que a prestação desses serviços observará plano que deverá abranger, no mínimo, o diagnóstico da situação e de seus impactos nas condições de vida, utilizando indicadores sanitários epidemiológicos, entre outros, e apontando causas das deficiências identificadas. Nesse contexto, a própria Funasa respondeu que não realiza levantamento do perfil sanitário dos municípios que fazem parte do público-alvo da entidade (peça 44) .
256.	Assim, a recomendação foi proposta para que a entidade utilize dados epidemiológicos, por meio da coordenação, planejamento e supervisão da execução das atividades de formulação de planos e programas de saneamento com foco na prevenção e controle de doenças, possibilitando o diagnóstico da situação e de seus impactos nas condições de vida da população beneficiária.
257.	Por fim, a Funasa comentou que em 2020 foi feita contratação especializada junto à Organização Pan-Americana da Saúde (OPAS) com objetivo de realizar levantamento e análise dos dados sociais, territoriais e de saúde pública relacionados com as ações empreendidas pela entidade, visando ao controle de doenças e agravos, por município, o que, após a conclusão, possibilitará a reavaliação dos critérios atualmente utilizados.
258.	Por todas essas razões, entende-se pelo ajuste da recomendação com o objetivo de indicar mais claramente que se trata da utilização de dados epidemiológicos em um âmbito maior do que a mera utilização desses dados como critério de elegibilidade ou priorização, com a seguinte redação: "utilize dados epidemiológicos, tais como incidência e prevalência de doenças relacionadas à insuficiência de saneamento, a fim de possibilitar o diagnóstico da situação e de seus impactos nas condições de vida da população beneficiária".
Comentários do Gestor
259.	Em relação à recomendação 258.2-b.2 do achado 2.2, do relatório preliminar (peça 75) , renumerado neste relatório final para 297.2-b.2, a Funasa, por intermédio do Despacho 552/2020 DENSP (peça 81, p. 17-19) , destacou ações desenvolvidas, tais como a) Projeto Sustentar que tem como objetivo desenvolver ações estruturantes, bem como proporcionar o empoderamento das comunidades rurais e gestores municipais; b) Projeto Piloto de um Fundo de Apoio à estruturação e ao desenvolvimento de projetos de concessões de parcerias público privadas; c) realização de Oficinas de Capacitação em temas relacionados à Política e Plano Municipal de Saneamento Básico, Estruturação e Implementação de Consórcios Públicos de Saneamento, Gestão Econômico-Financeira no Setor Saneamento, Redução de Perdas em Sistemas de Saneamento, e; d) elaboração de diversos manuais para orientar a formação, estruturação e prestação de serviços de saneamento.
Análise pela Equipe  
260.	A recomendação teve o objetivo de mitigar riscos para a não consecução dos objetivos e resultados esperados em relação aos instrumentos de repasse celebrados pela Funasa, haja vista que esses objetivos encontram-se comprometidos em razão da elevada quantidade de Tomadas de Conta Especial (TCEs) e de Processos de Cobrança Administrativa (PCAs) , acarretando a não realização/conclusão de obras contratadas.
261.	Nesse contexto, por intermédio de pesquisa eletrônica realizada com prefeitos e Deputados Federais, foi possível identificar, na percepção dos entrevistados, as principais dificuldades enfrentadas pelos municípios para executar e prestar contas dos convênios com a Funasa.
262.	No entanto, a Funasa, em seus comentários, elencou Projetos e Oficinas de Capacitação para desenvolver ações específicas e pontuais, que não atendem aos objetivos da recomendação. Com relação aos Manuais e Procedimentos elaborados pela entidade, na opinião dos entrevistados, para o entendimento e compreensão das orientações, estes demandam a prestação de apoio técnico, por parte da entidade, para dirimir dúvidas e questionamentos.
263.	Para tanto, a recomendação busca atender ao disposto no inciso III do artigo 11 do Decreto 8.867/2016, de modo que a Funasa se aproxime mais dos gestores municipais com o objetivo de coordenar, planejar e supervisionar a execução de atividades de cooperação técnica aos municípios para prestar esclarecimentos e orientações técnicas, incluindo atividades de planejamento, elaboração de projetos, contratação, fiscalização, prestação de contas e capacitação.
264.	Entende-se, portanto, pela manutenção da recomendação.
Comentários do Gestor
265.	Relativamente à recomendação 258.2-e.1 do achado 3.3, do relatório preliminar (peça 75) , renumerado neste relatório final para 297.2-e.1, a Funasa, por intermédio do Despacho 500/2020 CGCON (peça 81, p. 46-47) , comentou que conseguiu identificar um dos motivos que leva ao atraso nos repasses e vem tratando diretamente com os superintendentes, para que no momento que os relatórios encontrem-se com recomendação de liberação de parcela, esse instrumento seja imediatamente remetido à Presidência da Funasa para conclusão do trâmite da liberação.
Análise pela Equipe
266.	A Funasa não detalhou o motivo identificado que leva ao atraso nos repasses financeiros, podendo, inclusive, apontar outras razões para tal.
267.	Assim, entende-se pela manutenção da recomendação.
Comentários do Gestor
268.	No que se refere à recomendação 258.2-f.1 do achado 3.4, do relatório preliminar (peça 75) , renumerado neste relatório final para 297.2-f.1, a Funasa, por intermédio do Despacho 552/2020 DENSP (peça 81, p. 20) , comentou que as normas publicadas pela entidade para liberação de parcelas estão em consonância com os apontamentos efetuados pelo TCU e com os Decretos e Portarias Interministeriais, bem como com as Portarias publicadas pela entidade.
Análise pela Equipe  
269.	A recomendação para que a Funasa realize estudos para verificar a possibilidade de simplificação de processos e de normas concernentes à celebração e execução dos instrumentos de repasse, a fim de que elas possam imprimir eficiência na consecução dos objetos pactuados, está ligada à não apresentação/aprovação do projeto básico/termo de referência do instrumento de repasse e à intempestividade das fiscalizações de obras e análise das prestações de contas.
270.	Ademais, na percepção dos prefeitos respondentes ao questionário eletrônico, a Funasa é vista como uma instituição "burocrática", por fazer muitas exigências desnecessárias, tornando o processo muito moroso, especialmente para aprovação do projeto básico.
271.	Assim entende-se pela manutenção da recomendação, tendo em vista a necessidade de se revisar Portarias da Funasa, bem como seus Manuais de Procedimentos para Execução de Convênios e Termos de Compromisso, de forma a possibilitar a simplificação de processos e da legislação que trata do tema sobre saneamento.
Comentários do Gestor
272.	Quanto à recomendação 258.2-f.2 do achado 3.4, do relatório preliminar (peça 75) , renumerado neste relatório final para 297.2-f.2, a Funasa, por intermédio do Despacho 552/2020 DENSP (peça 81, p. 20-21) , comentou que em meados de 2012 a 2014, realizou procedimentos licitatórios para a contratação de serviços especializados para elaboração de diagnóstico, estudos de concepção e viabilidade do Relatório Técnico Preliminar (RTP) , serviços de campo, projetos básicos e executivos de engenharia e estudos ambientais para sistemas de abastecimento de água e de esgotamento sanitário em municípios de diversos estados do país. 
273.	Atualmente, a Funasa informou que iniciou um trabalho para centralizar os projetos de engenharia contratados pela Funasa ao longo dos anos, com o objetivo de fazer um Banco de Projetos, que consistirá em um arquivo eletrônico de projetos com uma descrição dos projetos contratados. De acordo com a entidade, em 2020 foi disponibilizado no site da Funasa o projeto referência para execução de Módulos Sanitários para o Programa de Melhorias Sanitárias e está em andamento a elaboração de atualização do projeto referência para o Programa de Melhorias Habitacionais para o Controle de Chagas.
Análise pela Equipe  
274.	Os procedimentos licitatórios para contratação de serviços especializados para prestar apoio técnico ao municípios vigentes no período de 2012 a 2014 estariam alinhados com a recomendação formulada pela equipe de auditoria, uma vez que seria uma forma de viabilizar a elaboração dos projetos básicos - uma das razões para a demora na conclusão dos objetos contratados, exigindo contínuas prorrogações, acarretando a não conclusão dos convênios.
275.	A criação de um Banco de Projetos é uma iniciativa válida, no entanto, a equipe de auditoria entende que se aplica a projetos padronizados e simples, a exemplo dos Programas de Melhorias Sanitárias e de Melhorias Habitacionais para o Controle de Chagas. Para demais programas, os projetos demandam a observância das peculiaridades e especificidades de cada localidade a ser atendida.
276.	Assim, a equipe de auditoria conclui pela manutenção da recomendação.
Comentários do Gestor
277.	Relativamente à recomendação 258.2-g.1 e 258.2-g.2 do achado 4.1, do relatório preliminar (peça 75) , renumerado neste relatório final para 297.2-f.1 e 297.2-f.2, a Funasa, por intermédio do Despacho 552/2020 DENSP (peça 81, p. 21-22) , comentou que, no bojo do Acórdão 2781/2018-TCU-Plenário, está previsto o estabelecimento e implementação de rotinas de monitoramento dos resultados, tais como avaliação de impacto à saúde (AIS) e da sistemática de monitoramento e avaliação por indicadores (SMAI) , as quais poderão ser utilizados como instrumentos de gestão e de avaliação de desempenho institucional.
Análise pela Equipe  
278.	A Funasa, por ser uma entidade vinculada ao Ministério da Saúde, deve fomentar soluções de saneamento para prevenção e controle de doenças e agravos, em conformidade com o Decreto 8.867/2016.
279.	Portanto, é de suma importância que a entidade elabore as metas de desempenho institucional, tal como recomendado pela equipe de auditoria, a fim de possibilitar a aferição da melhora do quadro epidemiológico das doenças intimamente relacionadas à carência de saneamento ambiental.
280.	Dessa forma, mantém-se a recomendação até que a Funasa apresente a implementação de ações que venham a atendê-la, conforme observado nos parágrafos 216 a 221 do presente relatório.
Comentários do Gestor
281.	Relativamente à recomendação 258.2-h do achado 4.2, do relatório preliminar (peça 75) , renumerado neste relatório final para 297.2-h, a Funasa, por intermédio do Despacho 104/2020 CGMTI (peça 81, p. 44) , comentou que no que diz respeito à recomendação 258.2-h.1, está previsto para agosto/2020 o início da migração dos passivos, como piloto do projeto de adoção da Plataforma+Brasil. E acrescenta que além dessa iniciativa, já existe um planejamento entre a CGMTI e a CGCON para o início dos trabalhos de migração dos convênios do Sistema Siga para a Plataforma+Brasil. Em relação à recomendação 258.2-h.2, a entidade comentou que se encontra em andamento um projeto para melhoria das integrações existentes entre os dois sistemas (Siga e Siconv) , além da previsão de ajustes em outras funcionalidades com o objetivo de evitar inconsistências de dados e prover transparência na execução dos instrumentos de repasse. No que tange à recomendação 258.2-h.4, a Funasa informou que no dia 17/7/2020 foi realizado Pregão 06/2020 para contratação de empresa de suporte e infraestrutura, que também será responsável pela manutenção da plataforma BI da Funasa. 
282.	Especificamente à recomendação 258.2-h.3 do achado 4.2, do relatório preliminar,  renumerado neste relatório final para 297.2-h.3, a Funasa, por intermédio do Despacho 500/2020 CGCON (peça 81, p. 46) , comentou que está providenciando, junto à Diretoria do Departamento de Transferência da União/ME, a capacitação de seus servidores quanto à alimentação na Plataforma+Brasil, a fim de gerar dados e produzir informações mais precisas. Outros cursos de capacitação estão sendo planejados no âmbito do Projeto Institucional da CGCON.
Análise pela Equipe  
283.	As ações em curso serão objeto de monitoramento até que se verifique o atendimento das recomendações, conforme análise constante nos parágrafos 237, 244 e 245. Portanto, entende-se pela manutenção das recomendações.
Comentários do Gestor
284.	Quanto à determinação 258.1 do achado 2.2, do relatório preliminar (peça 75) , renumerado neste relatório final para 297.1, a Funasa, por intermédio do Despacho 500/2020 CGCON (peça 81, p. 46) , comentou que em reunião de Diretoria, realizada em 20/7/2020, foi deliberada a formação de Grupo de Trabalho que irá realizar o levantamento de todos os instrumentos constantes da Portaria Funasa 4.749/2019, que porventura não foram cancelados, com prazo de conclusão para 10/8/2020. Após a finalização dos trabalhos, encaminhada resposta ao TCU.
Análise pela Equipe  
285.	As ações em curso serão objeto de monitoramento até o cumprimento da determinação. Assim, entende-se pela manutenção da determinação.
6.	Conclusão
286.	Saneamento básico é um direito humano reconhecido pela Organização das Nações Unidas e consubstanciado internamente tanto a nível constitucional quanto infraconstitucional. Neste contexto, a Lei 11.445/2007 (alterada pela Lei 14.026/2020) é norma primordial por estabelecer diretrizes nacionais, a política federal de saneamento básico e os princípios fundamentais da universalização, da integridade e da disponibilidade da prestação desses serviços.
287.	A Funasa foi a instituição criada pelo Decreto 100/1991 para a prevenção e controle de doenças e para formular e implementar ações de promoção e proteção à saúde relacionadas com as ações estabelecidas pelo Subsistema Nacional de Vigilância em Saúde Ambiental em municípios com até 50 mil habitantes. Para tanto, ela tem se utilizado de instrumentos de repasse, mormente convênios, para atingir seus objetivos.
288.	Tais instrumentos, todavia, não têm sido capazes de cumprir com a finalidade pactuada em decorrência da inexistência, dentre outras, de capacidade operacional (recursos humanos e de tecnologia da informação) ; de recursos orçamentários e financeiros suficientes; de sistema eficiente para a gestão dos convênios celebrados; e do próprio modelo de atuação centrado apenas na alocação de recursos, atribuindo-se ao convenente, basicamente, a maior parte do risco da execução do empreendimento, a despeito da capacidade técnica do município beneficiário.
289.	Essas deficiências sinalizam a inadequação do modelo de atuação trilhado pela Funasa nos últimos anos. E isso se revela nas dificuldades financeiras, evidenciada pela existência de passivo a descoberto; na falta de estratégia de atuação; na inexistência de sistema de gestão eficaz que possa emprestar simplicidade, eficiência e transparência aos processos capitais da instituição; na falta de recursos humanos capacitados para atender à sua missão primordial; no distanciamento dos municípios que deveria assistir; no não alcance dos objetivos e metas pactuados, dentre outras.
290.	Importante remarcar que muitas das deficiências apontadas já foram alvo de deliberação desta Corte de Contas. Cita-se como exemplo mais importante o Acórdão 2781/2018-TCU-Plenário da relatoria do Ministro Augusto Nardes, que, dentre outras providencias, determinou à Funasa que redefinisse sua política institucional, bem como estabelecimento da relação custo/benefício dessa nova política (subitem 9.1.7. do referido Acórdão) . Não tendo sido a determinação completamente cumprida, ela foi corroborada por meio do Acórdão 787/2020-TCU-Plenário que, em sede de monitoramento do Acórdão 2781/2018, determinou a oitiva da Secretaria Executiva do Ministério da Saúde para que se manifeste sobre a sustentabilidade do modelo operacional adotado pela Funasa.
291.	Nessa mesma linha, cabe repisar algumas das conclusões apontadas pela consultoria realizada, em 2018, com recursos da Deutsche GesellschaftFürInternationale	 (GIZ) , no âmbito do Projeto Fortalecimento do Controle Externo Área Ambiental (peça 73) .
292.	Segundo a Consultoria realizada, a Funasa deveria se envolver mais no apoio à gestão dos serviços que ela presta. Para tanto, deveria atuar para melhorar a capacidade dos municípios em realizar planejamento, elaborar projetos, regular os serviços, bem como na capacidade de os municípios contratarem e fiscalizarem a prestação dos serviços, seja por empresas estatais seja por empresas privadas.
293.	Para a Consultoria, o aumento da atuação da Funasa apoiando a gestão fará com que ela melhore o desempenho da qualidade das transferências de recursos para investimentos. Entretanto, um maior êxito dessas transferências é dependente de uma ampla reforma no âmbito da Política de Saneamento Básico e de como esses recursos são transferidos.
294.	Nessa senda, as evidências coligidas, tanto de fontes internas quanto externas, sugerem que as ações desenvolvidas pela Funasa não têm sido suficientes para prover a população dos municípios alvo, dos serviços essenciais de saneamento básico necessários a uma vida saudável. Dessa forma, embora não seja a Fundação responsável isolada por suas ações, ou melhor, pela condução da política pública de saneamento básico, ela vem deixando de cumprir preceitos constitucionais, legais e infralegais que estabelecem o saneamento básico como um dos condicionantes para uma boa saúde, tampouco vem cumprindo a contento sua competência de fomentar soluções de saneamento para prevenção e controle de doenças (Decreto 8.867/2016) .
295.	O que emerge de toda a análise é a urgente e necessária reforma do modelo de atuação (modelo de negócio) da Funasa. Transigir com tal medida, equivale quase a condenar milhões de brasileiros a padecer de males que já há muito poderiam ter sido erradicados, mas que sobrevivem em decorrência de modelo de atuação institucional equivocado.
296.	É, portanto, no contexto até aqui delineado, que se entende importante recomendar à Funasa e aos órgãos governamentais superiores, que têm competência para orientar as organizações sob sua supervisão, ações e iniciativas que visem a corrigir as situações identificadas ou, ao menos, formas de mitigá-las, a fim de que os objetivos e metas pactuados em diferentes níveis e normas possam se converter em realidade e deixar de figurar, ao que parece, a uma mera pretensão programática.
7.	Proposta de encaminhamento
297.	Ante o exposto, submetem-se os autos à consideração superior, propondo:
297.1. 	Determinar à Fundação Nacional de Saúde (Funasa) , com fundamento no art. 4º, inciso I, da Resolução-TCU 315/2020, que, no prazo de sessenta dias, informe o TCU sobre a conclusão do cancelamento dos instrumentos de repasse, consoante o disposto nos arts. 3º e 4º da Portaria Funasa 4.749/2019.
297.2.	Recomendar à Fundação Nacional de Saúde (Funasa) , com fundamento no art. 11 da Resolução-TCU 315/2020, que:
a) 	no que se refere aos critérios de elegibilidade e priorização para formalização dos instrumentos de repasse com os municípios que fazem parte do público alvo da entidade (achado 2.1) :
a.1) utilize dados epidemiológicos, tais como a incidência e prevalência de doenças relacionadas à insuficiência de saneamento, a fim de possibilitar o diagnóstico da situação e de seus impactos nas condições de vida da população beneficiária; e
a.2) considerando que a Funasa atende 88% dos municípios brasileiros, avalie a adoção da estratificação de municípios aplicando-se o critério de concentração populacional, a exemplo do adotado nesta auditoria, a fim de procurar equilibrar a distribuição de recursos dos instrumentos de repasse entre municípios de menor e maior porte populacional;
b) 	no que se refere às medidas para mitigar a não realização/conclusão de obras, objeto dos instrumentos de repasse (achado 2.2) :
b.1) 	aprimore o monitoramento dos instrumentos de repasse para permitir que a entidade realize o controle automatizado do cronograma físico e financeiro dos projetos e que as necessárias e oportunas providências sejam adotadas para evitar a procrastinação da execução ou a não entrega do objeto; e
b.2) 	preste serviços de cooperação técnica e apoio à gestão municipal para melhoria da gestão dos sistemas públicos de saneamento, incluindo atividades de planejamento, elaboração de projetos, contratação, fiscalização, prestação de contas; 
c) no que se refere ao quadro deficitário de servidores competentes e capacitados (achado 3.1) :
c.1) 	realize o perfil profissiográfico para auxiliar a determinar as características desejáveis de seus servidores, suas habilidades cognitivas, técnicas e comportamentais, a fim de qualificá-los para o desempenho adequado nas atividades finalísticas das suas Superintendências Estaduais; e
c.2) 	implemente um plano de capacitação e treinamento dos servidores;
d) no que se refere à alocação e aplicação de recursos orçamentários não alinhados com sua capacidade operacional para acompanhar e executar os objetos dos convênios (achado 3.2) :
d.1) adeque, ao longo do tempo, o portfolio de atuação da entidade à capacidade operacional e aos recursos orçamentários disponíveis; 
d.2) 	aborde o processo orçamentário não somente para lidar com o problema de alocação de recursos, mas também para servir como instrumento de apoio à decisão, em consonância com o sistema de planejamento estratégico e de gestão de políticas públicas; e
d.3) 	reduza ao mínimo possível o montante de "valores pendentes de empenho" e de "restos a pagar inscritos";
e) no que se refere à dificuldade para a realização de uma boa gestão financeira, impossibilitando efetuar o repasse de recursos aos convenentes de forma célere e eficiente (achado 3.3) :
e.1) 	revise o processo de programação e liberação financeira de recursos aos convenentes de forma a identificar e corrigir suas distorções burocráticas, a fim de permitir o acompanhamento da gestão financeira dos instrumentos de repasse de forma transparente, ágil e confiável;
f)	no que se refere à demora na conclusão dos objetos contratados, exigindo contínuas prorrogações, e acarretando a não conclusão dos convênios (achado 3.4) :
f.1) realize estudos para verificar a possibilidade de simplificação de processos e de normas concernentes à celebração e execução dos instrumentos de repasse a fim de que elas possam imprimir eficiência na consecução dos objetos pactuados; e
f.2)	 desenvolva estudos para verificar a possibilidade de realizar parcerias para apoiar as prefeituras na elaboração dos projetos básicos, necessários para viabilizar o repasse de recursos de convênios para a implementação dos serviços de saneamento básico;
g) no que se refere à ausência de medição de resultados dos convênios celebrados pela Funasa	 (achado 4.1) :
g.1) elabore as metas de desempenho institucional alinhadas com os objetivos estratégicos e focadas para mensuração da qualidade dos produtos e serviços entregues à sociedade no cumprimento de sua missão institucional, especialmente para visar a melhora do quadro epidemiológico das doenças intimamente relacionadas à carência de saneamento ambiental; e
g.2) promova maior transparência e institua mecanismos de controle social na execução de cada uma das atividades de gestão dos instrumentos de repasse, desde a decisão quanto à alocação e aplicação de recursos, realização dos chamamentos públicos, seleção das propostas e aferição acerca da realização de obras de convênios;
h) no que se refere às rotinas inadequadas e ineficientes dos sistemas informatizados da Funasa para atualizar, gerenciar, monitorar e controlar a execução de obras, objeto de convênios (achado 4.2) : 
h.1) adote o Siconv (Plataforma + Brasil) como o único sistema a ser utilizado pelos municípios que recebem recursos por meio de instrumentos de repasse celebrados com a entidade;
h.2) reavalie a necessidade de realizar melhorias no sistema Siga para processos informatizados que já estejam contemplados no sistema Siconv, tendo em vista que quaisquer atualizações tecnológicas implementadas nesse último sistema refletirão em ajustes no primeiro;
h.3) 	identifique as necessidades de capacitação e promova o treinamento dos entes convenentes, seja por meio de tutorial, curso à distância ou curso presencial; e
h.4) 	corrija as inconsistências e erros dos dados de convênios e termos de compromisso e realize as adequações necessárias nos sistemas informatizados da Funasa, de forma a possibilitar a extração de dados e geração de relatórios gerenciais consolidados confiáveis e úteis a partir do sistema BI Funasa;
297.3. 	Nos termos do art. 8º da Resolução-TCU 315, de 2020, fazer constar, na ata da sessão em que estes autos forem apreciados, comunicação do relator ao colegiado no sentido da necessidade de se monitorar as recomendações contidas no subitem 297.2, alíneas 'a' a 'h' e a determinação expressa no subitem 297.1.
298.	Encerrar e arquivar o presente processo, nos termos do art. 169, inciso V, do Regimento Interno do TCU."
4.	O corpo diretivo da SecexSaúde aquiesceu ao referido encaminhamento.
	É o relatório.

não há

Não atuou.

RELATÓRIO DE AUDITORIA NA MODALIDADE OPERACIONAL COM O OBJETIVO DE AVALIAR A GESTÃO DOS CONVÊNIOS CELEBRADOS PELA FUNDAÇÃO NACIONAL DE SAÚDE (FUNASA), EM CUMPRIMENTO AO ACÓRDÃO 2.810/2016-PLENÁRIO. ANÁLISE DA EFETIVIDADE DAS AÇÕES DA FUNASA NA PROMOÇÃO DO SANEAMENTO BÁSICO; DO FLUXO DE CELEBRAÇÃO E EXECUÇÃO DOS INSTRUMENTOS DE REPASSE COM OS MUNICÍPIOS; E DOS SISTEMAS INFORMATIZADOS DA ENTIDADE. RECOMENDAÇÕES E DETERMINAÇÕES.

RELATÓRIO DE AUDITORIA (RA)

Secretaria de Controle Externo da Saúde (SecexSaúde).

Cuidam os autos de relatório de auditoria na modalidade operacional com o objetivo de avaliar a gestão dos convênios celebrados pela Fundação Nacional de Saúde (Funasa) , em cumprimento ao Acórdão 2810/2016-TCU-Plenário.
2.	A fim de atender ao propósito do trabalho, foram formuladas as seguintes questões de auditoria:
"Questão 1: Em que medida os instrumentos de repasse celebrados pela Fundação Nacional de Saúde para execução de obras e serviços de saneamento têm alcançado os objetivos e resultados esperados?
Questão 2: Como a Fundação Nacional de Saúde tem atuado no fluxo de celebração e execução dos instrumentos de repasse com os municípios?
Questão 3: Como os sistemas informatizados da Fundação Nacional de Saúde têm funcionado para realizar a gestão e acompanhamento dos instrumentos de repasse celebrados?"
3.	O marco legal do saneamento básico no país é a Lei 11.445, de 5 de janeiro de 2007, com as atualizações efetuadas pela Lei 14.026, de 15 de junho de 2020. 
4.	A coordenação dessa política pública se insere no rol de atribuições do Ministério do Desenvolvimento Regional (MDR) , conforme o art. 29 da Lei 13.844, de 18 de junho de 2019.
5.	A despeito disso, as ações de saneamento básico afetam e são de interesse do Ministério da Saúde, o que implica a atuação complementar dos dois ministérios na realização dos objetivos dessa política. 
6.	Tal aspecto pode ser evidenciado pela própria missão da Funasa, que é uma fundação pública vinculada ao Ministério da Saúde, com o objetivo de promover e proteger a saúde mediante o exercício das seguintes competências, nos termos do art. 2º do anexo I do Decreto 8.867, de 3 de outubro de 2016:
"I - fomentar soluções de saneamento para prevenção e controle de doenças; e
II - formular e implementar ações de promoção e proteção à saúde relacionadas com as ações estabelecidas pelo Subsistema Nacional de Vigilância em Saúde Ambiental."
7.	Essa relação de complementaridade entre o MDR e o MS pode ser observada na execução dos investimentos em saneamento básico com recursos do Orçamento Geral da União (OGU) . Segundo o Plano Nacional de Saneamento Básico (Plansab) , a atuação do MDR está direcionada a municípios maiores, com população superior a 50 mil habitantes ou integrantes de Regiões Metropolitanas (RM) ou Regiões Integradas de Desenvolvimento (Ride) , e a municípios críticos para risco hidrológico. 
8.	Quanto à Funasa, o Plano Plurianual (PPA) 2016-2019 lhe reservou o atendimento a municípios com menos de 50 mil habitantes, áreas rurais, quilombolas e sujeitas a endemias. A entidade também presta apoio técnico e/ou financeiro no combate, controle e redução da mortalidade infantil e da incidência de doenças de veiculação hídrica ou causadas pela falta de saneamento básico e ambiental. 
9.	A Funasa também assumiu a responsabilidade de elaborar e implementar o Programa Nacional de Saneamento Rural (PNSR) , que passou a ser chamado de Programa de Saneamento Brasil Rural (PSBR) . Tal política prevê a realização de melhorias nas condições sanitárias da população rural brasileira, com investimentos totais no montante de R$ 218.940.000.000,00, no prazo de 20 anos. 
10.	Como se vê, a Funasa detém relevantes competências no arcabouço institucional brasileiro, de forma que é importante avaliar a eficiência e eficácia de sua atuação, especialmente na gestão de instrumentos de repasse celebrados para execução de obras e serviços de saneamento.
11.	Antes de adentrar no exame das questões de auditoria formuladas pela SecexSaúde, julgo pertinente expor alguns dados levantados pela unidade técnica a respeito da situação do saneamento básico no Brasil.
II - Dados de saneamento básico no Brasil
12.	Conforme o Sistema Nacional de Informações sobre Saneamento (SNIS) , 83,6% da população brasileira dispõe de água canalizada por meio de sistema de abastecimento; 53,2% de esgotamento sanitário por meio de rede de esgoto; e 92,1% de cobertura de coleta domiciliar de resíduos sólidos.
13.	Todavia, há bastante disparidade regional nos dados supramencionados. 
14.	A maioria dos estados tem índice médio de atendimento urbano por rede de água acima de 90%. Tal situação se verifica no Distrito Federal e em dezoito estados. Na faixa de 80% a 90%, aparecem Alagoas e Amazonas; na faixa logo abaixo, entre 60% e 80%, aparecem os estados do Maranhão, Ceará, Acre e Rondônia; na penúltima faixa, de 40% a 60%, situa-se o estado do Pará. O Amapá apresenta índice inferior a 40%, com 38,3% da população urbana atendida.
15.	No que se refere ao atendimento urbano com rede coletora de esgotos, as diferenças regionais são mais evidentes. Apenas o Distrito Federal, São Paulo, Paraná e Minas Gerais apresentam valores de cobertura acima de 70%. Na faixa de 40% a 70%, aparecem outros oito estados: Rio de Janeiro, Roraima, Espírito Santo, Mato Grosso do Sul, Bahia, Goiás, Paraíba e Mato Grosso. Na faixa logo abaixo, de 20% a 40%, situam-se nove estados: Rio Grande do Sul, Tocantins, Ceará, Sergipe, Pernambuco, Rio Grande do Norte, Alagoas, Santa Catarina e Piauí. Na penúltima faixa, de 10% a 20%, encontram-se três estados: Maranhão, Acre e Amazonas. Por fim, na menor faixa, inferior a 10%, há três estados: Amapá, Pará e Rondônia.
16.	A situação se repete quando se analisam os dados dos municípios. 
17.	Considerando o universo de entes com dados cadastrados no SNIS, 3.996 apresentam índice de atendimento urbano por rede de água superior a 90%; 450 possuem cobertura entre 80% e 90%; 394, entre 60% e 80%; 149, entre 40% e 60%; e 147 possuem cobertura abaixo de 40%. Dentre os integrantes da primeira faixa, 2.639 municípios apresentam índice de atendimento por rede de água igual a 100%. Em termos de população, esses municípios correspondem a 44,9% da população urbana residente de toda a amostra, sendo este o percentual de população urbana do país com acesso aos serviços de água universalizado.
18.	No que se refere ao atendimento urbano com rede coletora de esgotos, 1.536 municípios encontram-se com índice de cobertura superior a 70%; 409 entre 40 e 70%; 249 entre 20 e 40%; 146 entre 10 e 20%; e 178 municípios com atendimento abaixo de 10%. Cabe destacar que 1.531 municípios preencheram formulário simplificado no SNIS (sem cobertura de esgoto) , sendo que 1.521 não enviaram nenhuma informação.
19.	Quanto ao índice de tratamento de esgotos, 574 municípios apresentam percentual superior a 80,0%; 354 situam-se na faixa entre 60,1 e 80,0%; 290, entre 40,1 e 60%; 300, entre 20,0 e 40,0%; e 996 municípios, abaixo de 20%. No total, o mapa apresenta o resultado de 4.050 municípios, sendo 2.514 com o índice calculado e 1.531 municípios que não possuem sistema público de esgoto.
20.	Tal quadro revela um grande espaço potencial de atuação da Funasa no provimento dos serviços de saneamento básico, principalmente se for considerada a estratificação dos municípios segundo o porte populacional, na qual se verifica uma absoluta predominância de entes com população inferior a 50 mil habitantes - 4.897 entes, o que equivale a 87,9% do universo total, segundo exposto na tabela 3 da unidade técnica.
III - Execução da auditoria
21.	Diante dos apontamentos realizados em trabalhos anteriores desta Casa, a respeito de diversas falhas na condução de convênios e instrumentos congêneres por parte da Funasa, buscou-se avaliar, de forma geral, a eficiência e a efetividade do sistema de gestão desses ajustes. Para tanto, foram formuladas as seguintes questões de auditoria:
"Questão 1: Em que medida os instrumentos de repasse celebrados pela Fundação Nacional de Saúde para execução de obras e serviços de saneamento têm alcançado os objetivos e resultados esperados?
Questão 2: Como a Fundação Nacional de Saúde tem atuado no fluxo de celebração e execução dos instrumentos de repasse com os municípios?
Questão 3: Como os sistemas informatizados da Fundação Nacional de Saúde têm funcionado para realizar a gestão e acompanhamento dos instrumentos de repasse celebrados?"
22.	A fim de responder aos referidos questionamentos, a SecexSaúde coletou dados nos sistemas informatizados da Funasa e realizou entrevistas in loco - em cidades do Maranhão e de Goiás e nas respectivas superintendências regionais das entidades - e de forma eletrônica mediante o uso do software livre limesurvey.
23.	A segunda técnica de auditoria mencionada contemplou o envio de questionários para prefeitos de municípios com até cinquenta mil habitantes e deputados federais da atual legislatura que já haviam apresentado alguma emenda para celebração de convênio com a Fundação na área de saneamento básico.
24.	Cabe destacar o baixo percentual de resposta das entrevistas realizadas pela via eletrônica, que ficou em torno de 10,9% e 26,1% do quantitativo de prefeitos e deputados federais, respectivamente. No primeiro caso, o número variou segundo o porte do município, tendo atingido o valor máximo de 24,2% no caso dos prefeitos dos municípios entre 10 mil e 20 mil habitantes.
25.	Como bem afirmado pela SecexSaúde, isso implica que "as taxas de respostas obtidas constituem-se em uma limitação para a interpretação dos resultados da pesquisa eletrônica, na medida em que não permitem a generalização dos resultados, em seu conjunto, para todo o universo de stakeholders selecionados."
26.	De toda forma, a técnica de fiscalização escolhida não permite aferir a eficiência e a efetividade da política pública de oferta de saneamento básico por parte da Funasa, já que não foram promovidas a verificação de dados a partir de indicadores nem a análise crítica de sua aderência a uma realidade extraída. 
27.	Em minha visão, o trabalho buscou mais promover um diagnóstico dos problemas ocorridos na gestão dos convênios pela Funasa, segundo a percepção dos diversos stakeholders, do que medir a eficiência e a efetividade da atuação da entidade. 
28.	A despeito disso, as observações trazidas pelas pessoas entrevistadas se mostram importantes para construir um quadro real das dificuldades enfrentadas na condução de convênios e instrumentos congêneres, constituindo um importante subsídio para o aperfeiçoamento da política pública.
29.	A relevância do trabalho pode ser evidenciada, ainda, pelo volume de recursos destinados a investimentos por parte da Funasa. Conforme a tabela 5 do relatório da SecexSaúde, a dotação para essa natureza de despesa, entre 2015 e 2019, variou entre os limites mínimo e máximo de R$ 869,53 milhões (2019) e R$ 1,25 bilhão (2017) , totalizando o montante de R$ 5,2 bilhões no período.
30.	Conforme será mais bem detalhado adiante, essa dotação não se mostra suficiente para custear o volume financeiro do estoque de convênios celebrados e ainda em vigor, revelando, de cara, uma situação de dificuldade operacional da Funasa para dar regularidade ao fluxo financeiro desses instrumentos. Tal quadro contribui para a demora na conclusão dos instrumentos ou, mesmo, para a sua paralisação, somando-se a outros fatores relacionados à atuação dos convenentes.
31.	A tabela a seguir, extraída do relatório da SecexSaúde, traz o saldo acumulado de convênios e Termos de Compromisso (PAC) de 2015 a 2019:
Tabela 1 - Saldo acumulado de convênios e Termos de Compromisso (PAC) de 2015 a 2019
	Execução dos Instrumentos de Repasse (*) 
	Até DEZ/2019
	Até DEZ/2018
	Até DEZ/2017
	Até DEZ/2016
	Até DEZ/2015

	Valores FIRMADOS 
	13.133.195.169,51
	13.258.605.229,34
	11.479.928.032,61
	11.904.977.035,88
	13.663.170.567,95

	Valores a LIBERAR
	4.394.069.534,41
	4.793.559.419,85
	3.369.926.063,05
	3.644.081.463,17
	4.482.159.605,62

	Valores a COMPROVAR
	2.625.472.600,83
	2.643.381.546,97
	2.339.013.762,47
	2.334.571.455,59
	1.976.520.353,44

	Valores a APROVAR
	1.282.389.164,46
	1.163.869.979,66
	1.291.518.566,11
	1.210.738.005,20
	1.531.686.787,91

	Valores APROVADOS
	2.570.140.269,15
	2.456.647.380,74
	2.453.368.132,89
	2.423.745.120,00
	2.409.906.366,10

	Valores IMPUGNADOS
	56.052,34
	-
	-
	-
	-

	Valores em INADIMP EFETIVA
	610.589.105,11
	616.972.567,28
	533.880.244,34
	532.440.423,36
	374.981.733,24

	Valores em INADIMP SUSPENSA
	1.071.783.043,52
	1.058.926.336,35
	1.027.249.083,89
	931.544.045,93
	883.757.644,88

	Valores CANCELADOS
	-
	-
	-
	-
	22.554,18

	Valores NAO LIBERADO/DEVOLVIDO
	247.493.896,22
	113.630.754,14
	56.584.000,37
	188.532.328,04
	1.008.179.278,65

	Valores ARQUIVADOS
	18.077.382,66
	-
	4.201.054,09
	225.456,18
	13.018.206,21

	valores CONCLUIDOS
	313.124.120,81
	411.617.244,35
	404.187.125,40
	639.098.738,41
	982.938.037,72

	 (*) Instrumentos de repasse = Convênios, Cooperação Técnica e Contrato de Repasse. Sem valores dos Termos de Execução Descentralizada.

Fonte: Siafi
32.	Considerando os valores a liberar do estoque de instrumentos de repasse existentes até dezembro/2018, de aproximadamente R$ 4,79 bilhões, e a dotação de investimentos em 2019, de R$ 869,53 milhões (vide item 29 retro) , a Funasa demoraria aproximadamente 5,5 anos para transferir os valores correspondentes à totalidade dessas avenças, sem considerar, por óbvio, a eventual celebração de novos convênios. Tal comparação, por simplificação, também não leva em conta a suposta impossibilidade de realizar tais repasses por problemas afetos ao próprio convenente (prestação de contas) .
33.	Dito isso, passo ao exame das respostas trazidas em face das questões de auditoria formuladas pela unidade técnica.
III.1. Em que medida os instrumentos de repasse celebrados pela Fundação Nacional de Saúde para execução de obras e serviços de saneamento têm alcançado os objetivos e resultados esperados?
34.	Diante dos elementos trazidos, a SecexSaúde concluiu que:
a)	a atuação da Funasa não tem sido suficiente para prevenir e controlar doenças e agravos decorrentes de saneamento inadequado; e
b)	há um comprometimento do alcance dos objetivos da entidade devido à elevada quantidade de instrumentos de repasse que ensejam a instauração de TCE ou convênios e termos de compromisso expirados por inexecução e/ou não conclusão de obras.
III.1.1. A atuação da Funasa não tem sido suficiente para prevenir e controlar doenças e agravos decorrentes de saneamento inadequado.
35.	Segundo a avaliação da SecexSaúde, a partir do exame da base de dados e informações do IBGE, SNIS e do Ministério da Saúde, bem como das entrevistas realizadas, esse deficit de efetividade da Funasa na implementação de ações de saneamento básico decorre de falhas nos critérios de elegibilidade dos convênios.
36.	Segundo o art. 19, inciso I, da Lei 11.445/2007, a prestação de serviços públicos de saneamento básico observará plano, que poderá ser específico para cada serviço, o qual abrangerá, dentre outras coisas, "diagnóstico da situação e de seus impactos nas condições de vida, utilizando sistema de indicadores sanitários, epidemiológicos, ambientais e socioeconômicos e apontando as causas das deficiências detectadas" (grifos acrescidos) .
37.	Ademais, os incisos IV e IX do art. 48 da aludida lei prescrevem que a União, no estabelecimento de sua política de saneamento básico, observará as seguintes diretrizes: 
"IV - utilização de indicadores epidemiológicos e de desenvolvimento social no planejamento, implementação e avaliação das suas ações de saneamento básico;
 (...) IX - adoção de critérios objetivos de elegibilidade e prioridade, considerados fatores como nível de renda e cobertura, grau de urbanização, concentração populacional, porte populacional municipal, áreas rurais e comunidades tradicionais e indígenas, disponibilidade hídrica e riscos sanitários, epidemiológicos e ambientais;" 
38.	Conforme visto, o índice de cobertura de abastecimento de água, esgoto e tratamento não é uniforme no território nacional, sendo marcado por disparidades por região e porte dos municípios. 
39.	A SecexSaúde apurou que os estados do AC, AP, RO, PA e MA têm índice de atendimento em abastecimento de água abaixo de 60%, conforme apresentado na Tabela 9 do relatório da unidade técnica. Em relação à coleta de esgoto, a maioria dos estados da região norte e nordeste tem índice abaixo de 30%, tais como os estados do AC, AM, AP, RO, PA, TO, AL, CE, MA, PE, PI, RN e SE. Nas demais regiões, apenas SC apresenta esse índice abaixo de 30%.
40.	Quanto aos problemas relacionados à saúde da população (Tabela 9 do relatório que antecede este voto) , as regiões Norte e Nordeste são as que têm estados com mais de 60% de seus municípios com epidemias e endemias causadas por condições de saneamento inadequadas, quais sejam, AC (81,8% dos municípios) , AP (93,8% dos municípios) , CE (62,5% dos municípios) , PB (61,4% dos municípios) , RN (62,9% dos municípios) e SE (82,7% dos municípios) .
41.	No que diz respeito às internações hospitalares provocadas por endemias e epidemias provenientes de um sistema deficitário de saneamento básico, verifica-se que nos estados houve uma redução gradativa nas internações por doenças ligadas ao saneamento básico ineficiente no período de 2008 a 2016, à exceção do Maranhão, que apresentou um número maior de casos com o passar dos anos (Tabela 10) . 
42.	No Brasil, o número de internações por 100 mil habitantes passou de 309,2, em 2008, para 166,8, em 2016. As regiões Norte e Nordeste, que têm as piores taxas de cobertura de saneamento básico, também apresentam as maiores taxas de endemias e de internações por doenças relacionadas à falta de saneamento básico.
43.	De acordo com o Sistema de Informações sobre Mortalidade (SIM) , do Ministério da Saúde, doenças relacionadas ao saneamento básico inadequado foram responsáveis por 7,2 mortes para cada 100.000 habitantes no Brasil em 2000, passando para 5,2 óbitos para cada 100 mil habitantes em 2015. O impacto da falta de saneamento para crianças de zero a quatro anos e idosos de sessenta a 79 anos é maior, sendo eles os mais afetados, como se pode observar na Tabela 11 da instrução da SecexSaúde.
44.	De todo modo, ao ser indagada pela equipe de auditoria, a Funasa respondeu "que não realiza levantamento do perfil sanitário dos municípios que fazem parte do público alvo da entidade". 
45.	Conforme apurado pela unidade técnica, a entidade utiliza como parâmetros de elegibilidade de convênios dados oficiais do governo, tais como o SNIS (Sistema Nacional de Informações sobre Saneamento) , dados de mortalidade infantil do Ministério da Saúde, IDH publicado pela ONU, entre outros. 
46.	No entanto, não ficou evidenciado que a Funasa realiza avaliação dos municípios mais carentes que necessitam de investimentos, em razão da ocorrência de doenças e agravos relacionados à falta ou inadequação de saneamento básico, para distinguir e eleger aquele que irá celebrar o instrumento de repasse.
47.	Com isso, a SecexSaúde concluiu "que a Funasa não adota critérios objetivos de elegibilidade e prioridade para beneficiar municípios mais carentes, considerando a disponibilidade hídrica, riscos sanitários e concentração populacional, entre os 4.827 municípios que se encontram na sua área de atuação".
48.	A unidade técnica também verificou que a maioria absoluta dos municípios que não celebraram nenhum convênio no período pesquisado é composta por entes com população abaixo de 10 mil habitantes (66%) . Isso implica uma predominância desproporcional dessa faixa, já que, se mantida a distribuição dos municípios por porte, seria esperada uma participação de aproximadamente 44% no universo de municípios não contemplados.
49.	A equipe de auditoria explicou a situação da seguinte forma:
"Municípios maiores têm maior influência política e contam com melhor infraestrutura para elaboração de projetos e para captação de recursos de outras fontes, ao passo que os municípios mais carentes têm maior dificuldade para atender às exigências da Funasa para celebrar convênios e, em geral, são os que apresentam os piores indicadores sanitários e de saúde."
50.	Dito de outro nodo, o excesso de burocracia e os problemas de estrutura administrativa dos municípios de menor porte dificultam o atendimento da política pública em exame. Por óbvio, o afrouxamento dos critérios não seria capaz de por si só conferir maior eficácia aos convênios da Funasa. Todavia, é preciso repensar a forma de atuação da entidade, de modo a permitir um maior alcance de suas políticas, principalmente nos extratos mais necessitados da sociedade.
51.	A SecexSaúde constatou a concentração do número de convênios celebrados na faixa de municípios maiores. Em suas palavras:
" (...) em termos relativos, os municípios com maior porte populacional celebram mais convênios que municípios de porte menor, conforme demonstrado na Tabela 13. Municípios de porte P1, P2 e P3, com até 10.000 habitantes, celebraram menos instrumentos de repasse com a Funasa que municípios de porte maior (P4, P5 e com mais de cinquenta mil habitantes) . A título de exemplo, convênios celebrados com recursos próprios da Funasa, municípios com porte P1, P2 e P3 apresentam, respectivamente, índices 1,6, 2,8 e 3,8, ao passo que municípios com porte P4, P5 e municípios com mais de cinquenta mil habitantes apresentam, respectivamente, índices 4,8, 5,3 e 5,7. O índice calculado, que mede quantidade de convênios por município, diz respeito a recursos oriundos de emendas parlamentares, do PAC e da própria da Funasa, e é favorável para municípios maiores (Tabela 13) ."
52.	Esse número por si só não revela tanto uma distorção, na medida em que os maiores municípios requerem mais intervenções. Ademais, há critérios de elegibilidade na lei que favorecem os entes com maior população, tais como o grau de urbanização, a concentração populacional e até mesmo os dados epidemiológicos, que podem ser afetados pela maior densidade da população. Como forma de comparação, talvez o correto fosse medir a quantidade de convênios por milhão de habitantes ou, ainda, a quantidade de recursos pactuados per capita, a fim de apurar uma eventual distorção.
53.	De todo modo, é adequada a conclusão da SecexSaúde de que deveria ser incentivada a associação voluntária dos municípios, por convênio de cooperação, consórcio público ou outras modalidades de parceria, de forma a contemplar a integralidade dos componentes do saneamento. Porém, considerando que tal iniciativa deve partir dos próprios entes municipais, não há encaminhamento a ser adotado quanto à medida.
54.	A SecexSaúde destacou, ainda, que a Funasa não possui recursos para celebrar convênios e termos de compromisso, de forma a atender às necessidades da maioria das Prefeituras com até cinquenta mil habitantes. Conforme visto, a dotação orçamentária é insuficiente até mesmo para custear o estoque de instrumentos já celebrados, não havendo, por evidente, créditos orçamentários para contemplar a universalidade das carências de saneamento existentes nos municípios menores.
55.	Na visão da unidade técnica, tal situação pode ser agravada pela Emenda Constitucional 105/2019, que incluiu o art. 166-A na Carta Magna, estabelecendo critérios para as emendas individuais impositivas apresentadas ao projeto de lei orçamentária anual. 
56.	Dentre as modificações realizadas, cabe destacar a possibilidade de alocação de recursos dessas emendas por transferência especial diretamente a estados, municípios e ao Distrito Federal, sem necessidade de convênio. Assim, a Funasa deixará de receber importante fonte de recursos para formalização de convênios com vistas à realização de obras de saneamento básico.
57.	Dessa forma, diante dos apontados da SecexSaúde, acolho a proposta de recomendar à Funasa que:
a) 	utilize dados epidemiológicos, tais como a incidência e prevalência de doenças relacionadas à insuficiência de saneamento, a fim de possibilitar o diagnóstico da situação e de seus impactos nas condições de vida da população beneficiária, para fins de celebração de instrumentos de repasse; e
b) 	considerando que a entidade atende a 88% dos municípios brasileiros, avalie a adoção da estratificação de municípios aplicando-se o critério de concentração populacional, a exemplo do contemplado nesta auditoria, a fim de procurar equilibrar a distribuição de recursos dos instrumentos de repasse entre municípios de menor e maior porte populacional.
III.1.2. Comprometimento do alcance dos objetivos da Funasa devido à elevada quantidade de instrumentos de repasse que ensejam a instauração de TCE ou convênios e termos de compromisso expirados por inexecução e/ou não conclusão de obras
58.	 A SecexSaúde verificou que a obrigação da Funasa de monitorar e acompanhar a conformidade física e financeira e os resultados dos instrumentos de repasse durante a execução (art. 6º, inciso I, da Portaria Interministerial MP/MF/CGU 424/2016) encontra-se comprometida em razão da elevada quantidade de tomadas de contas especiais (TCEs) e de processos de cobrança administrativa (PCAs) e, também, de TCEs a instaurar.
59.	Dos instrumentos de repasse celebrados entre 1988 e 2014 (30.670) , foram instaurados 4.704 TCEs, 961 PCAs, havendo 746 TCEs a instaurar. Ademais, considerando que a partir de 2013 ainda não foi instaurada nenhuma TCE e que potencialmente existem várias delas a instaurar relativas a avenças anteriores a 2013, esse quadro pode se agravar ainda mais, a ponto de eventualmente comprometer o atendimento da missão finalística da entidade, de fomentar o saneamento básico. 
60.	Como se vê, há bastante demora para a instauração e conclusão de TCEs, o que prejudica o próprio processo de cobrança do suposto débito, ainda mais se for levada em conta a recente alteração da jurisprudência do STF a respeito da prescrição da ação de ressarcimento fundada em decisão desta Corte de Contas (Tema 899) - a extensão e as condições da contagem do prazo prescricional estão sendo discutidas em embargos de declaração.
61.	As dificuldades da Funasa para fiscalizar os instrumentos de repasse foram percebidas na pesquisa realizada pela unidade técnica junto aos prefeitos e deputados federais, que apontaram a demora para realização do acompanhamento/avaliação/aferição da execução da obra do convênio (33,4% dos prefeitos e 70% dos Deputados Federais) como um dos principais problemas enfrentados pelo convenente na condução dos instrumentos de repasse celebrados com a entidade.
62.	Além disso, os respondentes indicaram a demora na liberação de recursos (48,2% dos prefeitos e 70% dos Deputados Federais) como outro fator prejudicial do regular andamento das avenças, o que naturalmente é impactado pelo problema apontado no item anterior, especialmente nos convênios em andamento, que dependem da avaliação da execução física das parcelas anteriores para liberação das seguintes. 
63.	A situação afeta também os novos ajustes, já que a resolução de pendências de instrumentos anteriores dificulta a análise de propostas de convênios e projetos de engenharia, no caso de instrumentos com condição resolutiva.
64.	A alteração desse quadro exige um esforço não apenas da entidade, mas de todo o governo central, juntamente com a Controladoria-Geral da União, no sentido de estudar formas de racionalizar a fiscalização de instrumentos de repasse e tornar mais célere o procedimento de cobrança administrativa e a fase interna das TCE.
65.	A unidade técnica também verificou a edição da Portaria Funasa 4.749, de 31 de maio de 2019, que determinou o cancelamento de empenhos inscritos em restos a pagar e dos respectivos instrumentos de transferência de recursos que se enquadrassem nas situações elencadas (celebrados nos períodos e nas condições designadas, sem desembolso por parte da concedente e sem execução física iniciada) .
66.	A SecexSaúde apurou a existência de 849 instrumentos enquadrados na portaria supramencionada, totalizado R$ 1.038.466.625,52, dos quais R$ 446.634.904,93 encontravam-se inscritos em restos a pagar. Segundo a unidade técnica, até a data da execução da auditora, a Funasa tinha efetivamente cancelado 101 avenças e R$ 72.340.460,14 em restos a pagar.
67.	Com isso, acolho a análise da SecexSaúde e, fazendo alterações de forma na proposta formulada, julgo pertinente:
67.1.	recomendar à Funasa que:
a) 	aprimore a fiscalização dos instrumentos de repasse, a partir de estudos que levem em conta a possibilidade de controle automatizado do cronograma físico e financeiro dos projetos e do uso intensivo da tecnologia da informação na condução dos procedimentos de cobrança administrativa da dívida e de tomada de contas especial, assim como de outras melhorias que possam aumentar a racionalidade de sua atuação institucional; e
b)	preste serviços de cooperação técnica e apoio à gestão municipal para melhoria da gestão dos sistemas públicos de saneamento, incluindo atividades de planejamento, elaboração de projetos, contratação, fiscalização e prestação de contas.
67.2	determinar à entidade que, no prazo de sessenta dias, informe o Tribunal sobre a conclusão do cancelamento dos instrumentos de repasse, consoante o disposto nos arts. 3º e 4º da Portaria Funasa 4.749/2019.
68.	Por fim, reputo adequado enviar cópia da presente deliberação, juntamente do relatório e deste voto, à Casa Civil e à Controladoria-Geral da União, a fim de subsidiar eventuais estudos a respeito de formas de racionalizar a fiscalização de instrumentos de repasse e tornar mais céleres o procedimento de cobrança administrativa e a fase interna das TCE.	
III.2. Como a Fundação Nacional de Saúde tem atuado no fluxo de celebração e execução dos instrumentos de repasse com os municípios?
69.	A equipe de auditoria avaliou se a Funasa tem capacidade institucional para gerir os instrumentos de repasse de forma eficiente, do ponto de vista orçamentário, financeiro e de pessoas.
III.2.1. Reduzido quadro de técnicos para realizar visitas técnicas, acompanhamento e fiscalização de obras, bem como analisar e aprovar as prestações de contas dos convênios
70.	Os auditores da unidade técnica verificaram uma carência de técnicos com formação e perfil adequados para realizar a análise e aprovação das prestações de contas dos instrumentos de repasse de recursos, bem como de técnicos para realizar visitas técnicas de acompanhamento, avaliação e aferição da execução de obras dos convênios e termos de compromisso celebrados pela Funasa. 
71.	Dos 1.802 servidores nas Superintendências Estaduais (Suest) , existem apenas 112 engenheiros e auxiliares de saneamento, os quais compõem o quadro de agentes com competência e capacidade técnica para acompanhar 5.324 instrumentos de repasse atualmente vigentes distribuídos nas unidades federadas. Tal montante equivale a 6,2% da força de trabalho da entidade.
72.	Essa situação ocasiona o represamento de visitas para aprovação de etapas de execução de obras e de análise das prestações de contas dos instrumentos de repasse. Ademais, contribui para a demora na conclusão dos objetos contratados ou, mesmo, para a sua não execução integral, seja pela deterioração da parcela parcialmente executada, seja pela eventual defasagem financeira do investimento previsto.
73.	 Assim, a unidade técnica alvitrou a expedição de recomendação à Funasa a fim de que "i) realize o perfil profissiográfico para auxiliar a determinar as características desejáveis de seus servidores, suas habilidades cognitivas, técnicas e comportamentais, a fim de qualificá-los para o desempenho adequado nas atividades finalísticas das Suest; e ii) implemente um plano de capacitação e treinamento dos servidores.".
74.	Embora a proposta trazida pela SecexSaúde se mostre adequada no propósito de aproveitar a força de trabalho disponível, é possível que o estudo a ser realizado revele uma situação de impossibilidade fática de aumentar, por realocação, o quadro de servidores aptos a desempenhar funções técnicas como análises de projeto e vistorias em obras de engenharia.  
75.	Dessa forma, acolho o encaminhamento da unidade técnica e acrescento recomendação à Funasa para que, numa situação de eventual ausência de autorização para novos concursos públicos, avalie a conveniência e oportunidade de contratar empresas para auxiliar a atividade de fiscalização, supervisão e monitoramento de convênios e instrumentos congêneres, a exemplo do que faz a Caixa Econômica Federal com os contratos de repasse e diversos órgãos da administração pública, como o Dnit em seus contratos administrativos de obras.
III.2.2. Incompatibilidade da alocação e aplicação de recursos orçamentários com a capacidade operacional da Funasa para acompanhar e executar os objetos dos convênios
76.	Conforme o art. 9º do Decreto 6.170, de 25 de julho de 2007, no ato da celebração do convênio ou contrato de repasse, o concedente deverá empenhar o valor total a ser transferido no exercício e efetuar, no caso de avenças com vigência plurianual, o registro dos valores programados para cada exercício subsequente em conta contábil específica no Siafi. 
77.	O parágrafo único do aludido dispositivo dispõe que "o registro a que se refere o caput acarretará a obrigatoriedade de ser consignado crédito nos orçamentos seguintes para garantir a execução do convênio". Tais disposições também constam da Portaria Interministerial MP/MF/CGU 424/2016, que estabelece normas para o atendimento do aludido decreto, dentre outras.
78.	Partindo desse quadro normativo, a SecexSaúde analisou os dados disponíveis no sistema da Funasa a respeito da execução orçamentária de convênios e instrumentos congêneres. Considerando o período de 2002 a 2019, a carteira de convênios é composta por 24.097 instrumentos. Desse total, 9.604 estão com a situação concluída, que compreende aqueles instrumentos de repasse com o status, no sistema, de "concluída", "concluída com etapa útil e com pendência", "concluída com etapa útil e sem pendência" e "concluída sem início de operação".
79.	Isso implica que apenas 40% dos instrumentos de repasse celebrados tiveram seu objeto atendido no período de abrangência da pesquisa (18 anos) . Segundo a unidade técnica, cada um dos instrumentos celebrados demandou, em média, 5,3 anos para ser finalizado.
80.	O desempenho é bem pior se forem considerados os convênios e termos de compromisso (PAC) firmados de 2015 a 2019. Do total de R$ 13,1 bilhões de ajustes celebrados, apenas R$ 313,1 milhões ou 2,38% foram registrados como concluídos, sendo que aproximadamente R$ 4,4 bilhões foram consignados como "a liberar".
81.	A quantidade de instrumentos e o volume orçamentário a liberar contrastam com o orçamento da Funasa. Tomando como referência a peça orçamentária de 2019 (tabela 5 da instrução da unidade técnica) , o valor de investimentos, da ordem de R$ 869,5 milhões, está bem aquém do montante liberado dos convênios e termos de compromisso (PAC) firmados de 2015 a 2019.
82.	A SecexSaúde analisou a execução orçamentária nesse mesmo lapso temporal, tendo verificado que o valor inscrito em restos a pagar foi de aproximadamente R$ 2,4 bilhões, em termos nominais, em 2019. Destes, 96% se referem a restos a pagar não processados que vêm sendo rolados desde, pelo menos, 2010. Tomando como referência a média dos anos anteriores, a unidade técnica estimou que seriam acrescentados mais R$ 496 milhões nessa rubrica em 2020, totalizando um valor projetado de R$ 2,9 bilhões de restos a pagar no final do último exercício.
83.	De toda sorte, seja considerando o montante recorrentemente inscrito em restos a pagar, seja o valor a liberar de instrumentos de repasse celebrados, é possível concluir que não há respaldo orçamentário e financeiro para executar o estoque de convênios da Funasa, que, dessa forma, assume compromissos perante entes subnacionais sem que haja o devido lastro no orçamento.
84.	A ineficácia da entidade no cumprimento de sua missão institucional de promover o saneamento básico pode ser atribuída, portanto, a dois atores, segundo a visão da SecexSaúde: "a União, pelo seu baixo comprometimento em aportar recursos (financeiros, humanos e de TI) suficientes para o bom desempenho dessa instituição; e a própria Funasa, face a ação leniente de ex-dirigentes em celebrar convênios desconectados da capacidade financeira e operacional da entidade".
85.	A diminuição anual de aporte de recursos orçamentários, bem como a não provisão dos recursos suficientes pela União para, em tempo razoável, dar continuidade aos convênios já firmados, possivelmente comprometerá ainda mais a capacidade da Funasa de executar convênios com recursos próprios.
86.	A unidade técnica também destacou o comprometimento da fidedignidade das informações constantes do Balanço Geral da União (BGU) em razão do possível não reconhecimento ou, ao menos, da não evidenciação de passivo contingente de dívidas relativas a atos potenciais (decorrentes de empenhos parciais de valores a liberar) e restos a pagar processados e não processados.
87.	Diante desse quadro, acolho a proposta da unidade técnica de recomendar à Funasa que:
a) 	ajuste, ao longo do tempo, o portfólio de atuação da entidade à capacidade operacional e aos recursos orçamentários disponíveis;
b) 	aborde o processo orçamentário não somente para lidar com o problema de alocação de recursos, mas também para servir como instrumento de apoio à decisão, em consonância com o sistema de planejamento estratégico e de gestão de políticas públicas; e
c) 	reduza ao mínimo possível o montante de "valores pendentes de empenho" e de "restos a pagar inscritos".
III.2.3. Dificuldade para a realização de uma boa gestão financeira, impossibilitando efetuar o repasse de recursos aos convenentes de forma célere e eficiente
88.	A SecexSaúde verificou o cumprimento dos critérios e procedimentos para transferência de recursos financeiros das ações de saneamento e de saúde ambiental custeadas pela Funasa estabelecidos na Portaria 5.598, de 12 de setembro de 2018. Tal norma substituiu a Portaria 979/2017 e, dentre outras medidas, estabeleceu prazos para a utilização dos recursos transferidos (180 dias) , apresentação de projeto básico e demais documentos (18 meses) e emissão de relatórios e pareceres relativos à prestação de contas, fiscalização e monitoramento da avença.  
89.	Dentre os dispositivos enunciados, cabe destacar o art. 2º da Portaria Funasa 5.598/2018, segundo o qual a liberação das parcelas [dos instrumentos firmados] ocorrerá em estrita observância ao cronograma de desembolso aprovado após a celebração, o registro no Siga, no Siafi ou no Siconv, conforme o tipo de instrumento de transferência, além das aprovações técnica e administrativa da Funasa.
90.	A equipe de auditoria verificou que a Funasa não dispõe de informações tempestivas e de sistemas que permitam o acompanhamento periódico dos diferentes prazos previstos nas diferentes legislações.
91.	Em sua visão, a inexistência de tais controles pode ter contribuído para que a Funasa chegasse à situação de possuir uma carteira com mais de 4 mil instrumentos celebrados passíveis de anulação, como se vê na tabela a seguir elaborada por grupo de trabalho da entidade, a qual foi extraída do relatório que antecede este voto:
Tabela 2 - Instrumentos passiveis de anulação
	Cenários considerados pelo GT
	Quantidade
	Valor inscrito em restos a pagar
	Valor pendente de empenho

	Celebrados em 2017 e 2018, oriundo de emenda coletiva, sem desembolso, sem execução iniciada.
	462
	172.921.864,87
	601.532.734,87

	Celebrados em 2017 e 2018, oriundo de recursos de programação, sem desembolso, sem execução iniciada.
	1.255
	183.653.548,94
	670.249.859,84 

	Celebrados em 2017 e 2018, com municípios de região metropolitana ou RIDE, conforme o ano de celebração, nas Ações Orçamentárias l0GD, lOGE ou l0GG
	41
	82.884.952,71
	20.736.810,44

	Celebrados entre 2002 e 2016, vigentes, sem desembolso, sem execução iniciada.
	689
	430.054.099,75
	5.739.990,68 

	Celebrados entre 2002 e 2016, expirados, sem desembolso, sem execução iniciada.
	1.574
	39.368.803,52 
	-

	Total
	4.021 
	1.453.280.534,19
	1.406.019.236,06

92.	Cabe destacar que tal levantamento suscitou a edição da Portaria 4.749/2019, comentada no item 65 supra, que deliberou pelo cancelamento de 849 instrumentos de repasse com valores inscritos em restos a pagar considerados precários.
93.	Percebe-se que a maior parte dos instrumentos celebrados não teve sequer a sua execução iniciada. Não obstante, eles causam um impacto na gestão orçamentário-financeira da ordem de R$ 1,45 bilhão em valores inscritos em restos a pagar e R$ 1,41 bilhão em valores pendentes de empenho. Nessa situação, há convênios celebrados desde 2002, inclusive já expirados.
94.	As dificuldades na gestão financeira foram percebidas por deputados federais e prefeitos. Segundo a pesquisa eletrônica realizada, para 50% dos parlamentares respondentes, a liberação das parcelas dos convênios, após cumpridas todas as exigências, demora mais de cinco meses; para 20%, demora até dois meses; e para outros 20%, até três meses. Já para 25% dos prefeitos, a percepção é de que a demora é de mais de cinco meses.
95.	Em linhas gerais, a pesquisa revelou que 60% dos deputados federais e 32% dos prefeitos respondentes se dizem "insatisfeitos" ou "muito insatisfeitos" com a liberação de recursos.
96.	A SecexSaúde verificou que a complexidade do fluxo (processos) para a liberação de recursos é outra grande dificuldade encontrada para a realização de uma boa gestão financeira dos instrumentos de repasse. 
97.	Segundo ela, esse procedimento conta com várias atividades e muitas instâncias intervenientes, a saber: "O processo se inicia na Cgcon (volta mais duas vezes a ela) , passa pela Suest que executa várias tarefas e envia o processo novamente a Cgcon para aprovar a liberação da parcela. Daí segue para a presidência da Funasa que aprova a liberação da Cgcon e, por fim, o envia a Cgofi. Nesse percurso, 12 atividades são executadas até que a parcela seja liberada".
98.	O fluxo específico sobre a realização do pagamento das parcelas também não é nada simples. O processo é composto por doze fases/atividades e passa mais de uma vez por cinco diferentes instâncias que têm que apor sua aprovação para a efetivação do pagamento. Na visão da SecexSaúde, em que pese as cautelas necessárias, há espaço para aprimoramento desses fluxos, que são partes importantes e vitais para o bom andamento dos compromissos pactuados.
99.	Após as evidências encontradas e entrevistas realizadas, a equipe de fiscalização concluiu que as principais causas da deficiente gestão financeira dos instrumentos de repasse por parte da Funasa são:
"a)	inexistência de controles sistematizados que permitam o acompanhamento e cumprimento efetivo dos diversos prazos previstos na Portaria Funasa 5.598/2018 e legislação correlata;
b)	inexistência de banco de dados único atualizado e confiável relacionado à gestão e acompanhamento de instrumentos de repasse;
c)	utilização de restos a pagar como estratégia para não perder recursos em virtude da diminuição do limite financeiro para pagamento de despesas, bem como meio de financiamento das atividades desenvolvidas pela Funasa.
d)	centralização de decisões na alta administração e desenho organizacional complexo com vários níveis administrativos"
100.	Diante do exposto, concordo com a proposta de recomendação entabulada pela unidade técnica para que a Funasa "faça uma revisão no processo de programação e liberação financeira de recursos aos convenentes de forma a identificar e corrigir suas distorções burocráticas, a fim de permitir o acompanhamento da gestão financeira dos instrumentos de repasse de forma transparente, ágil e confiável".
III.2.4. Demora na conclusão dos objetos contratados, exigindo contínuas prorrogações, e acarretando a não conclusão dos convênios
101.	As constatações efetuadas no capítulo anterior refletem no tempo demandado para a conclusão dos objetos dos convênios. 
102.	De modo geral, a unidade técnica verificou que a Funasa não tem cumprido as disposições da Portaria 5.598/2018, em especial as que determinam a devolução dos recursos repassados não utilizados no objeto após o transcurso do prazo de 180 dias da emissão da ordem bancária; a rescisão da avença na hipótese de inexistência de execução financeira, no mesmo prazo; e a vedação ao início de execução de novos instrumentos e à liberação de recursos para o convenente que tiver outros ajustes firmados com a Funasa sem execução financeira por prazo superior a 180 dias (§§ 2º a 4º do art. 2º) .
103.	O motivo invocado pela entidade, arrimado em parecer de sua procuradoria federal especializada, decorre do que seria uma interpretação teleológica do dispositivo, segundo a qual eventuais questões orçamentárias ou deficiência no planejamento, considerando a realidade dos municípios, não poderiam obstaculizar a concretização do direito à saúde, que seria a finalidade da atuação da Funasa e da celebração dos instrumentos de repasse em discussão.
104.	A equipe de auditoria aduziu que a finalidade das normas invocadas não deveria constituir um obstáculo ao cumprimento de suas disposições, até porque elas visam conferir tempestividade à consecução dos objetos pactuados e assegurar que sejam executados e colocados em funcionamento para o benefício da população atingida.
105.	A respeito do assunto, concordo com a posição da SecexSaúde. Afinal, de nada adianta transferir recursos aos entes subnacionais sem que sejam adotadas rígidas medidas no sentido de instar os convenentes a cumprirem os prazos e as condições pactuadas nesse instrumento. 
106.	Permitir que os municípios recebam recursos e com eles permaneçam por tempo indeterminado, sem o cumprimento do compromisso de iniciar o objeto e dar cabo à execução financeira nos termos pactuados, é negar a concretização do direito à saúde da própria localidade, que possivelmente se deparará com uma obra não concluída, pela perda do poder aquisitivo dos valores disponíveis ou pela deterioração das parcelas parcialmente executadas na obra.
107.	Por outro lado, considerando o cenário de escassez orçamentária que acomete o país, o qual foi bastante deteriorado com a crise decorrente do novo coronavírus, a manutenção da situação de estocagem de recursos em convênios com problemas de gestão impede que outros entes recebam os valores e promovam, de modo mais eficiente, o acesso à saúde de sua população. 
108.	Como bem ressaltou a unidade técnica, não se pode olvidar que "já há determinação desta Corte de Contas para que a Funasa cancele convênios celebrados que se encontre em distintas situações, dentre elas aqueles em que os convenentes não cumpram com exigências transcorrido o prazo para o cumprimento; e para que implemente rotinas para identificação e cancelamento de transferências celebradas há mais de um ano, sem registro de execução física e financeira (Acórdão TCU-Plenário 198/2013, de relatoria do Ministro Walton Alencar Rodrigues) ".
109.	Não se pode negar, contudo, que parte das dificuldades enfrentadas na condução de instrumentos de repasse, especialmente na liberação das parcelas subsequentes, deve ser atribuída à própria Funasa. 
110.	Nesse particular, a unidade técnica fez uma síntese dos prazos estipulados no art. 32 da Portaria Funasa 5.598/2018 para providências a serem adotadas pela entidade após o recebimento do Relatório de Andamento (RA) por parte do convenente: cinco dias úteis para a análise da conformidade do RA após sua inclusão no Siga pelo convenente; cinco dias úteis para o registro das informações pertinentes constantes do Relatório de Visita Técnica (RVT) pelo técnico da Funasa; cinco dias úteis para a área administrativa analisar e instruir o processo para autorização e liberação de parcela; e três dias úteis para que a Superintendência respectiva registre no Siga a recomendação da parcela, sob pena de avocação do processo pela Cgcon em caso de não cumprimento do prazo estipulado.
111.	A unidade técnica verificou que os sistemas existentes possuem mecanismos que permitem acompanhar tempestivamente os prazos supramencionados. Os dados levantados deixam transparecer que todos os prazos são cumpridos e, por isso, não são causadores de demora no cumprimento do objeto celebrado.
112.	Todavia, o atendimento das providências elencadas no item 110 retro depende da realização de visita técnica por técnico da Funasa, cujo prazo de realização não foi estipulado pela Portaria 5.598/2018. Como bem assinalado pela SecexSaúde, "tal inexistência acaba por legitimar uma possibilidade de a Funasa cumprir todos os prazos previstos, mas o objeto celebrado demorar muito além do prazo previsto para sua consecução em razão da não tempestividade da Fundação para realizar a visita técnica e o consequente RVT. É, portanto, a visita técnica gargalo importante no atingimento do objeto conveniado".
113.	Essa percepção é coerente com o achado minudenciado no capítulo III.2.1 deste voto, que verificou um reduzido quadro de técnicos para realizar visitas técnicas, acompanhamento e fiscalização de obras, bem como analisar e aprovar as prestações de contas dos convênios.
114.	A equipe de fiscalização levantou o tempo médio em dias, por unidade da federação, transcorrido nas fases de celebração e aprovação do projeto básico, entre a aprovação e a data do início da obra, entre a emissão do RVT (relatório de visita técnica) e o pagamento de parcelas e entre a liberação da parcela e o RA subsequente. 
115.	As informações constam da tabela 23 do relatório que antecede este voto, cabendo registrar que "o tempo médio entre a celebração do instrumento de repasse e aprovação do projeto é de 566 dias; (...) entre a aprovação do instrumento de repasse e a data de início de obra é de 636 dias; (...) entre a emissão do RVT e pagamento de parcelas é de 90 dias; (...) entre a liberação da Parcela e RA subsequente é de 405 dias".
116.	Há de se destacar a possibilidade de apresentação do projeto básico após a celebração do instrumento, que, assim, estará sujeito ao cumprimento dessa condição resolutiva dentro do prazo máximo de 18 meses, estabelecido no art. 21 da Portaria Interministerial MP/MF/CGU 424/2016 e também no art. 4º, § 2º, da Portaria Funasa 5.598/2018 (supramencionada) .
117.	Em verdade, a unidade técnica verificou a ocorrência de prazos diferenciados em outras normas, bem como a própria prorrogação de avenças em situações de descumprimento dessas condições, como a Portaria Interministerial ME/CGU 261/2019, por exemplo, que permitiu a prorrogação de convênios e contratos de repasse celebrados no ano de 2017.
118.	Como bem afirmou a unidade técnica, "a própria legislação pode ser considerada fonte concreta de obstáculo ao atingimento dos objetos pactuados. Isso decorre da previsão de prazos longos e sempre aumentados para que o convenente possa cumprir com as obrigações contratadas". 
119.	Situações como essa corroboram o afirmado no item 106 supra, no sentido de que o excesso de permissividade da Funasa, no tocante ao atendimento das regras, acaba por ter o efeito contrário ao pretendido, já que colabora para o estado geral de ineficácia e inefetividade da política pública em exame. Afinal, se não há consequências para a incompetência nem incentivos para o comportamento oposto, por que este último seria adotado?
120.	Como seria esperado, os problemas relatados fazem parte da percepção dos respondentes da pesquisa realizada. Segundo eles, "as maiores dificuldades enfrentadas pelos municípios para celebrar convênios com a Funasa, dizem respeito à inconformidade de o município em atender às exigências da Funasa (na opinião de 51,4% dos prefeitos e 50% dos Deputados Federais) , à falta de divulgação, por parte da Funasa dos chamamentos públicos (41,8% dos prefeitos e 40% dos Deputados Federais) e à falta de capacidade técnica do município para elaborar o projeto básico (25,7% dos prefeitos e 70% dos Deputados Federais) ".
121.	Conforme já destacado em diversas partes deste voto, a demora para a conclusão do objeto também decorre, sob o ponto de vista da atuação da Funasa, da intempestividade das fiscalizações de obras e da análise das prestações de contas.
122.	Na visão da SecexSaúde, esses problemas vêm se agravando e isso é perceptível pelo acúmulo de instrumentos celebrados e sem execução e pela quase impossibilidade de se celebrarem novos convênios em virtude da dificuldade política de se cancelarem convênios sem execução e pela limitação de recursos orçamentários.
123.	Pelo exposto, concordo com a proposta da unidade técnica de recomendar à Funasa que:
a)	realize estudos para verificar a possibilidade de simplificação de processos e de normas concernentes à celebração e execução dos instrumentos de repasse a fim de que elas possam imprimir eficiência na consecução dos objetos pactuados; e
b) 	desenvolva estudos para verificar a possibilidade de realizar parcerias para apoiar as prefeituras na elaboração dos projetos básicos, necessários para viabilizar o repasse de recursos de convênios para a implementação dos serviços de saneamento básico.
III.3. Como os sistemas informatizados da Fundação Nacional de Saúde têm funcionado para realizar a gestão e o acompanhamento dos instrumentos de repasse celebrados?
124.	A SecexSaúde buscou avaliar o sistema de gerenciamento de informações e de conhecimento, operacionalizado pela Funasa para apoiar suas atividades fins na gestão dos instrumentos de repasse.
III.3.1. Ausência de medição de resultados dos convênios celebrados pela Funasa para subsidiar o processo de tomada de decisão de estratégias de melhoria das ações empreendidas pela entidade
125.	 A Funasa foi indagada a respeito da elaboração, acompanhamento e avaliação dos Planos Anuais de Trabalho, bem como de planos, programas e projetos que visem à melhoria da gestão, do desempenho e dos resultados institucionais, conforme previsto no Decreto 8.867/2016 (Anexo I, Capítulo IV, Seção I, art. 7º) .
126.	A entidade informou que já consta determinação desta Corte de Contas no sentido de que ela apresentasse um Plano de Ação para a definição dos elementos faltantes de seu Planejamento Estratégico, quais sejam, os indicadores e as iniciativas estratégicas (Acórdão 2781/2018-TCU-Plenário, da relatoria do Ministro Augusto Nardes) .
127.	Esclareceu que, ao final de 2018, foram obtidos insumos para a construção de 83 indicadores relacionados aos diversos processos e atividades desenvolvidos na instituição, sendo analisados e classificados em indicadores de desempenho e de resultado e, também, de acordo com a sua disponibilidade, relevância e domínio da instituição. E que desses indicadores, foram homologados treze. 
128.	Segundo a SecexSaúde, o TCU avaliou, em relatório de monitoramento específico, que os treze indicadores homologados são apenas de processos e produtos. Em outras palavras, a unidade ainda não implementou indicadores de resultados e de impactos. 
129.	Assim, concluiu que as medidas até então adotadas pela Funasa ainda não foram capazes de sanear a constatação a que se chegou à época da auditoria, que verificou a ausência de elementos faltantes no plano estratégico da unidade.
130.	A unidade técnica também avaliou sob o ponto de vista qualitativo as metas estabelecidas pela Funasa em 2019. A equipe observou que as estabelecidas para as superintendências estaduais contemplam apenas o acompanhamento da execução dos empreendimentos financiados com recursos da Funasa, sendo que as metas da Funasa-Sede abrangem tão somente a elaboração de documentos técnicos de orientação e pesquisa e de manuais.
131.	Na percepção da SecexSaúde, "as metas de desempenho institucional estabelecem apenas objetivos quantitativos e temporais, relativos a processos e atividades, para acompanhar a execução dos empreendimentos financiados com recursos de convênios celebrados com a Funasa e para quantificar a elaboração de documentos técnicos de orientação e pesquisa. As metas globais de desempenho institucional estabelecidas para 2019/2020 pela Funasa impossibilitam definir indicadores de resultados e de impactos".
132.	Dito de outra forma, não há metas relacionadas à elaboração de diagnóstico das necessidades de saneamento dos municípios ou à realização de ações corretivas a partir da identificação de causas que impedem a conclusão de obras de saneamento ou que motivam a instauração de TCEs. Essa abordagem permitiria aferir os resultados alcançados com a conclusão e entrega das obras em tempo satisfatório e os impactos para a população beneficiária.
133.	Segundo a unidade técnica:
"218.	O fato de não ser possível avaliar o impacto das ações da Funasa é causa e consequência da pouca utilização de critérios para as ações fomentadas. Esse fato não se deve apenas por falta de interesse por parte da instituição ou pelo ente federado, mas também pela indisponibilidade de informações atualizadas dos sistemas de informações públicos (Relatório de Gestão da Funasa 2018, p. 72) ."
134.	Com isso, acolho a proposta da SecexSaúde de recomendar à Funasa que elabore as metas de desempenho institucional alinhadas com os seus objetivos estratégicos e focadas na mensuração da qualidade dos produtos e serviços entregues à sociedade no cumprimento de sua missão institucional, especialmente a melhoria do quadro epidemiológico das doenças intimamente relacionadas à carência de saneamento ambiental.
135.	A unidade técnica também verificou um deficit de comunicação da entidade a respeito dos chamamentos públicos para a celebração de instrumentos de repasse. Segundo a entrevista realizada junto a prefeitos, 40% desconheciam a possibilidade de celebração de convênios diretamente com a entidade por meio de chamamento público.
136.	Apesar de o achado não estar diretamente associado à presente questão de auditoria, entendo que o uso de chamamentos públicos com critérios de seleção que abranjam os dados epidemiológicos e a concentração populacional, conforme exposto no capítulo III.1.1 deste voto, pode contribuir para que a Funasa atinja de modo mais eficiente e eficaz as localidades com maior carência de saneamento básico. 
137.	Tal estratégia pode aumentar o alcance e o impacto da Funasa na melhoria das condições de vida das comunidades com menor índice de cobertura dessa política pública e/ou com maior incidência de agravos relacionados a esse problema. As metas de desempenho preconizadas no item 134 supra serviriam para testar a adequação dos critérios de elegibilidade adotados nos processos de seleção de projetos.
138.	Assim, julgo pertinente recomendar à Funasa que realize estudos visando a aumentar a transparência e a efetividade do uso de chamamentos públicos, de modo a possibilitar a celebração de instrumentos de repasse com localidades com piores dados epidemiológicos e incidência de agravos, seguindo os critérios de elegibilidade estabelecidos no art. 19, inciso I, e 48, incisos IV e IX, da Lei 11.445/2007. 
III.3.2. Ausência de rotinas adequadas e eficientes para atualizar, gerenciar, monitorar e controlar a execução de obras objeto dos convênios, por parte dos sistemas informatizados da Funasa
139.	A SecexSaúde avaliou o Sistema Integrado de Ações da Funasa (Siga) , que foi construído a partir da unificação de outros sistemas utilizados anteriormente pela instituição.
140.	A unidade técnica encontrou problemas relacionados ao processo de migração das tecnologias de 2002 a 2014, além da falta de padronização nas regras de validação de dados nos sistemas. 
141.	Ademais, ressaltou a ocorrência de falhas na alimentação do Siga, as quais foram reconhecidas pela própria Funasa ao pontuar a dificuldade em conscientizar técnicos quanto à necessidade de se padronizarem e incluírem tempestivamente as informações no sistema, quando da realização de visitas de acompanhamento de obras.
142.	Tal situação gera inconsistências no estágio de execução das obras, tais como obras paralisadas com instrumentos vigentes e adimplentes junto ao Siafi e transferências com registros de vigência vencidos antes da conclusão dos objetos pactuados. 
143.	Também foi relatada a dificuldade em agrupar e tratar todo o passivo de informações já inseridas no Siga e em promover as melhorias necessárias de forma a garantir a inserção dos dados essenciais à mensuração de indicadores e a avaliação da atuação da Funasa (Relatório de Gestão da Funasa 2018, p. 63 e 110) .
144.	A fiscalização constatou que o quantitativo de instrumentos celebrados também não reflete a realidade. A equipe de auditoria não conseguiu, por consulta aos sistemas Siga e BI Funasa, coletar informações confiáveis e consistentes a respeito de itens de dados básicos, tais como quantitativo de convênios celebrados pela Funasa, situação (aprovado, cancelado, em andamento, concluído, etc.) , data de celebração e término e valor de empenho dos convênios.
145.	Do exame da carteira de instrumentos de repasse encaminhada pela Funasa em tabela excel, a equipe de auditoria considerou consistente apenas o quantitativo de convênios e termos de compromisso celebrados a partir de 2002. As demais informações, tais como "Data final de vigência", "Status/Situação/Fase do Instrumento", "Valor do Convênio", "Valor empenhado", "Valor liberado" e "Valor a liberar", apresentaram várias inconsistências, o que motivou a não utilização dos dados na conclusão deste trabalho.
146.	Quanto ao uso dos sistemas da entidade pelos entes interessados em formalizar instrumentos de repasse, um problema comum e recorrente diz respeito à duplicidade de atividades. Ou seja, os proponentes/convenentes necessitam realizar o registro de documentos em duplicidade nos sistemas Siga e Siconv nos procedimentos de celebração, execução e prestação de contas dos instrumentos de repasse.
147.	A Funasa justificou que utiliza o sistema próprio Siga desde 2002, para as atividades de análise técnica e celebração de convênios, acompanhamento das obras, ao passo que a Plataforma +Brasil (Siconv) começou a ser utilizada em 2009. Cabe destacar que este sistema atualmente ainda não possui todas as funcionalidades e procedimentos implementados. 
148.	A entidade informou que celebrou o Termo de Execução Descentralizada 1/2019 junto ao Ministério da Economia para a implementação dos procedimentos necessários à integração dos dois sistemas. Conforme documentação fornecida pela entidade, o objetivo é o desenvolvimento de módulo específico na Plataforma +Brasil (Siconv) para operacionalização de transferências obrigatórias, notadamente relacionadas ao Programa de Aceleração do Crescimento (PAC) , mediante Termos de Compromisso, cuja operacionalização vem sendo feita exclusivamente por meio do Sistema Siga.
149.	Dessa forma, segundo a Funasa, todos os instrumentos de repasse utilizados pela instituição (convênios, termos de execução descentralizada e termos de compromisso) para transferência de recursos poderão ser operacionalizados por intermédio do Siconv.
150.	A equipe de auditoria verificou que os proponentes apresentam deficit de conhecimento dos sistemas de gestão de convênio (Siconv/Siga) . Tal situação se refletiu nas respostas das entrevistas realizadas junto aos prefeitos, que destacaram, dentre outros, o retrabalho dos convenentes, que precisam realizar o registro dos documentos no Siga e no Siconv.
151.	Assim, reputo correta a proposta de recomendar à Funasa que:
a) 	adote o Siconv (Plataforma +Brasil) como o único sistema a ser utilizado pelos municípios que recebem recursos por meio de instrumentos de repasse celebrados com a entidade;
b) 	reavalie a necessidade de realizar melhorias no sistema Siga para processos informatizados que já estejam contemplados no sistema Siconv, tendo em vista que quaisquer atualizações tecnológicas implementadas nesse último sistema refletirão em ajustes no primeiro, gerando investimentos desnecessários; 
c) 	identifique as necessidades de capacitação e promova o treinamento dos entes convenentes, seja por meio de tutorial, curso à distância ou curso presencial; e
d) 	corrija as inconsistências e erros dos dados de convênios e termos de compromisso e realize as adequações necessárias nos sistemas informatizados da Funasa, de forma a possibilitar a extração de dados e geração de relatórios gerenciais consolidados confiáveis e úteis a partir do sistema BI Funasa.
IV - Conclusão
152.	A partir das constatações da equipe de fiscalização, é possível afirmar que os instrumentos de repasse celebrados pela Funasa não têm sido capazes de cumprir com a finalidade pactuada em decorrência da inexistência, dentre outras coisas, de capacidade operacional (recursos humanos e de tecnologia da informação) ; de recursos orçamentários e financeiros suficientes; de sistema eficiente para a gestão dos convênios celebrados; e do próprio modelo de atuação centrado apenas na alocação de recursos, atribuindo-se ao convenente, basicamente, a maior parte do risco da execução do empreendimento, a despeito da capacidade técnica do município beneficiário.
153.	Nesse contexto, as recomendações trazidas pela SecexSaúde vão ao encontro da necessidade de aperfeiçoar o modo de atuação da Funasa na gestão de convênios e instrumentos congêneres, a fim de possibilitar o cumprimento de sua missão institucional, de levar saneamento básico aos municípios com população inferior a 50 mil habitantes e com maior risco epidemiológico.
154.	Por fim, gostaria de enaltecer o trabalho realizado pela SecexSaúde, nas pessoas dos auditores Hiroyuki Miki e Diones Gomes da Rocha, do Diretor Rodrigo Schafhauser e do Secretário Marcelo Chaves Aragão.
155.	Estando os autos em meu gabinete, informo que deram entrada informações prestadas pelo Presidente da Funasa, relacionadas ao cancelamento de instrumentos por parte dessa Presidência em cumprimento à Portaria 4.749/2019. Os dados informados apenas retificam números anteriores apresentados, devendo ser objeto de avaliação da unidade técnica, quando do monitoramento da recomendação consignada no capítulo III.1.2.
156. 	Diante de todo o exposto, voto por que seja adotada a deliberação que ora submeto a este Colegiado.
TCU, Sala das Sessões Ministro Luciano Brandão Alves de Souza, em 20 de janeiro de 2021.
BENJAMIN ZYMLER 
Relator